ACORDAO-COMPLETO-2533032

ACÓRDÃO 2712/2022 ATA 46/2022 - PLENÁRIO

VISTOS, relatados e discutidos estes autos referentes à representação, com pedido de medida cautelar, formulada pelo Conselho Federal de Química a respeito de supostas irregularidades cometidas por ex-presidentes do Conselho Regional de Química no Mato Grosso do Sul (CRQ/XX-MS) , referentes, de forma sintética, aos seguintes fatos.
ACORDAM os ministros do Tribunal de Contas da União, reunidos em sessão do Plenário, ante as razões expostas pelo relator, em:
9.1. conhecer da presente representação, para, no mérito, considerá-la procedente;
9.2. rejeitar, parcialmente, as razões de justificativa apresentadas pelo Sr. Luiz Miguel Skrobot Júnior;
9.3. rejeitar as razões de justificativa apresentadas pelo Sr. Evander Luiz Ferreira;
9.4. aplicar ao Sr. Evander Luiz Ferreira a multa prevista no art. 58, II, da Lei 8.443/1992, no valor de R$ 25.000,00 (vinte e cinco mil reais) , fixando o prazo de 15 (quinze) dias, a contar da notificação, para que comprove, perante este Tribunal, o recolhimento da dívida aos cofres do Tesouro Nacional, atualizada monetariamente desde a data do presente acórdão até a do efetivo recolhimento, se for paga após o vencimento, na forma da legislação em vigor;
9.5. aplicar ao Sr. Luiz Miguel Skrobot Júnior a multa prevista no art. 58, II, da Lei 8.443/1992, no valor de R$ 15.000,00 (quinze mil reais) , fixando o prazo de 15 (quinze) dias, a contar da notificação, para que comprove, perante este Tribunal, o recolhimento da dívida aos cofres do Tesouro Nacional, atualizada monetariamente desde a data do presente acórdão até a do efetivo recolhimento, se for paga após o vencimento, na forma da legislação em vigor;
9.6. autorizar, desde logo, nos termos do art. 28, II, da Lei 8.443/1992, a cobrança judicial da dívida;
9.7. autorizar, desde logo, se requerido, com fundamento no art. 26 da Lei 8.443/1992 c/c o art. 217, §§ 1º e 2º, do RI/TCU, o parcelamento das dívidas em até 36 parcelas, incidindo, sobre cada parcela, corrigida monetariamente, os correspondentes acréscimos legais, fixando-lhes o prazo de 15 (quinze) dias, a contar do recebimento da notificação, para comprovarem, perante o Tribunal, o recolhimento da primeira parcela, e de 30 (trinta) dias, a contar da parcela anterior, para comprovarem o recolhimento das demais parcelas, devendo incidir, sobre cada valor mensal, atualizado monetariamente, os juros de mora devidos, no caso do débito, na forma prevista na legislação em vigor, alertando os responsáveis de que a falta de comprovação do pagamento de qualquer parcela importará o vencimento antecipado do saldo devedor, nos termos do § 2º do art. 217 do Regimento Interno deste Tribunal;
9.8. determinar ao Conselho Regional de Química da 20ª Região - Mato Grosso do Sul (CRQ/XX-MS) , com fundamento Lei 2.800/1956, art. 34, § 3º, que:
9.8.1. encaminhe ao Conselho Federal de Química, no prazo de 60 (sessenta) dias, as prestações de contas do mencionado conselho regional referentes aos períodos de 1º/2/2015 a 18/10/2018 e 19/10/2019 a 14/2/2019, abrangendo a relação completa de todos os valores de suprimento de fundos, jeton e indenização pagos a qualquer título (diárias, passagens, auxílios-representação, quilômetro-rodado, auxílio-deslocamento ou qualquer outra rubrica similar) , a qualquer beneficiário, vinculado ou não ao Conselho Regional, incluindo, para cada cifra, discriminadamente, o nome e o CPF do beneficiário, a data de pagamento e o valor pago, a rubrica, a finalidade e o fundamento normativo para o pagamento;
9.8.2. encaminhe ao Conselho Federal de Química, no prazo de 60 (sessenta) dias, as prestações de contas do mencionado conselho regional referente ao período de 15/2/2019 a 14/2/2019, abrangendo:
9.8.2.1. informações completas sobre a transferência de R$ 2.000.000,00 (dois milhões de reais) recebida do Conselho Federal de Química em dezembro/2021, incluindo a relação individualizada de todas as rubricas de destinação e valores correspondentes;
9.8.2.2. a relação completa de todos os valores de suprimento de fundos, jeton e indenização pagos a qualquer título (diárias, passagens, auxílios-representação, quilômetro-rodado, auxílio-deslocamento ou qualquer outra rubrica similar) , a qualquer beneficiário, vinculado ou não ao Conselho Regional, incluindo, para cada cifra, discriminadamente, o nome e o CPF do beneficiário, a data de pagamento e o valor pago, a rubrica, a finalidade e o fundamento normativo para o pagamento;
9.9. determinar ao Conselho Federal de Química, com fundamento na Instrução Normativa TCU 71/2012, bem como no art. 34, § 2º, da Lei 2.800/1956 e nos Acórdão 161/2015-TCU-Plenário (de relatoria do ministro Benjamin Zymler) e 192/2019-TCU-Plenário (de relatoria do ministro Raimundo Carreiro) , que:
9.9.1. encaminhe à Secretaria Federal de Controle Interno da Controladoria-Geral da União (CGU/SFC) a já instaurada tomada de contas especial do Conselho Regional de Química da 20ª Região - Mato Grosso do Sul (CRQ/XX-MS) , referente ao período de 1º/2/2015 a 18/10/2018, elaborando o pronunciamento do Plenário do Conselho Federal quando solicitado pela CGU/SFC e observando o estabelecido na legislação, regulamentação e jurisprudência do TCU vigentes, em especial, relatório do tomador de contas; relatório (s) de gestão; identificação de cada débito, incluindo valor histórico, data de ocorrência, responsabilização (individual ou solidária) , valor ressarcido (se for o caso) e data; documentos de demonstração da ocorrência de dano;
9.9.2. examine as prestações de contas do Conselho Regional de Química da 20ª Região - Mato Grosso do Sul (CRQ/XX-MS) referentes aos períodos de 19/10/2018 a 14/2/2019 e 15/2/2019 a 31/12/2021 e, se diante de dano ao erário, instaurar a correspondente tomada de contas especial, encaminhando-a à Secretaria Federal de Controle Interno da Controladoria Geral da União (CGU/SFC) , acompanhada do pronunciamento do Plenário do Conselho Federal quando solicitado pela referida CGU/SFC;
9.10. encaminhar cópia desta deliberação à Procuradoria da República no Estado do Mato Grosso do Sul e à Procuradoria da República no Distrito Federal para que adotem as medidas que entenderem pertinentes;
9.11. enviar cópia deste acórdão ao Conselho Federal de Química, ao Conselho Regional de Química da 20ª Região - Mato Grosso do Sul, ao Sr. Evander Luiz Ferreira e ao Sr. Luiz Miguel Skrobot Júnior;
9.12. informar aos interessados que o inteiro teor da presente deliberação estará disponível para consulta no dia seguinte à sua oficialização, no endereço www.tcu.gov.br/acordaos.

Representação sobre possíveis irregularidades referentes à contratação de advogados em detrimento de candidatos aprovados em concurso público, à contratação de serviços de advocacia sem licitação e, também, em detrimento de candidatos aprovados em concurso e a infrações à Lei de Acesso à Informação (LAI).

Conselho Regional de Química XX Região (MS).

3. Interessados/Responsáveis:
3.1. Interessado: Conselho Federal de Química (33.839.275/0001-72).
3.2. Responsáveis: Evander Luiz Ferreira (XXX.194.718-XX); Luiz Miguel Skrobot Júnior (XXX.904.609-XX).

13.1. Ministros presentes: Bruno Dantas (na Presidência), Walton Alencar Rodrigues, Benjamin Zymler e Antonio Anastasia.
13.2. Ministros-Substitutos convocados: Augusto Sherman Cavalcanti, Marcos Bemquerer Costa e Weder de Oliveira (Relator).

WEDER DE OLIVEIRA

Reproduzo, com ajustes de forma, a instrução da Secretaria de Controle Externo da Administração do Estado (SecexAdministração) inserta à peça 210 dos presentes autos: 
"INTRODUÇÃO
1. Trata-se de Representação com pedido do medida cautelar, autuada em 10/03/2020, do Conselho Federal de Química (CFQ) em face do Presidente e do ex-Presidente do Conselho Regional de Química da 20ª Região - Mato Grosso do Sul (CRQ/XX-MS) , relatando possíveis irregularidades referentes à contratação de advogados em detrimento de candidatos aprovados em concurso público, à contratação de serviços de advocacia sem licitação e também em detrimento de candidatos aprovados em concurso e a infrações à Lei de Acesso à Informação (LAI) . O Representante 'requer (...) o afastamento imediato de Luiz Miguel Skrobot Junior das funções de Presidente do (...) CRQ/XX-MS' (pç. 1) .
HISTÓRICO
2. Em 09/04/2008, é instituído o CRQ/XX-MS (pç. 1, p. 191) . Na ocasião, Evander Luiz Ferreira assume primeiro mandato trienal na Presidência do Regional, cargo que ocuparia por quase dez anos seguidos, por sucessivas reconduções, até sua renúncia em 19/10/2018 (pç. 1, p. 193) .
3. Em 24/02/2014, ocorre Sessão Plenária Extraordinária do CRQ/XX-MS, convocada por requerimento do Vice-Presidente e conselheiros, motivado em 'inquérito administrativo em andamento no Ministério Público Federal' (1.21.001172/2013-48) (que trata, entre outras matérias, de desvio de recursos) , bem como na ausência de prestação de contas do Conselho Regional. Na respectiva Ata já se identifica a preocupação dos conselheiros com a falta de transparência da Autarquia (pç. 157, p. 83-87) :
 Ata da Sessão Plenária Extraordinária do CRQ/XX-MS de 24/02/2014
O Conselheiro e vice-presidente Dr. Eduardo José de Arruda [...] lembrando que no ano passado com a Lei da Transparência houve solicitação proposta pelo vice-presidente e secretário da necessidade de adequação à legislação federal de todas as autarquias do Governo Federal, incluindo os Conselhos Federais e Regionais de classe profissional.
[...] Presidente afirmou que não há nada de errado no CRQXX-MS, todos os atos praticados são legais e pela maneira sobre a forma de convocação extraordinária não falará, e que guardará silêncio que é seu direito.
[...] após ciência da denúncia, foram a agência do Banco do Brasil-SA [...] foi solicitado ao gerente daquela agência extratos bancários da movimentação financeira [...] Nestes extratos verificou-se a existência de transferências mensais da conta corrente do CRQXX-MS para a conta particular do Sr. Presidente Evander Luiz Ferreira de quantias de até R$ 24.000,00. Diante do exposto solicitou ao Sr. Presidente informações e explicações sobre as justificativas legais para esta movimentação bancária e o Sr. Presidente se reservou ao direito de não responder naquele momento, e disse que explicará todos os atos, e que todos os atos de gestão estão dentro da legalidade.
[...] O Conselheiro Franksteffen afirmou a necessidade de maior transparência e a necessidade de alteração e revisão do Estatuto do CRQXX-MS.
[...] O Sr. Presidente solicitou um tempo para a apresentação da Prestação de Contas e explicação sobre a movimentação financeira do CRQXX-MS. Explicou que o Presidente recebe jeton, diárias, verba de representação e reembolso de despesa com combustível manutenção e desgaste de veículo e se comprometeu a apresentar as justificativas aos Conselheiros.
[...] O Conselheiro e vice-presidente Dr. Eduardo José de Arruda [...] Lembrando que apesar da fala do Sr. Presidente que a maioria dos CRQ (s) do Brasil não apresentam a Transparência Brasil, alguns CRQ (s) realizam e que o CFQ esta realizando a Prestação de Contas Pública de 2012 relativamente detalhada de Receitas e Despesas no Transparência CFQ [...], incluindo despesas e pagamentos dos Conselheiros Federais e do Sr. Presidente do CFQ, e que nossa gestão deveria se pautar pelo modelo do CFQ, principalmente, pelos limites e legalidade dos atos de gestão e transparência das receitas e despesas, principalmente, porquê somos um pequeno CRQ, e temos ainda limitações para investimentos e realização das fiscalizações.
O Sr. Presidente Evander Luiz Ferreira afirmou que não disse que não iria colocar, mas tem limitações e problemas para colocar as informações da Transparência CRQXX-MS no site do CRQXX-MS: http://www.crqxx.gov.br/, e que em Abril de 2014 será colocado pelo Webdesigner do CRQXX-MS e da Empresa já contratada para instalar o Sistema de Gestão do CRQXX-MS.
4. Em 03/04/2014, encerra-se a Segunda Reunião Extraordinária do CRQ/XX-MS (que iniciou e suspendeu-se em 21/03/2014) (ainda em decorrência de demanda de conselheiros por prestação de contas e por explicações sobre transferências de recursos da conta da Autarquia para a conta particular do Presidente) , na qual constitui-se Comissão de Tomada de Contas formada por conselheiros indicados pelo Presidente (Leandro Honório, Roney Aparecido Gomes e Luiz Miguel Skrobot Jr.) com a finalidade de analisar as prestações de contas de 2009, 2010, 2011 e 2012 (pç. 157, p. 90-91) .
5. Em 04/04/2014, é autuada Representação (TC Processo 007.536/2014-3) ¿ posteriormente convertida em TCE ¿ de iniciativa do Ministério Público Federal (Procuradoria da República no Estado do Mato Grosso do Sul) em desfavor de Evander Luiz Ferreira, então Presidente do CRQ/XX-MS, noticiando irregularidades no pagamento de indenizações ao Presidente, omissão da prestação de contas e descumprimento da Lei de Acesso à Informação (LAI) :
 Ofício 253/2014 - MPF/PRMS/3ºOfício/RTCS (pç. 156, p. 1) 
 Supostas transferências de valores da conta da entidade para a conta pessoal de seu Presidente [...] entre outras irregularidades, conforme demonstrado na documentação em anexo.
 Despacho (pç. 156, p. 6) 
 O Representado não presta contas para o Tribunal de Contas da União e não há prestação de contas no Portal do CRQXX/MS, havendo clara violação à Lei da Transparência.
 O Representado já é Réu na Ação Penal nº 0009156-88.2007.4.03.6000 (extrato em anexo) da Justiça Federal de Campo Grande/MS, movida pelo MP/MS em razão do Sr. Evandro [sic] ter realizado falsificações e fraudes para desviar recursos do Conselho Regional da IV Região/SP, do qual foi 'demitido por justa causa'. No entanto, por força política, conseguiu a criação do CRQXX/MS em 2008, assumindo sua presidência.
 Manifestação 29.146 (pç. 156, p. 28) 
 [Secretário e Vice-Presidente do CRQ/XX-MS] solicitam que seja apresentada as prestações de contas e movimentações financeiras (extratos bancários) dos últimos cinco anos do Conselho Regional de Química 20º Região. Relatam que essas informações vem sendo negadas pela presidência aos conselheiros.
 Manifestação 29.281 (pç. 156, p. 29) 
 [Tesoureiro do CRQ/XX-MS] Se apresentando voluntariamente para esclarecer que não há conhecimento da movimentação financeira nas constas do Conselho CRQXX, bem como as senhas.
6. Em 11/04/2014, realiza-se Reunião Extraordinária do Plenário do CRQ/XX-MS para 'análise, votação e aprovação das prestações de contas' dos Exercícios/2009-2010-2011-2012, na qual, depois de lida carta de renúncia do Vice-Presidente, a Comissão de Tomada de Contas, constituída oito dias antes (ou seis dias úteis) , como mencionado em parágrafo anterior, apresenta quatro Propostas de Reforma do Orçamento-Programa dos Exercícios 2009-2010-2011-2012 e ¿ com base em 'procedimentos de auditoria realizados na contas, extratos bancários e demonstrativos contábeis nos dias dez e onze de Abril do corrente ano' ¿ quatro Pareceres pela Aprovação das Prestações de Contas dos Exercícios 2009-2010-2011-2012. O Plenário aprova por unanimidade as quatro propostas e os quatro pareceres (pç. 157, p. 93) .
7. Em 20/01/2015, o Ministro-Relator, nos autos da mencionada Representação (TC Processo 007.536/2014-3) , determinou cautelarmente ao CRQ/XX-MS que se abstivesse de realizar pagamentos a título de verbas indenizatórias de forma permanente ao seu então Presidente Evander Luiz Ferreira. O Conselho Regional teve ciência da determinação em 04/02/2015:
Despacho de Autoridade, Ministro Augusto Sherman (Processo 007.536/2014-3, pç. 39; 40; 53) :
a) determino cautelarmente, nos termos do art. 276, caput, do RI/TCU, ao Conselho Regional de Química da 20ª Região/MS que se abstenha de realizar pagamentos a título de verbas indenizatórias de forma permanente (diárias, reembolso por quilômetro rodado e verba de representação) ao seu Presidente, Sr. Evander Luiz Ferreira, tendo em vista situações que envolvem o deslocamento diário entre a residência do beneficiário e a sede da entidade, mesmo que o deslocamento se dê entre municípios distintos e ainda que com amparo nas Resoluções Ordinárias/CFQ 15.508/2008 e 20.867/2013, uma vez que tais benefícios se revestem de caráter de transitoriedade e os respectivos pagamentos permanentes vêm configurando afronta aos princípios da moralidade, da razoabilidade e da economicidade, devendo a medida perdurar até que este Tribunal decida sobre o mérito da presente representação;
8. Em 31/08/2015, o então Presidente do CRQ/XX-MS, Evander Luiz Ferreira, responde a questionário encaminhado pelo TCU, no âmbito da Auditoria Transparência dos Conselhos Profissionais (TC Processo 014.856/2015-8) (pç. 160) .
9. Em 29/02/2016, o CFQ é comunicado de acórdão proferido em 27/01/2016 (subsequentemente comunicado também ao CRQ/XX-MS pelo Conselho Federal) , nos autos do Relatório de Auditoria (TC Processo 014.856/2015-8) ¿ que avaliou o descumprimento da Lei de Acesso à Informação (LAI) (Lei 12.527/2011) pelos Conselhos de Fiscalização Profissional ¿ determinando aos Conselhos Federais (em articulação com os Regionais) o cumprimento da LAI (pç. 158, p. 673-675, 785-794, 945-946) :
 Acórdão 96/2016-TCU-Plenário - Relator Ministro Weder de Oliveira:
9.1. determinar aos conselhos federais de fiscalização profissional, em articulação com os seus regionais vinculados, em prazo não superior a 180 (cento e oitenta) dias da ciência deste acórdão, que: 
9.1.1. instituam procedimentos para que seus sítios eletrônicos, tanto dos conselhos federais quanto regionais, contenham os seguintes conteúdos mínimos divulgados ativamente, isto é, independentemente de solicitação: [...]
9.1.2. instituam procedimentos para que seus sítios eletrônicos, tanto dos conselhos federais quanto regionais:
9.1.2.1. apresentem as informações contidas em registros ou documentos com os atributos que a LAI exige: [...]
9.2. determinar aos conselhos federais que comuniquem seus regionais do conteúdo da decisão que vier a ser adotada, alertando-os que o não cumprimento da Lei de Acesso à Informação pode caracterizar grave infração à norma legal, sujeita à multa do art. 58, II, da Lei 8.443/1992, podendo, ainda, o agente público responder por improbidade administrativa, na forma do art. 32, § 2º, da Lei 12.527/2011;
9.3. determinar aos conselhos federais, em articulação com seus regionais, com fulcro no art. 43, I, da Lei 8.443/1992 c/c o art. 250, II, do Regimento Interno do TCU, em prazo não superior a 90 (noventa) dias da ciência deste acórdão, que elaborem e remetam a esta Corte plano de ação, documento explicitando as medidas que serão tomadas para solucionar os problemas apontados, contendo, no mínimo, as ações a serem tomadas, os responsáveis pelas ações e os prazos para implementação; [...]
9.6. determinar à Secex-RS que promova o monitoramento das deliberações constantes dos itens 9.1, 9.3 e 9.4; 9.7. determinar à Segecex que informe às unidades técnicas, que possuem em sua clientela algum conselho de fiscalização profissional, sobre o que vier a ser decidido nestes autos.
10. Em 15/06/2016, nos autos da já mencionada Representação do MPF (TC Processo 007.536/2014-3) , profere-se o acórdão a seguir, determinando ao CRQ/XX-MS que se abstenha de realizar pagamentos irregulares de indenizações; determinando ao CFQ o aperfeiçoamento de atos normativos sobre a matéria; e convertendo o processo em TCE 'com vistas ao ressarcimento dos valores indevidamente pagos ao Sr. Evander Luiz Ferreira, Presidente do CRQ/MS a título de diárias, reembolso por quilômetro rodado e auxílio de representação no período de abril de 2008 a janeiro de 2015', incluindo, portanto, os Exercícios/2009-2010-2011-2012, cujas contas foram objeto de parecer pela aprovação do CRQ/XX-MS, como citado em parágrafo anterior. A TCE é subsequentemente autuada em 22/06/2016 (TC Processo 018.465/2016-1) (pç. 156, p. 76-78) :
 Acórdão 1544/2016-TCU-Plenário, Relator Ministro Augusto Sherman
9.2. determinar ao Conselho Regional de Química de Mato Grosso do Sul (CRQ 20ª Região - CRQ/MS) [...] que: [...]
9.2.2. abstenha-se de efetuar pagamentos de verbas indenizatórias de forma permanente, em especial em situações que envolvam o desempenho de funções dentro da própria entidade (verba de representação) e o deslocamento diário entre a residência de seus membros e a sede da entidade (diárias e reembolso por quilômetro rodado) [...]; 
9.2.3. abstenha-se de efetuar pagamentos a título de diárias na forma instituída pelo art. 25, § 2º, do Regimento Interno, aprovado pela Resolução Ordinária 15.508/2008, por falta de amparo legal e normativo; 
9.2.4. abstenha-se de efetuar pagamentos a título de reembolso por quilômetro rodado [...]; 
9.3. com fulcro no artigo 47 da Lei 8.443/1992, converter o presente processo em tomada de contas especial, com vistas ao ressarcimento dos valores indevidamente pagos ao Sr. Evander Luiz Ferreira [...]; 
9.6. determinar ao Conselho Federal de Química que promova aperfeiçoamentos na normatização referente ao recebimento de verbas indenizatórias, como diárias, auxílio de representação e ajuda de custo, de modo a: 
9.6.1. estabelecer o caráter eventual ou transitório do deslocamento que justifique o pagamento de diárias, de forma a evitar que tais indenizações venham a se configurar em pagamento de remuneração [...] assim como estabelecer a vedação à sua concessão para deslocamentos ocorridos entre municípios limítrofes e/ou pertencentes à mesma região metropolitana; 
9.6.2. estabelecer o caráter eventual ou transitório do auxílio de representação [...]; 
9.6.3. definir o fato gerador e os critérios para recebimento do auxílio de representação e determinar a obrigatoriedade de comprovação dos gastos efetuados a esse título, conforme orientações contidas no Acórdão 1163/2008-TCU-Primeira Câmara, com as alterações introduzidas pelo Acórdão 1.535/2008- 1ª. Câmara; 
9.6.4. fixar os valores atinentes às verbas indenizatórias, como diárias, auxílio de representação e ajuda de custo, pagas no âmbito do sistema CFQ/CRQ de acordo com os princípios básicos aplicáveis à Administração Pública, em especial os da razoabilidade, da moralidade, do interesse público e da economicidade dos atos de gestão; 
11. Em 23/03/2017, o CRQ/XX-MS publica Edital de Concurso Público 01/2017 para 'provimento de vagas e formação de cadastro de reserva no quadro de pessoal do CRQ-XX, para os seguintes cargos de nível médio: Agente Administrativo e Agente Fiscal; e para o cargo de nível superior: Advogado' (pç. 24) .
12. Em 15/09/2017, o CRQ/XX-MS homologa resultado do Concurso Público 01/2017, cujo Edital publicou-se em 22/03/2017, referente ao 'provimento de vagas' de Agente Administrativo, Agente Fiscal e Advogado e 'formação de cadastro reserva do quadro de pessoal do CRQ-XX' (pç. 5) .
13. Em 03/10/2017, estando em curso o monitoramento do Acórdão 96/2016-TCU-Plenário, Relator Ministro Weder de Oliveira (Transparência dos Conselhos) , resumido em parágrafo anterior, o CFQ recebe comunicação do Tribunal (por meio da Secex-RS) , informando que o CRQ/XX-MS e o CRQ/17 não responderam ao 'questionário de monitoramento da LAI'. No dia seguinte, em 04/10/2017, o então Presidente do CRQ/XX-MS, Evander Luiz Ferreira, responde ao questionário encaminhado pelo TCU, no âmbito do Monitoramento da Auditoria Transparência dos Conselhos Profissionais (TC Processo 017.583/2016-0) (pç. 61; 161) .
14. Em 25/10/2017, o CRQ/XX-MS responde à indagação do MPF-Procuradoria da República em Mato Grosso do Sul ¿ referente ao Inquérito Civil Público, instaurado para apurar se o CRQ/XX-MS tem dado efetivo cumprimento ao Dever de Transparência e à Lei 12.527/2011, notadamente em relação à divulgação de informações sobre sua gestão na rede mundial de computadores ¿ 'este Conselho Regional está buscando de forma exaustiva formas para cumprimento do Acórdão 96/2016-TCU-Plenário (pç. 64) .
15. Em 01/02/2018, o CFQ responde à indagação do MPF-Procuradoria da República em Mato Grosso do Sul ¿ sobre a morosidade do CRQ/XX-MS no cumprimento à LAI, além de outros aspectos referentes à transparência ¿ informando que 'as alegações do CRQ-XX de que não há ferramentas e/ou sistemas disponibilizados gratuitamente pelo CFQ, contrapõe às afirmações do próprio Regional de que adquiriu Sistema de Portal de Transparência e que estava em fase de alimentação', que já deveria estar concluída em 09/05/2017 (pç. 63; 158, p. 945-946) .
16. Em 27/07/2018 - estando em curso Tomada de Contas Especial (TCE) (Processo CFQ 23.781/2018) instaurada pelo CFQ a fim de apurar possíveis irregularidades e dano ao Erário, que teriam ocorrido no CRQ/XX-MS, relacionados a suposto descumprimento do Acórdão 1544/2016-TCU-Plenário, Relator Ministro Augusto Sherman - a Comissão de TCE-CFQ oficia ao CRQ/XX-MS para que este tome certas providências e forneça um conjunto de documentos necessários à apuração da mencionada TCE. O Conselho Regional, em resposta, informa que não forneceria a documentação por entender improcedentes os motivos (pç. 1, p. 143-145) .
17. Em 30/07/2018, o CRQ/XX-MS nomeia: Reinaldo Antônio Martins (OAB-MS 6.346) para o Cargo de Chefe de Gabinete da Presidência, no qual exerceria também funções de advogado; e Silvio de Almeida Silva (OAB-MS 12.865) para o Cargo de Procurador Jurídico Autárquico (pç. 29) .
18. Em 23/08/2018, a Comissão de TCE-CFQ, uma vez negado o primeiro pedido de informações endereçado ao CRQ/XX-MS, 'considerando imprescindível o acesso à documentação preconizada (...) determinou a adoção de (...) Notificação Extrajudicial em que se solicita, novamente, o acesso àqueles documentos (...) não logrando sucesso' (pç. 1, p. 145) .
19. Em 05/09/2018, o CFQ é informado de acórdão do Tribunal ¿ proferido nos autos do Monitoramento (TC Processo 017.583/2016-0) do Acórdão 96/2016-TCU-Plenário, Relator Ministro Weder de Oliveira, que apreciou o Relatório de Auditoria 'Transparência dos Conselhos de Fiscalização Profissional' ¿ considerando apenas 'parcialmente cumpridas as determinações' em causa, inclusive no âmbito do CFQ/CRQs (pç. 159, p. 415-416; 447-449) : 
Acórdão 1877/2018-TCU-Plenário, Relator Ministro Weder de Oliveira
'9.1. considerar parcialmente cumpridas as determinações contidas no item 9.1 do Acórdão 96/2016-TCU-Plenário; 
9.2. determinar aos conselhos federais de fiscalização de profissões regulamentadas que encaminhem cópia desta deliberação aos seus respectivos conselhos regionais e continuem orientando e supervisionando o cumprimento da Lei 12.527/2011 (Lei de Acesso à Informação) no respectivo sistema profissional; 
9.3. determinar à Secex-RS que:
9.3.1. autue apartados para examinar de maneira individualizada o baixo nível de transparência identificado em determinados conselhos [...]
9.3.3. divulgue os resultados do presente monitoramento junto:
[...] 9.3.3.3. à Procuradoria-Geral da República e ao Ministério Público Federal nos estados, para as providências que entender necessárias, em especial no que tange ao prevista no art. 32, § 2º, da Lei 12.527/2011 (Lei de Acesso à Informação) ; 
[...] 9.4. dar ciência aos conselhos federais de fiscalização de profissões regulamentadas de que a divulgação ativa de informações em seus portais na rede mundial de computadores sem os atributos de primariedade, integralidade, atualidade, disponibilidade, autenticidade e granularidade, conforme identificado neste monitoramento, constitui descumprimento da Lei 12.527/2011 (Lei de Acesso à Informação) '.
20. Em 21/09/2018, o CFQ instaura Inquérito Administrativo (Processo CFQ 24.025/2018) para examinar Representação do Presidente da Comissão de TCE-CFQ, referente a desacato do CRQ/XX-MS às demandas daquela Comissão por informações e documentos necessários à apuração da mencionada TCE (pç. 1, p. 142-143) .
21. Em 17/10/2018, o CRQ/XX-MS contrata, por inexigibilidade de licitação, o advogado Leonardo Avelino Duarte (OAB-MS 7.675) (CPF: XXX.247.351-XX) , para a execução de 'consultoria jurídica e prestação de serviços ao CRQ-XX na elaboração, pelo contratado, de pareceres administrativos e jurídicos, propositura de ações judiciais, bem como, defesa em todas as instâncias e grau de jurisdição nos assuntos que envolvam os interesses do contratante' (pç. 33) .
22. Em 18/10/2018, o Plenário do CFQ, apreciando parecer da Comissão de Inquérito Administrativo (Processo CFQ 24.025/2018) , que examinou o desacato do CRQ/XX-MS à Comissão de TCE, decide pela intervenção no CRQ/XX-MS, 'com o afastamento do Presidente, Diretoria e demais conselheiros regionais até o saneamento das irregularidades (...) por Comissão Interventora que deverá ser nomeada pelo Presidente do Conselho Federal de Química' (pç. 1, p. 154-156) . 
23. Em 19/10/2018, Evander Luiz Ferreira renuncia à Presidência do CRQ/XX-MS. Em seu lugar assume interinamente Luiz Mário Ferreira, Vice-Presidente até então. Três dias depois, em 22/10/2018, é nomeada a Comissão de Intervenção por meio da Portaria-CFQ 43/2018 (pç. 1, p. 157) , o que permitiu 'gestão compartilhada' e a 'reativação dos trabalhos' da Comissão de TCE-CFQ (pç. 1, p. 157, 187) .
24. Em 11/01/2019, por meio da Portaria-CFQ 2/2019, o Conselho Federal prorroga, sine die, a intervenção, ato que será questionado pelo CRQ/XX-MS na Justiça Federal. No mês seguinte, em 01/02/2019, por decisão judicial de primeiro grau, antecipatória de tutela, extingue-se a 'prorrogação por tempo indeterminado' da intervenção a que estava submetido o CRQ/XX-MS (pç. 1, p. 157-167) .
25. Em 15/02/2019, é eleito (e empossado na mesma ocasião) Presidente do CRQ/XX-MS Luiz Miguel Skrobot Junior, que ocupou o cargo de Secretário-Geral do mesmo Conselho Regional na gestão anterior (pç. 19, p. 5; 120; 136) .
26. Em 20/02/2019, o CFQ expede ofícios aos Conselhos Regionais de Química (CRQs) , historiando as ações do TCU referentes à Auditoria de Transparência nos Conselhos (TC Processo 014.856/2015-8) e ao posterior Monitoramento (TC Processo 017.583/2016-0) , bem como as ações do MPF, dado que o descumprimento da LAI pode, também, tipificar improbidade administrativa. No mesmo expediente, CFQ encaminha documentos anexos e informa que o Sistema CFQ/CRQs cumpre apenas parcialmente os dispositivos da LAI, conforme apurado em monitoramento do TCU; que o 'Plano de Ação' do Sistema CFQ/CRQs para o cumprimento da LAI foi consolidado; que o relatório preliminar de fiscalização do cumprimento do Plano de Ação foi apresentado em novembro/2018 no 1º Encontro de Advogados e Procuradores Jurídicos do Sistema CFQ/CRQs; que o CFQ criou indicadores de transparência estabelecidos em níveis e dimensões; e que foi estabelecido prazo-limite para o 'cumprimento efetivo do Plano de Ação Único', visando a conformidade do Sistema CFQ/CRQs com a LAI, até 24/05/2019 (pç. 68) .
27. Em 08/04/2019, instaura-se, na Ouvidoria do CFQ, 'Processo de Apuração no CRQ/XX-MS - Possíveis irregularidades' - contratação de advogados e de serviços de advocacia (pç. 1, p. 33) .
28. No período de 08/04/2019 a 01/08/2019, o CFQ encaminha ao CRQ/XX-MS seis (6) pedidos de informação (entre solicitações e reiterações) , com fundamento na LAI, sobre denúncias que recebeu (inclusive sobre contratação de advogado sem concurso) , em relação aos quais não há resposta nos autos (pç. 1, p. 65, 82-93) .
29. Em 28/05/2019, o CRQ/XX-MS nomeia Katiana Yuri Arazawa, advogada (OAB-MS 8.257) , para o Cargo de Chefe de Gabinete da Presidência (pç. 31) .
30. Em 13/06/2019, a Comissão de Tomada de Contas Especial ¿ instituída pela Portaria-CFQ 33/2018, em 20/07/2018 para apurar irregularidades no CRQ/XX-MS desde a criação até 2018 ¿ finaliza o relatório, que contém, entre as conclusões:
 Relatório da Comissão TCE-CFQ (pç. 1, p. 178-238) :
a) que o então Presidente do CRQ/XX-MS persistiu na prática de realizar pagamentos com recursos públicos, em benefício próprio a título de indenizações;
b) que foi reiteradamente descumprido o Acórdão 1544/2016-TCU-Plenário, Relator Ministro Augusto Sherman Cavalcanti, Determinação 9.2: 
9.2. determinar ao Conselho Regional de Química de Mato Grosso do Sul (CRQ 20ª Região - CRQ/MS) [...] que: [...]
9.2.2. abstenha-se de efetuar pagamentos de verbas indenizatórias de forma permanente [...]; 
9.2.3. abstenha-se de efetuar pagamentos a título de diárias na forma instituída [...]; 
9.2.4. abstenha-se de efetuar pagamentos a título de reembolso por quilômetro rodado [...]; e
 c) que, no período de Fevereiro/2015 a 19/10/2018, o então Presidente, Evander Luiz Ferreira, com a solidariedade do Tesoureiro, Roney Aparecido Gomes, teria auferido, irregularmente o montante de R$ 942.850,00.
31. Em 15/09/2019, extingue-se a validade de dois anos do Concurso Público CRQ/XX-MS 01/2017 (pç. 25) .
32. Em 10/03/2020, é autuada a presente Representação, de autoria do CFQ, relatando possíveis irregularidades no CRQ/XX-MS e requerendo afastamento cautelar do Presidente do Conselho Regional (pç. 1) .
33. Nos dias 05, 06, 07, 24/04/2020, o instrutor deste processo realiza consultas a informações públicas no Sítio Oficial do CRQ/XX-MS na Internet, com a finalidade de avaliar o cumprimento da LAI pelo CRQ/XX-MS no que se refere às informações publicadas, a forma de apresentação e outros aspectos pertinentes (pç. 3; 4; 6; 7) .
34. Em 21/05/2020, o Ministro-Relator acolhe integralmente a manifestação da Unidade Técnica, que propôs oitiva prévia do Responsável e diligências ao CFQ e ao CRQ/XX-MS, subsequentemente realizadas (pç. 8-15, 18) .
35. Em 24/06/2020, nos autos da Tomada de Contas Especial (TCE) (TC Processo 018.465/2016-1) ¿ resultante da conversão da Representação do Ministério Público Federal (TC Processo 007.536/2014-3) , mencionada em parágrafo anterior ¿ profere-se decisum condenatório de Evander Luiz Ferreira, ex-Presidente do CRQ/XX-MS, referente ao período de Abril/2008 a Janeiro/2015 (pç. 157, p. 113-120; 176) :
Acórdão 1649/2020-TCU-Plenário, Relator Ministro Augusto Sherman
9.1. julgar irregulares as contas [de 09/04/2008 a 31/01/2015] do Sr. Evander Luiz Ferreira [...] e condená-lo ao pagamento das quantias a seguir especificadas [...] [em valores históricos: R$ 527.077,50 (diárias) ; R$ 297.476,00 (quilômetro-rodado) ; R$ 698.730,00 (auxílio-representação) ].
9.2. aplicar ao Sr. Evander Luiz Ferreira a multa prevista no art. 57 da Lei 8.443/1992 c/c o art. 267 do Regimento Interno, no valor de R$ 200.000,00 (duzentos mil reais) .
36. Em 26/06/2020, o CRQ/XX-MS responde à oitiva que lhe foi endereçada (pç. 19-37) ; em 01/07/2020, o CFQ responde à diligência do Tribunal (pç. 38-119) ; e, em 07/07/2020, o CRQ/XX-MS também responde à diligência (pç. 120-133) .
37. Em 21/07/2020, o Presidente do CRQ/XX-MS encaminha nova manifestação solicitando a 'suspensão da presente Representação, que visa o afastamento do Presidente em exercício do CRQ/XX-MS, até a conclusão do julgamento judicial acerca da intervenção realizada pelo CFQ' (pç. 135) .
38. Em 15/09/2020, o Conselho Federal de Química (CFQ) apresenta 'fatos apurados no decorrer da representação e os atos administrativos realizados pelo representado que malferem os princípios que regem a administração pública e causam danos irreparáveis' ao CRQ/XX-MS (pç. 139-147) . Na mesma data, profere-se o Acórdão 9728/2020-TCU-Primeira Câmara, Relator Ministro Weder de Oliveira, indeferindo a medida cautelar requerida e restituindo os autos à unidade técnica para prosseguimento da instrução, 'de acordo com o parecer da unidade instrutiva emitido nos autos' (pç. 137-138; 148) .
39. Em 12/02/2021, são juntados excertos de processos conexos com estes autos e referidos nesta instrução: TC Processo 007.536/2014-3, TC Processo 018.465/2016-1, TC Processo 014.856/2015-8 e TC Processo 017.583/2016-0 (pç. 156-159) .
40. Em 21/02/2021, o instrutor deste processo junta respostas do CRQ/XX-MS a questionários encaminhados pelo Tribunal, referentes à 'Auditoria da Transparência nos Conselhos Profissionais', bem como documento que registra consultas a informações públicas do Sítio Oficial do CRQ/XX-MS na Internet, realizadas nos dias 11-12-13/02/2021 (pç. 160-162) .
41. Em 23/06/2021, o CFQ manifesta desistência do 'pedido de afastamento' do Presidente do CRQ/XX-MS e das 'demais análises por parte do TCU' (pç. 166) .
42. Em 01/09/2021, o Ministro-Presidente indefere, por intempestividade, pedido de sustentação oral, formulado no dia anterior pelo Responsável Luiz Miguel Skrobot Junior (pç. 167-170) .
43. Em 09/11/2021, o Ministro-Relator acolhe 'parcialmente' a proposta de encaminhamento da Unidade Técnica (audiências, notificações e apresentação de comentários às propostas de determinação) , deferindo-a com ajustes (pç. 163-165; 171) .
44. De 10/11/2021 a 24/11/2021, são expedidas e entregues as respectivas comunicações (pç. 172-176; 182-184) .
45. Em 25/11/2021, é juntada aos autos a resposta do CFQ (pç. 177-181) .
46. Em 07/12/2021, são juntadas aos autos a resposta do CRQ/XX-MS e as razões de justificativa do Responsável Luiz Miguel Skrobot Junior (pç. 185-187) .
47. Em 10/12/2021, são juntados aos autos pedido de prorrogação de prazo de setenta dias, procuração e razões de justificativa do Responsável Evander Luiz Ferreira, (pç. 188-190) .
48. Em 17/02/2022, encerra-se a prorrogação de setenta dias, pedida pelo Responsável Evander Luiz Ferreira e subsequentemente concedida, sem juntada de novos elementos (pç. 188; 191-192) .
EXAME DE ADMISSIBILIDADE
49. A admissibilidade desta Representação foi examinada e reconhecida pelo Ministro-Relator e pela Primeira Câmara, em etapas precedentes da instrução (pç. 8-10; 148) .
EXAME TÉCNICO
Exame Sumário
50. A presença de risco e relevância foi analisada e reconhecida pelo Ministro-Relator em etapa precedente da instrução (pç. 8-10) .
Cautelar
51. Inicialmente, examinou-se possibilidade de adoção de cautelar após oitiva, com a finalidade de impedir o CRQ/XX-MS de formalizar novas nomeações de advogados e contratações de serviços de advocacia, em detrimento de aprovados em concurso público vigente para o mesmo cargo ou função, conforme inicial (pç. 1, p. 23) . Apurou-se, subsequentemente, que o concurso expirara, extinguindo-se, portanto, o perigo da demora. A Primeira Câmara indeferiu a medida, de acordo com proposta do Ministro-Relator e da Unidade Instrutiva (pç. 148) .
52. Em nova manifestação (pç. 139) , o Representante, além de ratificar o já exposto, apresentou novos indícios de que o Presidente do CRQ/XX-MS, ao descumprir deveres de transparência, estaria obstruindo a ação fiscalizatória do CFQ, em consequência dificultando eventuais ações de ressarcimento (de dano ao Erário a que o dirigente estaria dando causa) , tema que foi apenas secundariamente tratando em etapa anterior. 
53. A análise que se fez em instrução precedente demonstrou que havia embasamento para o reexame do afastamento cautelar da Diretoria do Conselho Regional. Considerando, entretanto, a existência de elementos suficientes para a proposição de audiência, verificada na referida instrução e subsequentemente autorizada; e considerando que o tema poderia ser subsequentemente retomado; o mérito será examinado no presente momento processual.
Sobrestamento
54. A análise da matéria não evidenciou a existência de processo cujo teor pudesse ensejar o sobrestamento destes autos. Apesar da existência de numerosos processos conexos (administrativos e judiciais) , relacionados mais adiante nesta instrução, no ordenamento jurídico brasileiro vigora, em geral, o princípio da independência das instâncias, salvo quando da sentença penal absolutória embasada na inexistência material do fato ou na negativa de autoria; nesse sentido assenta-se a jurisprudência do Tribunal, a exemplo do Acórdão 625/2020-TCU-Plenário, Relator Ministro Weder de Oliveira, Acórdão 1700/2020-TCU-Plenário, Relator Ministro Augusto Sherman Cavalcanti, Acórdão 1816/2020-TCU-Plenário, Relator Ministro Bruno Dantas e Acórdão 1824/2020-TCU-Plenário, Relator Ministro Benjamin Zymler. Assim sendo, o TCU exerce suas competências constitucionais e legais, independentemente das ações em curso em outras instâncias, não havendo motivo para sobrestar estes autos.
Matérias tratadas neste processo
55. Os temas e possíveis irregularidades em exame são os seguintes:
a) pedido de desistência da representação, formulado pelo CFQ.
b) pedido de sustentação oral;
c) pedido de prorrogação de prazo;
d) aproveitamento das razões de justificativa;
 e) análise de razões de justificativa: nomeação de advogados em detrimento de candidatos aprovados em concurso público vigente para o mesmo cargo ou função;
f) análise de razões de justificativa: contratação de serviços de advocacia, sem licitação e em detrimento de candidatos aprovados em concurso público vigente;
g) análise de razões de justificativa: contratação ou execução de contrato de serviços de advocacia, sem licitação, contrariando parecer jurídico e em detrimento de candidatos aprovados em concurso público vigente;
h) análise de razões de justificativa: infrações à Lei de Acesso à Informação: descumprimento reiterado de obrigação de transparência passiva (mediante requerimento) : recusas a pedidos de informações de interesse coletivo ou geral, produzidas ou custodiadas pela instituição, requeridas nos termos da LAI;
i) análise de razões de justificativa: infrações à Lei de Acesso à Informação: descumprimento reiterado de obrigações de transparência ativa;
j) determinações ao CFQ e ao CRQ/XX-MS; e
k) exame da gravidade das ocorrências.
Pedido de desistência da representação
56. Em 23/06/2021, o CFQ manifestou interesse em desistir do 'pedido de afastamento' do Presidente do CRQ/XX-MS e das 'demais análises por parte do TCU' (pç. 166) . Esta é matéria vencida, uma vez que sobre ela o Ministro-Relator já se manifestou, indeferindo o pedido (pç. 171) :
8. Insta ressaltar que o Conselho Federal de Química encaminhou a este Tribunal o expediente de peça 166, em que comunica a desistência do pedido de afastamento do presidente do CRQ/XX-MS e 'demais análises por parte do TCU'8.
9. Preliminarmente, cabe deixa assente que não há fundamento nas normas deste Tribunal para que o representante desista dos pedidos concernentes à representação em tela. A partir do momento em que o representante informou este Tribunal sobre a existência de irregularidades envolvendo a aplicação de recursos públicos pelos gestores do CRQ/XX-MS, cumpre a este Tribunal, no exercício de suas competências previstas no art. 71 da Constituição Federal, dar prosseguimento ao processo com a finalidade de promover as correções e as responsabilizações devidas.
Pedido de sustentação oral
57. Em 31/08/2021, o Responsável Luiz Miguel Skrobot Junior formalizou pedido de sustentação oral referente a este processo, ainda não incluído em pauta na ocasião (pç. 167-168) . No dia seguinte, o Ministro-Presidente indeferiu a solicitação por intempestividade (pç. 169-170) .
Pedido de prorrogação de prazo
58. Em 10/12/2021, o Responsável Evander Luiz Ferreira, juntamente com suas razões de justificativa em resposta à audiência que lhe foi endereçada, apresentou pedido de prorrogação de prazo de setenta dias, que lhe foi subsequentemente concedida (pç. 188-192) . 
59. Entretanto não houve juntada de novos elementos até o término do prazo prorrogado de apresentação das razões de justificativa, em 17/02/2022, quando a tramitação destes autos foi retomada.
Aproveitamento das razões de justificativa
60. Apesar de as audiências referirem-se a períodos distintos, correspondentes aos diferentes mandatos dos responsáveis, a natureza dos fatos é a mesma. Portanto, no pertinente às circunstâncias objetivas, as razões de justificativa serão analisadas em conjunto, de forma a aproveitá-las aos dois responsáveis (identificados por suas iniciais - LMSJ (Luiz Miguel Skrobot Junior) e ELF (Evander Luiz Ferreira) - nos parágrafos subsequentes, quando reproduzidos trechos de suas respectivas razões) ; e quanto às circunstâncias de natureza exclusivamente pessoal, a análise se fará em separado; com fundamento no RI-TCU/2002, art. 161.
Análise de razões de justificativa: nomeação de advogados em detrimento de candidatos aprovados em concurso público vigente para o mesmo cargo ou função
61. O CRQ/XX-MS realizou o Concurso Público 01/2017 para 'provimento de vagas e formação de cadastro reserva' (pç. 24) . O certame foi homologado em 15/09/2017 (pç. 25) e vigeu por dois anos até 14/09/2019. Esta é matéria vencida, por ter sido previamente excluída da audiência, e a análise que se fará motiva-se, exclusivamente, no fato de os responsáveis terem apresentado razões de justificativa sobre o assunto.
62. A cronologia resumida no quadro seguinte demonstra que, durante o biênio de vigência do referido concurso, há evidências de nomeação de advogados não concursados, em detrimento de aprovados no mencionado concurso:
	§
	Evidências de nomeações irregulares de advogados - Cronologia

	63. 
	Data
	Responsável
	Descrição
	Evidência

	a. 
	23/07/2017
	ELF
	Publicação de Edital de Concurso Público CRQ/XX-MS 01/2017 para os cargos de advogado e outros.
	Pç. 24

	b. 
	15/09/2017
	ELF
	Homologação do resultado do Concurso Público CRQ/XX-MS 01/2017.
	Pç. 25

	c. 
	19/02/2018
	ELF
	Portaria CRQ/XX-MS 67/2018: o Presidente do CRQ/XX-MS aprova e publica o Plano de Carreira do Conselho Regional.
	Pç. 26, 27

	d. 
	30/07/2018
	ELF
	Portaria CRQ/XX-MS 73/2018: o Presidente do CRQ/XX-MS cria o cargo de Chefe de Gabinete da Presidência.
	Pç. 28

	e. 
	30/07/2018
	ELF
	Portaria CRQ/XX-MS 74/2018: o Presidente do CRQ/XX-MS nomeia o Advogado Reinaldo Antônio Martins (OAB-MS 6.346) para o cargo de Chefe de Gabinete da Presidência, em detrimento de aprovados em concurso.
	Pç. 29; 123

	f. 
	30/07/2018
	ELF
	Portaria CRQ/XX-MS 75/2018: o Presidente do CRQ/XX-MS nomeia o Advogado Silvio de Almeida Silva (OAB-MS 12.865) para o cargo de Procurador Jurídico Autárquico, em detrimento de aprovados em concurso.
	Pç. 30

	g. 
	18/10/2018
	ELF
	Encerra-se o mandato de Evander Luiz Ferreira
	Pç. 1, p. 193-194

	h. 
	15/02/2019
	LMSJ
	Inicia-se o mandato de Luiz Miguel Skrobot Junior
	Pç. 1, p. 193-194

	i. 
	28/05/2019
	LMSJ
	Portaria CRQ/XX-MS 80/2019: o Presidente do CRQ/XX-MS nomeia a Advogada Katiana Yuri Arazawa (OAB-MS 8.257) , para o Cargo de Chefe de Gabinete da Presidência, em detrimento de aprovados em concurso.
	Pç. 31; 123

	j. 
	15/09/2019
	LMSJ
	Extingue-se a validade de dois anos do Concurso Público CRQ/XX-MS 01/2017.
	Pç. 7

64. Razões de justificativa: os responsáveis alegam que o Concurso Público CRQ/XX-MS 01/2017, no que se refere a 'advogado' visava a formação de cadastro reserva; e que as nomeações de advogados no período em causa se deram para cargos-em-comissão constantes do Plano de Carreira do Conselho Regional ou para um cargo criado posteriormente por portaria:
Evander Luiz Ferreira (pç. 189, p. 2-5) :
O concurso público realizado no ano de 2017 foi para cargo administrativo e fiscal, sendo todos nomeados. Quanto ao cargo para advogado, criou-se apenas o vaga reserva para aproveitamento do certame. [...]
Ademais, conforme Plano de Cargos e Salários publicado em 19/02/2018 o cargo de procurador jurídico autárquico é comissionado, ou seja, livre indicação [...]
Lembrando ainda da Portaria 73 de 30/07/2018 que inseriu no inciso II do art. 4º o cargo também de Chefe de Gabinete da Presidência, cargos de livre provimento e nomeação, ou seja, comissionados. [...]
O concurso realizado criou apenas um cadastro reserva, para aproveitar o certame e se fosse o caso de surgir uma vaga compatível nomear, mas não foi o que aconteceu. 
Luiz Miguel Skrobot Junior (pç. 187, p. 1-6) :
 Cumpre salientar que o Edital previa vaga para advogado, apenas na forma de cadastro reserva, ou seja, mera expectativa de direito, sendo certo que é praxe na administração pública o cadastro de reserva como forma de aproveitamento do Edital, caso necessário a convocação de um candidato apto.
De mais a mais, importante trazer ao conhecimento de vossa excelência, que o CRQ-XX é o único Conselho do Brasil, à época dentre os regionais e federais, que fez publicar no Diário Oficial da União, Plano de Carreira de Servidores na íntegra, dando total transparência a sua forma de gestão de pessoal, fato que despertou o interesse de diversos funcionários de outros conselhos. [...]
4. Em razão da necessidade de racionalização e demais atividades do cotidiano, alterações como a Portaria nº 73, de 30.07.2018 (DOU 31/07/2018) , sendo que o inciso II do art. 4º que passou a prever o cargo comissionado de 'Chefe de Gabinete da Presidência; de nível médio superior, cargo esse já analisado e compreendido pelo eminente relator'.
5. Assim, os três cargos insculpidos no Plano de Carreira, como outrora afirmado por V. Exa. são verdadeiros cargos de livre provimento e nomeação, disposto no artigo 4º. Portanto a única conclusão possível é que os referidos cargos são comissionados. Evidente que nada de ilegal há nisso, portanto.
65. Análise: a alegação de que o concurso para 'Advogado' destinava-se a 'cadastro reserva' está desacompanhada de evidência. Adicionalmente, há evidências nos autos contrárias às alegações dos responsáveis: o Edital Concurso Público-CRQ/XX-MS 1/2017 (pç. 24) e o Edital de Homologação (pç. 25) , publicados no DOU, mencionam, além de 'cadastro reserva', provimento de vagas para três cargos (Agente Administrativo, Agente Fiscal e Advogado) ; e não especificam que 'cadastro reserva' referia-se especialmente ao cargo de Advogado. Também não se localizou no Sítio Oficial do CRQ/XX-MS na Internet a documentação sobre o concurso.
66. Considerando o desinteresse dos responsáveis em juntar evidências pertinentes; considerando o desinteresse dos responsáveis em publicar aquelas evidências no Sítio Oficial; mas considerando, entretanto, o interesse do Tribunal na verdade material, realizou-se pesquisa no Sítio do Instituto Quadrix na Internet (www.quadrix.org.br) , onde se localizou documentação completa sobre o certame, na qual consta a indisponibilidade de vaga para advogado na ocasião (pç. 195, p. 1) , corroborando a alegação dos responsáveis. De qualquer forma, mesmo que o objetivo do concurso em causa tenha sido a formação do 'cadastro reserva', tal fato não desobrigaria os responsáveis de convocar aprovados quando da eventual disponibilização de vaga para advogado.
67. Já o Plano de Carreira do CRQ/XX-MS (referido pelos responsáveis como fundamento para as contratações de livre nomeação) foi aprovado, durante a vigência do referido Concurso Público, por ato monocrático (Portaria-CRQ/XX-MS 67/2018) (pç. 26-27) do então Presidente do Conselho Regional (Evander Luiz Ferreira) , sem evidência de amparo na Lei Orgânica do Sistema CFQ-CRQ (Lei 2.800/1956 (pç. 193) ) ou no Regimento Interno do Conselho Regional (Resolução Normativa Ordinária-CFQ 15.508/2008 (pç. 194) ) , caracterizando indícios de ato ilegítimo.
68. Por outro lado, considerando as evidências de omissão do Plenário do Conselho Regional (a quem caberia a iniciativa de elaboração de um Plano de Carreira) , que se apresentou e se apresenta inerte diante das evidências ou indícios presentes nestes autos; considerando que o referido Plano foi publicado no DOU, o que lhe conferiu legitimidade presumida; e considerando que o vício de autoria seja sanável; pode-se admitir que o mencionado Plano de Carreira seja convalidado. 
69. Ainda assim, a criação posterior ¿ por meio de portaria da presidência (pç. 28) ¿ de cargo-em-comissão (Chefe de Gabinete da Presidência, simultânea à extinção do também cargo-em-comissão Gerente de Administração, por sua vez transformado em nova função comissionada) contraria o próprio Plano de Carreira (Portaria CRQ/XX-MS 67/2018, art. 23, 29) (pç. 26-27) , que estabelece ritos para alteração do Plano, incluindo oitivas de servidores e entidades sindicais, conforme o caso, inexistindo evidência nos autos de que tenham sido cumpridos; além da já mencionada ausência de amparo na Lei Orgânica e no Regimento Interno; tratando-se de um segundo indício de ato ilegítimo, caracterizando ainda a contratação sem concurso. 
70. É previsível a ausência de dispositivo (na Lei Orgânica do Sistema CFQ-CRQ, no Regimento Interno do CRQ/XX-MS e no próprio Plano de Carreira) que permitisse ao Presidente do Conselho Regional criação ou transformação de cargos-em-comissão por decisão monocrática; pois um tal dispositivo permitiria que o quadro-de-pessoal fosse manipulado pelo presidente, já que ele poderia, por hipótese, promover concursos públicos para cadastro reserva e, ao mesmo tempo, criar cargos-em-comissão para nomeações diretas. 
71. Em despacho, o Ministro-Relator concordou com 'realização das audiências propostas nos itens 90.1 e 90.2 (e respectivos subitens) da instrução' (pç. 171, § 12) , o que autorizaria considerá-las formalizadas, inclusive esta que se analisa (nomeações de advogados não concursados em detrimento de aprovados em concurso) ; entretanto no mesmo documento há uma ressalva (pç. 171, § 11) que exclui das audiências as 'nomeações de advogados'.
72. Conclusão: a irregularidade não remanesce, pois não foi objeto da audiência. 
Análise de razões de justificativa: contratação de serviços de advocacia, sem licitação e em detrimento de candidatos aprovados em concurso público vigente
	73. 
	Audiências

	a. 
	Responsável: Evander Luiz Ferreira (CPF: XXX.194.718-XX) 

	a. 
	Audiência (s) 

	b. 
	Atos praticados com grave infração à norma legal: contratações de serviços de advocacia sem o devido processo de licitação ou de inexigibilidade.
Fundamento:
Lei 8.666/1993, art. 2º, art. 26, art. 82.
Lei 8443/1992, art. 58, inc. II; art. 60.

	c. 
	Responsável: Luiz Miguel Skrobot Júnior (CPF: XXX.830.941-XX) 

	a. 
	Audiência (s) 

	d. 
	Atos praticados com grave infração à norma legal: contratações de serviços de advocacia sem o devido processo de licitação ou de inexigibilidade.
Fundamento:
Lei 8.666/1993, art. 2º, art. 26, art. 82.
Lei 8443/1992, art. 58, inc. II; art. 60.

74. Como mencionado anteriormente, o Concurso Público CRQ/XX-MS 01/2017, que também incluiu cargo de 'advogado', foi homologado em 15/09/2017 (pç. 25) e vigeu por dois anos até 14/09/2019.
75. A cronologia resumida no quadro seguinte demonstra evidências de contratação de serviços de advocacia sem licitação e que, durante o biênio de vigência do referido concurso, tais contratações teriam ocorrido também em detrimento de aprovados no referido concurso:
	§
	Evidências de contratações irregulares de advogados - Cronologia

	76. 
	Data
		Descrição
	Evidência

	a. 
	21/04/2014
	ELF
	Contratação, sem licitação, do Advogado Douglas de Oliveira Santos (OAB 14.666) .
	Pç. 1, p. 209

	b. 
	23/07/2017
	ELF
	Publicação de Edital de Concurso Público CRQ/XX-S 01/2017 para os cargos de advogado e outros.
	Pç. 24

	c. 
	15/09/2017
	ELF
	Homologação do resultado do Concurso Público CRQ/XX-MS 01/2017.
	Pç. 25

	d. 
	13/08/2018
	ELF
	O Presidente do CRQ/XX-MS teria contratado, sem licitação, o Advogado Leonardo Ros Ortiz, mediante pagamento de R$ 15.000,00 em detrimento de aprovados em concurso público.
	Pç. 1, p. 209-210

	e. 
	18/10/2018
	ELF
	Encerra-se o mandato de Evander Luiz Ferreira
	Pç. 1, p. 193-194

	f. 
	15/02/2019
	LMSJ
	Inicia-se o mandato de Luiz Miguel Skrobot Junior
	Pç. 1, p. 193-194

	g. 
	15/09/2019
	LMSJ
	Extingue-se a validade de dois (2) anos do Concurso Público CRQ/XX-MS 01/2017.
	Pç. 7

77. Razões de justificativa: os responsáveis alegam que o Concurso Público CRQ/XX-MS 01/2017, no que se refere ao cargo de 'advogado', visava a formação de cadastro reserva; e que as contratações de advogados se deram por inexigibilidade em razão da necessidade de 'notório conhecimento' ou 'saber jurídico' e de 'confiança'. O Responsável Luiz Miguel Skrobot Junior acrescenta que as três contratações em causa ocorreram em período anterior ao início do seu mandato; e que o contrato com Lisbinsk & Carlesse Advogados Associados não é de serviços jurídicos, mas de locação imobiliária:
Evander Luiz Ferreira (pç. 189, p. 2-5) :
7. A lei de licitações (lei 8.666/93) diz que é inexigível a licitação quando houver inviabilidade de competição, em especial para a contratação de serviços técnicos de natureza singular, com profissionais ou empresas de notória especialização. 
8. O Representado quando presidente do Conselho Regional de Química contratou advogados sem licitação com base nos art. 17, 24 e 25 da Lei 8.666/93 diante da natureza do serviço prestado, vez que necessita de confiança e notório conhecimento, pois assim dispõe a legislação vigente: [...]
11. Todavia para os serviços realizados pelo advogado Douglas de Oliveira Santos, Leonardo Ortiz [...] exigiam-se confiança devido à natureza da atividade, além de notório conhecimento jurídico, especialidade, como poderá ser comprovado pelo processo administrativo em poder da autarquia.
12. Foram trabalhos pontuais e específicos, como inclusive comprovam os documentos juntados aos presentes autos. [...]
16. O concurso realizado criou apenas um cadastro reserva, para aproveitar o certame e se fosse o caso de surgir uma vaga compatível nomear, mas não foi o que aconteceu. 
17. Os trabalhos jurídicos necessários exigiam uma capacidade técnica específica e confiável. 
Luiz Miguel Skrobot Junior (pç. 187, p. 1-6) :
8. Aqui, mais uma vez trata-se de fato anterior à posse do ora manifestante como Presidente, de forma que não se pode falar em irregularidade pessoal [...]. 
9. Em relação aos pagamentos realizados para Douglas de Oliveira Santos, em 21.04.2014, e para Leonardo Ros Ortiz, em 13.08.2018, não há que se falar de responsabilidade do ora manifestante, visto que o Presidente em exercício no momento dessas contratações e pagamentos. [...]
14. Ademais, o contrato sequer fora celebrado pelo representado, como dito acima. Quem assina o contrato é o Senhor EVANDER LUIZ FERREIRA, então Presidente à época, de modo que nada justifica o afastamento cautelar do representado por tal motivo, simplesmente por ele ser o atual Presidente. [...]
Lisbinsk & Carlesse - Advogados Associados, possui um único contrato com esse regional: CONTRATO DE LOCAÇÃO DO IMÓVEL SEDE DO CRQ-XX DESDE O ANO DE 2015, sendo que não há que se falar sobre o assunto da forma como foi colacionada a representação.
78. Análise: Responsável Luiz Miguel Skrobot Junior: as razões de justificativa podem ser aceitas: a contratação de Lisbinsk & Carlesse Advogados Associados e os referidos pagamentos devem-se a contrato de aluguel da sede a Autarquia (e não de serviços advocatícios) , conforme informação constante nas razões de justificativa, confirmadas por excerto do Diário Oficial da União (DOU) , juntado pelo instrutor deste processo (pç. 207) . 
79. Entretanto é improcedente o argumento do Responsável de que 'não há que se falar sobre o assunto da forma como foi colacionada a representação'. Ao contrário, 'há que se falar', pois o próprio Responsável deu causa ao engano da representação, ao não publicar contrato algum no Sítio Oficial do CRQ/XX-MS na Internet, descumprindo a Lei de Acesso à Informação, como se verá em seção posterior desta instrução (pç. 200, p. 20-33) . Adicionalmente, não se conhece da existência do referido contrato, pois o Responsável não juntou o documento aos autos, mas apenas referiu-se à publicação no DOU (pç. 187, p. 6) . 
80. Análise: Responsável Evander Luiz Ferreira: primeiramente, o argumento 'cadastro reserva' já foi esgotado em seção precedente desta instrução. Em segundo lugar, aceita-se de antemão o argumento de que serviços advocatícios que exijam 'notória especialização' são passíveis de contratação por inexigibilidade, entendimento que não está em discussão, com fundamento na Lei 8.666/1993, art. 13, inc. V, art. 25, inc. II. Já o argumento 'necessidade de confiança' não tem previsão legal e não pode ser aceito. Por outro lado, a contratação por inexigibilidade requer formalidade, comprovações e publicidade. No que se refere às duas contatações em causa (advogados Douglas de Oliveira Santos e Leonardo Ros Ortiz) , realizadas no mandato de Evander Luiz Ferreira, inexiste nos autos evidências de processo administrativo de contratação, justificação de 'serviço técnico especializado', razão de escolha do contratado, justificativa de preço e publicação na imprensa oficial, tratando-se, portanto, de contratações irregulares e 'ineficazes', com fundamento na Lei 8.666/1993, art. 25, § 1º, art. 26. Adicionalmente, considerando a inexistência de demonstração da necessidade de 'notória especialização', os referidos serviços advocatícios poderiam ter sido realizados por advogado aprovado no Concurso Público CRQ/XX-MS 01/2017, vigente quando da contratação do Advogado Leonardo Ros Ortiz.
81. Conclusão: quanto ao Responsável Luiz Miguel Skrobot Junior: irregularidade elidida. 
82. Conclusão: quanto ao Responsável Evander Luiz Ferreira: razões de justificativa parcialmente aceitas; irregularidade não elidida. Propõe-se multa.
Análise de razões de justificativa: contratação e execução de contrato de serviços de advocacia, sem licitação, contrariando parecer jurídico e em detrimento de candidatos aprovados em concurso público vigente
	83. 
	Audiências

	a. 
	Responsável: Evander Luiz Ferreira (CPF: XXX.194.718-XX) 

	a. 
	Audiência (s) 

	b. 
	Ato praticado com grave infração à norma legal: contratação de serviços de advocacia sem o devido processo de licitação ou inexigibilidade; sem justificação: de serviço técnico especializado, de natureza singular do serviço, de notória especialização e de inviabilidade de competição; sem justificativa de preço; divergindo de parecer jurídico; e em detrimento de advogados aprovados em concurso público vigente.
Fundamento:
Lei 8443/1992, art. 58, inc. II; art. 60;
Lei 8.666/1993, art. 2º, art. 26, art. 82;
Súmula-STF-15.

	c. 
	Responsável: Luiz Miguel Skrobot Júnior (CPF: XXX.830.941-XX) 

	a. 
	Audiência (s) 

	d. 
	Ato praticado com grave infração à norma legal: execução de contrato de serviços de advocacia sem o devido processo de licitação ou inexigibilidade; sem justificação: de serviço técnico especializado, de natureza singular do serviço, de notória especialização e de inviabilidade de competição; sem justificativa de preço; divergindo de parecer jurídico; e em detrimento de advogados aprovados em concurso público vigente.
Fundamento:
Lei 8443/1992, art. 58, inc. II; art. 60;
Lei 8.666/1993, art. 2º, art. 26, art. 82;
Súmula-STF-15.

84. Como mencionado anteriormente, o Concurso Público CRQ/XX-MS 01/2017, que também incluiu cargo de 'advogado', foi homologado em 15/09/2017 (pç. 25) e vigeu por dois anos até 14/09/2019.
85. A cronologia resumida no quadro seguinte demonstra evidência de contratação ou execução de contrato de serviços de advocacia sem licitação, divergindo de parecer jurídico, e em detrimento de aprovados no referido concurso:
	§
	Evidências de contratações irregulares de advogados - Cronologia

	86. 
	Data
		Descrição
	Evidência

	a. 
	23/07/2017
	ELF
	Publicação de Edital de Concurso Público CRQ/XX-S 01/2017 para os cargos de advogado e outros.
	Pç. 24

	b. 
	15/09/2017
	ELF
	Homologação do resultado do Concurso Público CRQ/XX-MS 01/2017.
	Pç. 25

	c. 
	17/10/2018
	ELF
	O Presidente do CRQ/XX-MS contrata (Contrato 1/2018) , sem licitação, em inobservância a parecer jurídico e em detrimento de aprovados em concurso, o advogado Leonardo Avelino Duarte (OAB-MS 7.675) (CPF: XXX.247.351-XX) , para a execução de consultoria jurídica e prestação de serviços ao CRQ-XX na elaboração, pelo contratado, de pareceres administrativos e jurídicos, propositura de ações judiciais, bem como, defesa em todas as instâncias e grau de jurisdição nos assuntos que envolvam os interesses do contratante' 
	Pç. 1, p. 100-109; 130

	d. 
	18/10/2018
	ELF
	Encerra-se o mandato de Evander Luiz Ferreira
	Pç. 1, p. 193-194

	e. 
	15/02/2019
	LMSJ
	Inicia-se o mandato de Luiz Miguel Skrobot Junior
	Pç. 1, p. 193-194

	f. 
	15/02/2019
	LMSJ
	Prossegue a execução do Contrato 1/2018 com o Advogado Leonardo Avelino Duarte
	Pç. 1, p. 100-109; 130

	g. 
	15/09/2019
	LMSJ
	Extingue-se a validade de dois (2) anos do Concurso Público CRQ/XX-MS 01/2017.
	Pç. 7

87. Razões de justificativa: como registrado anteriormente, os responsáveis alegam que o Concurso Público CRQ/XX-MS 01/2017, no que se refere ao cargo de 'advogado', visava a formação de cadastro reserva; e que a contratação de advogado se deu por inexigibilidade em razão da necessidade de 'notório conhecimento' ou 'saber jurídico' e de 'confiança':
Evander Luiz Ferreira (pç. 189, p. 2-5) :
7. A lei de licitações (lei 8.666/93) diz que é inexigível a licitação quando houver inviabilidade de competição, em especial para a contratação de serviços técnicos de natureza singular, com profissionais ou empresas de notória especialização. 
8. O Representado quando presidente do Conselho Regional de Química contratou advogados sem licitação com base nos art. 17, 24 e 25 da Lei 8.666/93 diante da natureza do serviço prestado, vez que necessita de confiança e notório conhecimento, pois assim dispõe a legislação vigente: [...]
11. Todavia para os serviços realizados pelo advogado [...] Leonardo Avelino Duarte, exigiam-se confiança devido à natureza da atividade, além de notório conhecimento jurídico, especialidade, como poderá ser comprovado pelo processo administrativo em poder da autarquia.
12. Foram trabalhos pontuais e específicos, como inclusive comprovam os documentos juntados aos presentes autos. [...]
16. O concurso realizado criou apenas um cadastro reserva, para aproveitar o certame e se fosse o caso de surgir uma vaga compatível nomear, mas não foi o que aconteceu. 
17. Os trabalhos jurídicos necessários exigiam uma capacidade técnica específica e confiável. 
Luiz Miguel Skrobot Junior (pç. 187, p. 1-6) :
11. Outrossim, em relação ao advogado Leonardo Avelino Duarte, consigna-se que não houve contratação de escritório advocatício, mas sim de advogado, profissional liberal e autônomo, especialista e de notável saber jurídico, para defender os interesses da Autarquia em normas/ações expedidas pelo Conselho Federal de Química, visto que a Autarquia vinha sendo alvejada por ações judiciais e administrativas por parte dos membros do Conselho Federal de Química.
12. Não restam dúvidas da especialidade e do notório saber jurídico do contratado, advogado Leonardo Avelino Duarte, Professor, Mestre, Doutor pela FADISP, Ex-Presidente da Ordem dos Advogados do Brasil Seccional Mato Grosso do Sul, Ex-Conselheiro Federal da OAB, com artigos e livros escritos na área de contratação. 
88. Análise: o argumento 'cadastro reserva' já foi esgotado em seção precedente desta instrução. Também como examinado anteriormente, aceita-se de antemão o argumento de que serviços advocatícios que exijam 'notória especialização' são passíveis de contratação por inexigibilidade, entendimento que não está em discussão, com fundamento na Lei 8.666/1993, art. 13, inc. V, art. 25, inc. II; já o argumento 'necessidade de confiança' não tem previsão legal e não pode ser aceito. Por outro lado, também como já analisado, a contratação por inexigibilidade requer formalidade, comprovações e publicidade. No que se refere à contatação em causa (Advogado Leonardo Avelino Duarte) , realizada no último dia do mandato de Evander Luiz Ferreira, inexiste nos autos evidências de processo administrativo de contratação, justificação de 'serviço técnico especializado', razão de escolha do contratado, justificativa de preço e publicação na imprensa oficial, tratando-se, portanto, de contratação irregular e 'ineficaz', com fundamento na Lei 8.666/1993, art. 25, § 1º, art. 26.
89. Quanto à justificativa apresentada para a contratação: 'defender os interesses da Autarquia em normas/ações expedidas pelo Conselho Federal de Química, visto que a Autarquia vinha sendo alvejada por ações judiciais e administrativas por parte dos membros do Conselho Federal de Química'; tal justificativa carece de interesse público, haja vista que as medidas tomadas pelo CFQ, como apurado nestes autos, tiveram como finalidade exigir a transparência do Conselho Regional, coordenar a unidade de ação do Sistema CFQ-CRQ e viabilizar a prestação de contas do CRQ/XX-MS (que se faz por intermédio do CFQ) , com fundamento na Lei 2.800/1956, art. 8º, al. 'b', 'c' e 'd', art. 34. A eventual resistência às pretensões do CFQ, se e quando justificável e motivada, poderia ser feita pelo próprio quadro-de-pessoal do Conselho Regional.
90. Neste caso concreto (contatação do Advogado Leonardo Avelino Duarte) , o então Presidente do Conselho Regional (Evander Luiz Ferreira) solicitou parecer jurídico, (que foi elaborado em 31 minutos) e firmou o contrato no mesmo dia, o último de seu mandato, pois pediria exoneração no subsequente:
Despacho (17/10/2018 - 13:58) (pç. 34) 
A PRESIDÊNCIA DO CONSELHO REGIONAL DE QUÍMICA - 20ª REGIÃO, no uso de suas atribuições [...] em carácter de Urgência, requer:
Que a Procuradoria Jurídica emita parecer jurídico relativo a possibilidade de contratação do Advogado Dr. Leonardo Avelino Duarte, Profissional de Notório Saber Jurídico no ramo do Direito Constitucional e Administrativo, pela via da Inexigibilidade, a fim de combater as possíveis retaliações e ilegalidade que venham a ferir a autonomia administrativa, financeira e patrimonial desta Autarquia, quer em âmbito judicial ou administrativo, em razão do recebimento no feriado prolongado (11/10 a 14/10) , no dia 11/10/2018, do Ofício nº 805/2018 do Conselho Federal de Química, que em síntese, agendou sessão de julgamento do Processo Adm. nº 24.025/2018.
Parecer 2/2018/JURÍDICO/CRQXX-CRQ-XX/PGF (17/10/2018-14:29) (pç. 35) 
1. A presente manifestação jurídica referencial visa registrar os apontamentos desta Procuradoria, a pedido da Presidência deste CRQ-XX, em carácter de urgência, emita parecer jurídico, acerca da contratação, por inexigibilidade, de Profissional Especialista de Notável Saber Jurídico para defender os interesses desta Autarquia, especialmente acerca de normas/ações expedidas pelo Conselho Federal de Química.
[...]
15. Como se verifica da leitura do caput do dispositivo legal referido impõe-se à autoridade responsável pela contratação o dever de justificar o afastamento da licitação.
16. Quanto à razão para a escolha do fornecedor, esta se confunde com a relação que a Administração deve fazer entre a notoriedade do profissional e a execução daquele serviço de natureza singular, motivo pelo qual reforça a recomendação contida acima para que a Administração descreva a adequabilidade entre a experiência profissional dos notórios especialistas ao objeto singular do curso que pretende seja ministrado aos seus servidores.
17. No que diz respeito à justificação do preço, trata-se de um dever imposto ao administrador, que tem por finalidade confirmar a razoabilidade do valor da contratação, conferindo, por consequência, probidade e moralidade ao ajuste.
20. Desse modo, nos casos expressos no citado dispositivo legal, a mera publicação do ato de ratificação na Imprensa Oficial é suficiente para dar a publicidade necessária aos atos administrativos, não havendo necessidade de se proceder à publicação do contrato que decorrer desta inexigibilidade.
[...]
22. Em face do exposto, uma vez que a Presidência desta Autarquia, procure seguir as orientações acima exaradas, é juridicamente possível dar prosseguimento ao processo, visando à contratação do Dr. Leonardo Avelino Duarte. Em havendo algum questionamento ou dúvida jurídica, pedimos que seja feita nova consulta.
91. O Parecer Jurídico, como se depreende dos parágrafos reproduzidos anteriormente, consignou três orientações ao Presidente do CRQ/XX-MS (Evander Luiz Ferreira) para que a contratação em causa tivesse prosseguimento: 'justificar o afastamento da licitação', demonstrando a adequação da experiência profissional do contratado ao 'objeto singular' (Lei 8.666/1993, art. 13, inc. V, art. 25, inc. II, § 1º, art. 26, caput, p.u., inc. II) ; justificar o preço (Lei 8.666/1993, art. 26, p.u., inc. III) ; e publicar o 'ato de ratificação na Imprensa Oficial' (Lei 8.666/1993, art. 26, caput) (pç. 35) . Nenhuma dessas orientações ou obrigações foi cumprida, caracterizando a inobservância ao Parecer Jurídico. Deve-se reconhecer que o administrador público não está obrigado a seguir as orientações de um tal parecer; entretanto, ao divergir dele, faz agravar sua responsabilidade.
92. A ausência de publicação da ratificação na Imprensa Oficial caracteriza ineficácia do ato, com fundamento na Lei 8.666/1993, art. 26, caput.
93. O descumprimento das orientações do referido Parecer, fundamentadas na Lei 8.666/1993, art. 13, 25, 26, constituem-se em agravante da conduta e demonstram que os responsáveis tinham consciência de que descumpriam a lei ao realizar a contratação em causa, ou ao executar um contrato irregular e ineficaz.
94. Já Luiz Miguel Skrobot Junior, que assumiu a Presidência quase quatro meses após a assinatura da avença em causa, executou o contrato irregular e ineficaz, sem tomar medidas que pudessem convalidá-lo, caso entendesse necessária e justificável a contratação. Adicionalmente, realizou pagamentos a maior e sem cobertura contratual, haja vista que avença foi firmada em 17/10/2018 no montante de R$ 100.000,00, com vigência de doze meses corridos. Do total de cinco pagamentos, o Responsável realizou quatro, sendo que os últimos dois após o término da vigência, o que resultou em um total de R$ 252.710,53:
a) 17/10/2018: assinatura do contrato;
b) 07/02/2019: R$ 88.500,00;
c) 15/02/2019: início do mandato de Luiz Miguel Skrobot Junior;
d) 05/08/2019: R$ 30.000,00;
e) 04/10/2019: R$ 10.000,00;
f) 17/10/2019: término da vigência;
g) 12/02/2020: R$ 40.000,00; e
h) 22/04/2020: R$ 84.210,53.
95. O quadro-de-pessoal do CRQ/XX-MS contava, em 09/03/2022, com oito integrantes (pç. 200, p,12) . Embora não se possa especificar cargos e funções, em razão da opacidade do Sítio Oficial da Autarquia na Internet (pç. 200) , infere-se, da evidência dos autos, que dois são cargos-em-comissão instituídos pelo Plano de Carreira (pç. 26-27) (Assessor Contábil e Procurador Jurídico) e um é também cargo-em-comissão criado pela Portaria-CRQ/XX-MS 73/2018 (Chefe de Gabinete da Presidência, resultante da transformação do cargo de Gerente de Administração em função comissionada) . Tanto o Procurador Jurídico (pç. 30) como o Chefe de Gabinete (pç. 80) são advogados. Somando-se esses dois aos três contratados por inexigibilidade, totalizariam cinco, talvez até mais, considerando a possibilidade de ocupante do cargo de Advogado entre os mencionados 'oito integrantes'. 
96. Essa proporção, de cinco advogados, para um Conselho Regional com quadro de oito integrantes, de certa forma é coerente com a decisão do CRQ/XX-MS de litigar, não apenas com o CFQ, como afirmaram os responsáveis, mas também com o TCU, com o MPF e, com os próprios conselheiros e indiretamente, com a sociedade em geral, que é afetada pela falta de transparência da Autarquia.
97. Conclusão: quanto ao Responsável Evander Luiz Ferreira: acolhem-se parcialmente as razões de justificativa, remanescendo a irregularidade não elidida. Propõe-se multa.
98. Quanto ao Responsável Luiz Miguel Skrobot Junior: acolhem-se as razões de justificativa que o isentam da participação nos atos da contratação em causa, haja vista que seu mandato na Presidência do CRQ/XX-MS iniciou-se quase quatro meses após a assinatura da avença. Entretanto quanto à execução irregular do mesmo contrato, ineficaz e também irregular na origem, o Responsável não apresentou razões de justificativa; remanescendo a irregularidade não elidida. Propõe-se multa.
Análise de razões de justificativa: infrações à Lei de Acesso à Informação (LAI) : transparência passiva (mediante requerimento) 
	99. 
	Audiências

	a. 
	Responsável: Evander Luiz Ferreira (CPF: XXX.194.718-XX) 

	a. 
	Audiência (s) 

	b. 
	Atos praticados com grave infração à norma legal: recusar o fornecimento de informação, de interesse coletivo ou geral, produzida ou custodiada pela instituição, nos termos da Lei de Acesso à Informação.
Fundamento: 
CF/1988, art. 5º, inc. XIV, art. 70, parágrafo único;
Lei 8443/1992, art. 58, inc. II; art. 60;
Lei 12.527/2011, art. 6º, art. 7º, art. 11, art. 32, inc. II.

	c. 
	Responsável: Luiz Miguel Skrobot Júnior (CPF: XXX.830.941-XX) 

	a. 
	Audiência (s) 

	d. 
	Atos praticados com grave infração à norma legal: recusar o fornecimento de informação, de interesse coletivo ou geral, produzida ou custodiada pela instituição, nos termos da Lei de Acesso à Informação.
Fundamento: 
CF/1988, art. 5º, inc. XIV, art. 70, parágrafo único;
Lei 8443/1992, art. 58, inc. II; art. 60;
Lei 12.527/2011, art. 6º, art. 7º, art. 11, art. 32, inc. II.

100. Razões de justificativa: Os responsáveis alegam que a autonomia administrativa do CRQ/XX-MS, seja ela amparada na Lei 2.800/1956, ou em julgado da Justiça Federal, isenta os responsáveis da obrigatoriedade de apresentar documentos ao CFQ:
Evander Luiz Ferreira (pç. 189, p. 5-6) :
21. O Representado sempre atuou de forma transparente e discricionária. 
22. Cumpre ressaltar que a Lei 2.800/56 dispõe sobre a autonomia administrativa do CRQ/XX, amparado ainda por julgados que asseguram a impossibilidade de intervenção: 
1Do texto legal, também pode-se inferir que a atuação do CFQ junto aos Conselhos Regionais tem como objetivo maior o alcance da missão institucional, mantendo-se a unidade de ação, no que concerne às questões atinentes ao exercício da atividade profissional de químico. Ainda que se verifique a participação ativa do CFQ em muitas das atividades outorgadas aos Conselhos Regionais, a priori, não se vislumbra um vínculo de subordinação na relação existente entre o CFQ e Conselhos Regionais, evidenciando-se, sim, a ampla autonomia conferida a cada autarquia, dentro das atribuições fixadas legalmente. 
23. Logo, impossível admitir que o Representado quando presidente do CRQ/XX tenha agido de forma infracional se não estava obrigado a fornecer informações e documentos. 
24. E ainda, considerando que o processo já possui mais de 4.000 folhas, verifica-se que os documentos foram apresentados, o que também restou confessado pelo CFQ na peça de nº 177. 
Luiz Miguel Skrobot Junior (pç. 187, p. 6-7) :
20. Outrossim, no que tange às supostas infrações à Lei de Acesso à Informação - Transparência Passiva (mediante requerimento) , necessário observar que o Conselho Federal de Química manifestou-se (peça nº 177) , esclarecendo que o CRQ apresentou todos os documentos pertinentes ao Conselho Federal. Portanto, não existe qualquer falha nas informações prestadas e solicitadas.
21. Ainda, o Tribunal Regional Federal da 3ª Região foi categórico ao afirmar que o CRQ-XX possui autonomia administrativa, positivada pela Lei nº 2.800/56, de modo que, não há que se falar em recusa de fornecimento ou ocultação de informação por parte do ora representante. 
22. O Conselho Regional não tem obrigatoriedade em apresentar referidos documentos ao Conselho Federal, o que por si só demonstraria que o manifestante não agiu com grave infração à norma legal. Ainda mais importante, mesmo não existindo obrigatoriedade, sempre no intuito de colaborar e de agir com transparência, o CRQ apresentou todos os documentos solicitados pelo CFQ, o que posteriormente, como dito, foi reconhecido pelo mesmo. 
23. Assim, não há que se falar em grave infração, seja pela inexistência de obrigatoriedade e, ainda mais importante, pelo fato de que o Órgão apresentou toda documentação como confirmado, inclusive pelo representante.
101. Análise: a transparência passiva se dá mediante o fornecimento de informações, produzidas ou custodiadas pela instituição, solicitadas por requerimento. Presentes nos autos, há evidências de que os responsáveis descumpriram, reiteradamente, o dever de fornecer informações solicitadas mediante requerimento, de interesse coletivo ou geral, produzidas ou custodiadas pelo Conselho Regional. A lista de evidências é extensa, está detalhada na Matriz de Responsabilização e compreende:
 a) ausência de resposta a pedidos de informação do CFQ;
 b) recusa a pedidos de informação do CFQ;
 c) desatendimento a diligência do Tribunal, referente a questionário de monitoramento da Lei de Acesso à Informação (TC Processo 017.583/2016-0) ; e
 d) resposta parcial a diligência do Tribunal formalizada nestes autos.
102. É notável a insuficiência e inaptidão da argumentação dos responsáveis, que ainda entendem estar o Conselho Regional (como também seu presidente) desobrigado do dever de transparência passiva por ter 'autonomia administrativa' e não ter vínculo de subordinação com o Conselho Federal, conforme afirmação 'categórica' do Tribunal Regional Federal da 3ª Região. Ora, essas duas constatações se extraem da leitura da própria Lei Orgânica do Sistema CFQ-CRQ, desnecessária a exegese por meio de ação judicial: tanto a 'autonomia administrativa e patrimonial' do Conselho Federal de Química e dos Conselhos Regionais (com fundamento na Lei 2.800/1956, art. 2º) ; como a ausência de subordinação da esfera regional em relação à federal (pois nenhum dispositivo daquela lei a prevê) . Se a intenção dos responsáveis era obter esses entendimentos, bastaria ler a lei. Ocorre que nenhum desses dois atributos de que goza o Conselho Regional atenua os deveres de prestar contas e de fornecer informações, esses com fundamentos constitucionais e legais. 
103. Ao contrário do que afirma o responsável, o CRQ/XX-MS 'tem obrigatoriedade de apresentar os documentos ao Conselho Federal' e a qualquer pessoa física ou jurídica que os requeiram. Ao contrário do que afirma o responsável, este, quando Presidente do CRQ/XX-MS 'estava obrigado a fornecer informações e documentos'. Ao contrário do que afirma o responsável, 'há que se falar em grave infração', pois o descumprimento sistemático do dever de transparência não só atrasou, mas comprometeu as ações de controle, como será detalhado em seção posterior desta instrução.
104. Transcorreram 33 anos desde a Constituição Federal, e os responsáveis ainda não compreendem que 'todos' (inclusive estrangeiros e não apenas o CFQ ou o TCU, por exemplo) têm o direito de receber informações das instituições públicas; que esse direito pode ser exercido por pessoas físicas e jurídicas, às quais a instituição pública obrigada a prestar informações não está subordinada; e que esse direito alcança também as instituições com autonomia administrativa e patrimonial, em particular o CRQ/XX-MS. Também os responsáveis parecem não compreender o dever de prestar contas, que alcança pessoas físicas e jurídicas com ou sem autonomia administrativa, subordinadas ou não a outras instituições, em particular o CRQ/XX-MS: 
CF/1988
Art. 5º Todos são iguais perante a lei [...] nos termos seguintes: 
XXXIII - todos têm direito a receber dos órgãos públicos informações de seu interesse particular, ou de interesse coletivo ou geral, que serão prestadas no prazo da lei, sob pena de responsabilidade, ressalvadas aquelas cujo sigilo seja imprescindível à segurança da sociedade e do Estado; 
[...]
Art. 70. A fiscalização contábil, financeira [...]
Parágrafo único. Prestará contas qualquer pessoa física ou jurídica, pública ou privada, que utilize, arrecade, guarde, gerencie ou administre dinheiros, bens e valores públicos ou pelos quais a União responda, ou que, em nome desta, assuma obrigações de natureza pecuniária. [Redação dada pela EC 19/1998]
105. Transcorreram onze anos desde a publicação da Lei de Acesso à Informação, que regulou a transparência passiva (direito de obter informação e dever de fornecê-la) aplicável à União, Estados, Distrito Federal e Municípios, inclusive autarquias; e os responsáveis ainda não compreendem que, enquanto gestores públicos ¿ de entidades que tenham ou não autonomia administrativa ¿ estão obrigados a prestar informações a 'todos' os interessados, inclusive àqueles aos quais não estão subordinados:
Lei 12.527/2011 (Lei de Acesso à Informação) 
Art. 6º Cabe aos órgãos e entidades do poder público, observadas as normas e procedimentos específicos aplicáveis, assegurar a:
I - gestão transparente da informação, propiciando amplo acesso a ela e sua divulgação;
Art. 7º O acesso à informação de que trata esta Lei compreende, entre outros, os direitos de obter:
[...]
II - informação contida em registros ou documentos, produzidos ou acumulados por seus órgãos ou entidades, recolhidos ou não a arquivos públicos;
[...]
§ 4º A negativa de acesso às informações objeto de pedido formulado aos órgãos e entidades referidas no art. 1º, quando não fundamentada, sujeitará o responsável a medidas disciplinares, nos termos do art. 32 desta Lei.
Art. 32. Constituem condutas ilícitas que ensejam responsabilidade do agente público ou militar:
I - recusar-se a fornecer informação requerida nos termos desta Lei, retardar deliberadamente o seu fornecimento ou fornecê-la intencionalmente de forma incorreta, incompleta ou imprecisa;
II - utilizar indevidamente, bem como subtrair, destruir, inutilizar, desfigurar, alterar ou ocultar, total ou parcialmente, informação que se encontre sob sua guarda ou a que tenha acesso ou conhecimento em razão do exercício das atribuições de cargo, emprego ou função pública;
III - agir com dolo ou má-fé na análise das solicitações de acesso à informação;
106. Transcorreram oito anos desde a Reunião Plenária do CRQ/XX-MS, durante a qual os Conselheiros já constatavam transparência insuficiente e deficiências na prestação de contas, o que poderia estar permitindo 'desvio de recursos' no Conselho Regional; na mesma ocasião, por seu turno, o então Presidente Evander Luiz Ferreira já afirmava que 'guardará silêncio que é seu direito'. Passados esses anos, os responsáveis não compreendem que o gestor público tem o 'dever de prestar contas' e que 'guardar silêncio' ¿ embora conduta legal e aceitável no domínio penal ¿ caracteriza omissão quando se trata de prestar contas de recursos públicos, com fundamento na CF/1988, art. 70, parágrafo único (pç. 157, p. 83-87) .
107. Os argumentos de que 'os documentos foram apresentados, o que também restou confessado pelo CFQ na peça de nº 177' ou que 'o Conselho Federal de Química manifestou-se (peça nº 177) , esclarecendo que o CRQ apresentou todos os documentos pertinentes ao Conselho Federal' são improcedentes pelas razões seguintes:
a) em primeiro lugar, é possível que os responsáveis não se refiram ao documento mencionado (pç. 177) , mas a outro anterior (pç. 166) (23/06/2021) , no qual o CFQ declara que teria chegado a um 'consenso' com o Regional e obtido a 'documentação necessária para a análise' e que 'desiste do pedido de afastamento' e 'demais análises do TCU', assunto já esgotado pelo Ministro-Relator; essa declaração, do Procurador do CFQ, é contrária à manifestação subsequente do próprio CFQ, referida a seguir;
b) o documento, mencionado pelos responsáveis, endereçado ao TCU (pç. 177, p. 3) (24/11/2021) contradiz o Procurador do CFQ e os próprios responsáveis: o CFQ explica da 'impossibilidade' do 'exame de prestação de contras' do CRQ/XX-MS, em razão de o Regional, por meio de Ação Ordinária (5000502-07.2019.4.03.6000) na Justiça Federal, ter obstruído as ações de controle do CFQ;
c) em terceiro lugar, a apresentação, pelo CRQ/XX-MS, de 'toda documentação' é uma impossibilidade técnica, em razão da prova dos autos, pois parte da documentação do Regional foi perdida devido a 'chuvas torrenciais, que causaram o rompimento do sistema de drenagem do imóvel que abriga o CRQ-XX, o qual danificou caixas de documentos' (17/01/2019) , conforme consignado em Relatório da Comissão de TCE-CFQ (pç. 1, p. 188) ; a apresentação de 'toda documentação' teria sido possível se tivesse ocorrido tempestivamente, antes das 'chuvas torrenciais'; e
d) em quarto lugar, mesmo que a apresentação de 'toda documentação' fosse possível (o que não é) , teria ocorrido após doze anos de atraso e resistência do Conselho Regional (considerando que a Comissão de TCE-CFQ analisava as contas do CRQ/XX-MS desde 2008) , que causaram custos de controle (não calculados, mas que se podem estimar altos) para o CFQ, MPF, TCU e também para o próprio Conselho Regional, o que anula a eficácia do argumento e não elide a irregularidade.
108. A argumentação dos responsáveis é tão próxima da nulidade, a compreensão dos responsáveis é tão aquém da que se estima do gestor mediano, o erro em que incorrem os responsáveis é tão grosseiro que transcendem quaisquer limites razoáveis da imperícia e da negligência. Não é razoável que gestores medianos ¿ após resistirem às ações de órgãos de controle e de ocultarem informações por quase uma década, informações a que estavam obrigados a fornecer ou publicar com fundamento constitucional e legal ¿ não compreendam os deveres de prestar contas e de transparência. Além de imperícia e negligência graves e grosseiras, há fortes indícios de má-fé, que ensejam oportuno encaminhamento ao Ministério Público Federal.
109. Também há indício de má-fé processual na contradição entre a petição do Procurador do CFQ (referindo ao 'consenso' e à disponibilidade de 'documentação necessária para a análise') (pç. 166) e as subsequentes declarações do Presidente do CFQ (referindo a 'impossibilidade' do 'exame de prestação de contas no CRQ XX') (pç. 177) , portanto a ausência de 'consenso'.
110. Um terceiro indício de má-fé foi a ocorrência ¿ não mencionada pelas partes ¿ de transação financeira entre o CFQ e o CRQ/XX-MS, em que o primeiro transferiu para o segundo a importância de R$ 2.000.000,00 (dois milhões de reais) , em 18/12/2020, por meio do Convênio 04/2020 (não publicado no Sítio Oficial do CRQ/XX-MS na Internet) , para finalidades operacionais, de fiscalização e de investimento (pç. 197, p. 169-170) , assunto a ser reexaminado nesta instrução.
111. Conclusão: irregularidade não elidida quanto aos dois responsáveis. Propõe-se multa aos responsáveis. Propõe-se encaminhamento ao MPF, em razão de indícios de improbidade administrativa.
Análise de razões de justificativa: infrações à Lei de Acesso à Informação (LAI) : transparência ativa ('independentemente de requerimentos') 
	112. 
	Audiências

	a. 
	Responsável: Evander Luiz Ferreira (CPF: XXX.194.718-XX) 

	a. 
	Audiência (s) 

	b. 
	Atos praticados com grave infração à norma legal: ocultar, total ou parcialmente, informação que se encontre sob sua guarda ou a que tenha acesso ou conhecimento em razão do exercício das atribuições de cargo, emprego ou função púbica.
Fundamento: 
CF/1988, art. 5º, inc. XIV, art. 70, parágrafo único;
Lei 8443/1992, art. 58, inc. II; art. 60;
Lei 12.527/2011, art. 6º, art. 7º, art. 11, art. 32, inc. II.

	c. 
	Atos reiterados praticados com grave infração à norma legal: descumprimento do dever de divulgar, independentemente de requerimentos, no sítio oficial da rede mundial de computadores (Internet) , informações de interesse coletivo ou geral produzidas ou custodiadas pela instituição.
Fundamento: 
CF/1988, art. 5º, inc. XIV, art. 70, parágrafo único;
Lei 8443/1992, art. 58, inc. II; art. 60;
Lei 12.527/2011, art. 6º, art. 7º, art. 8º, caput, §1º, § 2º; § 3º, art. 32, inc. II.

	d. 
	Atos reiterados praticados com grave infração à norma legal: desatendimento aos requisitos legais e regulamentares do sítio oficial da rede mundial de computadores (Internet) .
Fundamento:
CF/1988, art. 5º, inc. XIV, art. 70, parágrafo único;
Lei 8443/1992, art. 58, inc. II; art. 60.
Lei 12.527/2011, art. 6º, art. 7º, art. 8º, caput, §1º, § 2º; § 3º, art. 32, inc. II.

	e. 
	Responsável: Luiz Miguel Skrobot Júnior (CPF: XXX.830.941-XX) 

	a. 
	Audiência (s) 

	f. 
	Atos praticados com grave infração à norma legal: ocultar, total ou parcialmente, informação que se encontre sob sua guarda ou a que tenha acesso ou conhecimento em razão do exercício das atribuições de cargo, emprego ou função púbica.
Fundamento: 
CF/1988, art. 5º, inc. XIV, art. 70, parágrafo único;
Lei 8443/1992, art. 58, inc. II; art. 60;
Lei 12.527/2011, art. 6º, art. 7º, art. 11, art. 32, inc. II.

	g. 
	Atos reiterados praticados com grave infração à norma legal: descumprimento do dever de divulgar, independentemente de requerimentos, no sítio oficial da rede mundial de computadores (Internet) , informações de interesse coletivo ou geral produzidas ou custodiadas pela instituição.
Fundamento: 
CF/1988, art. 5º, inc. XIV, art. 70, parágrafo único;
Lei 8443/1992, art. 58, inc. II; art. 60;
Lei 12.527/2011, art. 6º, art. 7º, art. 8º, caput, §1º, § 2º; § 3º, art. 32, inc. II.

	h. 
	Atos reiterados praticados com grave infração à norma legal: desatendimento aos requisitos legais e regulamentares do sítio oficial da rede mundial de computadores (Internet) .
Fundamento:
CF/1988, art. 5º, inc. XIV, art. 70, parágrafo único;
Lei 8443/1992, art. 58, inc. II; art. 60.
Lei 12.527/2011, art. 6º, art. 7º, art. 8º, caput, §1º, § 2º; § 3º, art. 32, inc. II.

113. Razões Razões de justificativa: o Responsável Evander Luiz Ferreira alega que, no período de dez anos (09/04/2008-18/10/2018) em que ocupou a Presidência do Conselho Regional, 'buscava melhorias a cada dia' e que o 'site do CRQ era uma das melhorias que estava sendo buscada ainda' e que 'inexiste infração legal'. O Responsável Luiz Miguel Skrobot Junior informa sobre a contratação de empresa, que iniciou a implantação do Portal da Transparência em 04/06/2020, sendo 'mais do que evidente a tentativa do CRQ/XX-MS de cumprir com todas suas obrigações legais e éticas que regem a administração pública'; concluindo 'que as irregularidades encontradas no sítio do Conselho foram devidamente corrigidas'; e que, 'caso ainda haja problemas com o portal da transparência', basta que o Tribunal formule 'orientações de correção', 'não havendo que se falar em grave infração à norma legal':
Evander Luiz Ferreira (pç. 189, p. 6-7) :
26. No que tange a acusação de desatendimento aos requisitos legais e regulamentares do sítio oficial da rede mundial de computadores (internet) , cumpre esclarecer que o Representado que fundou o CRQ e buscava melhorias a cada dia. 
27. O site do CRQ era uma das melhorias que estava sendo alcançadas ainda, mas devido ao período que esteve na gestão não ser ainda tão acessível e evoluído como nos dias atuais. 
28. Desta forma, verifica-se que inexiste infração legal, devendo a representação ser julgada improcedente. 
Luiz Miguel Skrobot Junior (pç. 187, p. 7-8) :
24. Quanto à alegação de supostas infrações à Lei de Acesso à Informação pelo descumprimento através do sítio oficial da rede mundial de computadores, vale o CRQ/XX-MS contratou a empresa RCM INFORMÁTICA LTDA, CNPJ 10.550.745/0001-88 [...]
25. Referida empresa iniciou a implantação do Sistema Integrado de Pessoal (SIP) em 29.04.2020, tendo realizado inúmeros procedimentos, entre eles a parametrização dos Cargos e Salários (PCC) para envio de informações para o TCE-MS e Portal da Transparência. Ainda, no dia 04.06.2020, a empresa iniciou a implantação do Portal da Transparência (SCIP9) . 
26. Assim, percebe-se que além da implantação de sistema mais moderno e com maior divulgação de informações, o contrato com a empresa supracitada prevê a realização de treinamento dos funcionários do Conselho. 
27. Mais do que evidente a tentativa do CRQ/XX-MS de cumprir com todas suas obrigações legais e éticas que regem a administração pública, a fim de melhor atender todos os Químicos do Estado de Mato Grosso do Sul, com todas as prestações de contas e informações necessárias, como determina a Lei de Acesso à Informação. A contratação da empresa RCM INFORMÁTICA LTDA comprova isso. 
28. Conclui-se, portanto, que as irregularidades encontradas no sítio do Conselho foram devidamente corrigidas, cumprindo o dever de divulgar as informações de interesse coletivo ou geral produzidas ou custodiadas pela instituição. De qualquer forma, caso ainda haja problemas com o portal da transparência, basta que este Colendo Tribunal formule orientações de correção, para que quaisquer incorreções sejam sanadas, não havendo que se falar em grave infração à norma legal.
114. Análise: a transparência ativa se dá pela divulgação, independentemente de requerimentos, em local de fácil acesso ¿ obrigatoriamente em sítios oficiais da rede mundial de computadores (Internet) ¿ de informações de interesse coletivo ou geral, produzidas ou custodiadas pela instituição, no âmbito da sua competência.
115. Aplica-se à transparência ativa, o histórico registrado na seção precedente, que tratou da transparência passiva, demonstrando que o princípio da publicidade é de construção antiga:
a) transcurso de 33 anos desde a Constituição Federal/1988, que instituiu a todos o direito de receber informações de instituições públicas; e que estabeleceu o dever de prestar contas de pessoas física e jurídicas (CF/1988, art. 5º, inc. XXXIII, art. 70, parágrafo único) ; e
b) transcurso de onze anos desde a Lei de Acesso à Informação (Lei. 12.527/2011) , que regulou as obrigações de transparência passiva e ativa, aplicável inclusive às autarquias, com ou sem autonomia administrativa, subordinadas ou não ao interessado na informação.
116. Adicionalmente, deve-se lembrar que transcorreram 22 anos desde a publicação da Lei 9.755/1998 (Contas Públicas) , regulamentada pela Instrução Normativa-TCU 28/1999, que estabeleceu obrigações de prestação de contas ao público em geral e de transparência ativa, extensivas às autarquias:
 Instrução Normativa-TCU 28/1999 (Homepage Contas Públicas) 
Art. 2° Para a consecução do objeto da homepage Contas Públicas, os dados e informações de que trata o art. 1° deverão ser colocados à disposição, para acesso via Internet, pelos órgãos e entidades responsáveis a seguir indicados, em páginas específicas de seus sites: 
I - os órgãos e entidades, da União, dos Estados, do Distrito Federal e dos Municípios, responsáveis pela arrecadação dos tributos e contribuições, incluídas as destinadas à seguridade social, se houver, tornarão disponíveis, na Internet, os dados e informações relativos aos montantes de cada um dos tributos e contribuições arrecadados; [...]
XVII - o órgão federal gestor do Sistema Integrado de Administração de Serviços Gerais - SIASG, ou de outro que vier a substituí-lo, tornará disponível, na Internet, os dados e informações acerca dos resumos dos instrumentos de contratos e de seus aditivos, firmados pelos órgãos e entidades integrantes do referido sistema; [...]
XVIII - os órgãos e entidades federais vinculados aos Poderes Executivo, Judiciário e Legislativo, inclusive o Tribunal de Contas da União, bem como o Ministério Público da União e a Advocacia-Geral da União, enquanto não integrantes do SIASG, tornarão disponíveis, na Internet, por meio de sistemas específicos, os dados e informações de que trata o inciso anterior, relativamente aos atos por eles praticados; [...]
XXI - o órgão federal gestor do Sistema Integrado de Administração de Serviços Gerais - SIASG, ou de outro que vier a substituí-lo, tornará disponível, na Internet, os dados e informações acerca das relações mensais de todas as compras feitas pelos órgãos e entidades integrantes do referido sistema; [...]
XXII - os órgãos e entidades federais vinculados aos Poderes Executivo, Judiciário e Legislativo, inclusive o Tribunal de Contas da União, bem como o Ministério Público da União e a Advocacia-Geral da União, enquanto não integrantes do SIASG, tornarão disponíveis, na Internet, por meio de sistemas específicos, os dados e informações de que trata o inciso anterior, relativamente aos atos por eles praticados; [...]
§ 1º O acesso estruturado aos dados e informações dos órgãos e entidades referidos nos itens I a XXIV deste artigo, dar-se-á por intermédio de links, disponíveis na homepage Contas Públicas, que remeterão às respectivas páginas específicas de cada órgão ou entidade. [...]
§ 3º Os dados e informações de que tratam os incisos deste artigo conterão os elementos expressos no Anexo desta Instrução Normativa. [...]
Art. 4° Fixada a sistemática de apresentação dos dados e informações, ficam os referidos órgãos e entidades obrigados a comunicar imediatamente ao Tribunal quaisquer alterações técnicas eventualmente ocorridas em seus sites, a fim de que sejam efetuadas as adaptações necessárias na homepage Contas Públicas. [...]
Art. 6° Os dados e informações tornados disponíveis na Internet segundo a sistemática desta Instrução Normativa serão de responsabilidade dos órgãos e entidades mantenedores. 
117. Também é oportuno mencionar que, em 24/02/2014, realizou-se Reunião Plenária Extraordinária do CRQ/XX-MS, convocada por conselheiros descontentes com a prestação de contas do Regional, durante a qual os conselheiros já constatavam transparência insuficiente e deficiências na prestação de contas. Na ocasião o então Presidente Evander Luiz Ferreira informou sobre 'limitações e problemas para colocar as informações da Transparência CRXX-MS no site do CRQXX-MS: http://www.crqxx.gov.br/, e que em Abril de 2014 será colocado pelo Webdesigner do CRQXX-MS e da empresa já contratada'. A ata dessa reunião evidencia que, antes mesmo de 2015, o problema da transparência era de conhecimento dos conselheiros, e que a infraestrutura do Portal de Transparência e o pessoal técnico já estavam disponíveis, concluindo-se que o então Presidente, por omissão e negligência, não fez publicar as informações exigidas em lei (pç. 157, p. 83-87) .
118. As justificativas (para o descumprimento da obrigação de transparência ativa) de busca de 'melhorias a cada dia' e de que a tecnologia 'não ser ainda tão acessível e evoluído como nos dias atuais' são improcedentes, pois quando da publicação da Lei de Acesso à Informação (2011) , a tecnologia já estava disponível, já há mais de uma década.
119. Durante os quatro últimos anos de gestão do Responsável Evander Luiz Ferreira (2015-2018) (não há dados sobre o período anterior) , o CRQ/XX-MS realizou pagamentos regulares (pç. 196) à empresa Implanta Informática Ltda., a mesma empresa com a qual o CFQ firmou contratos para manutenção do Portal de Transparência (conforme informação obtida no Sítio Oficial do CFQ na Internet) (pç. 198) . Os pagamentos continuaram no mandato do Responsável Luiz Miguel Skrobot Junior até o Exercício/2021, conforme quadro subsequente:
	120. 
	Descrição
	CRQ/XX-MS: Pagamentos a provedores de serviços de informática

	2015
	2016
	2017
	2018
	2019
	2020
	2021

	a. 
	Implanta Informática Ltda.
	14.505
	11.218
	24.363
	28.816
	23.702
	15.374
	4.819

	b. 
	RCM Informática Ltda.
	0
	0
	0
	0
	0
	9.500
	33.683

	c. 
	Total
	14.505
	11.218
	24.363
	28.816
	23.702
	24.874
	38.501

Fonte: pç. 196; 198
121. Também se sabe que a infraestrutura (tecnológica) do Portal de Transparência do CRQ/XX-MS esteve disponível ¿ e mantido pela Implanta Informática Ltda. ¿ conforme consultas realizadas nestes autos, embora desabastecida dos conteúdos previstos em lei (pç. 3-4; 6-7) ; ou seja: considerando que o recurso público estava sendo despendido; e considerando que a infraestrutura tecnológica estava disponível; o dever de transparência foi descumprido por omissão e negligência dos responsáveis, que não usaram aquela infraestrutura (paga com recursos públicos) para a publicação das informações que a lei exige.
122. Em 25/10/2017, o então Presidente do CRQ/XX-MS, Evander Luiz Ferreira, respondeu ao Ministério Público Federal informando que não dispunha de meios (sistema) para o cumprimento de obrigações de transparência ativa, determinadas no Acórdão 96/206-TCU-Plenário, Relator Ministro Weder de Oliveira:
Ofício 512/2017/PRESIDÊNCIA/CRQXX (pç. 64, p. 3) :
'não há qualquer tipo de Sistema disponibilizado para que os Conselhos Regionais façam o uso de forma GRATUITA, fato que por vezes inviabiliza o trâmite mais célere da implementação de itens do referido Acórdão. Porém este Conselho Regional está buscando de forma exaustiva formas para o cumprimento do Acórdão'.
123. Como se observa no quadro anterior, o CRQ/XX-MS pagava regularmente a Implanta Informática Ltda., que disponibilizava, também regularmente, a infraestrutura tecnológica que o Responsável declarou não existir ao MPF, o que configura indício de má-fé processual.
124. Presentes nos autos, há numerosas evidências ¿ a lista também é extensa e está detalhada na Matriz de Responsabilização ¿ de que os responsáveis descumpriram descumprido, reiteradamente, ao longo de quase uma década, os deveres de transparência ativa:
a) em 24/02/2014, o Plenário do CRQ/XX-MS interpelou o então Presidente, que mencionou 'limitações e problemas', mas que em Abril/2014 o Portal de Transparência do Conselho Regional estaria publicado, pois já havia empresa contratada (pç. 157, p. 83-86) ;
b) em Junho/2014 foi instituída no CRQ/XX-MS uma 'Comissão formada por Conselheiros e o Assessor Contábil, a fim de que esses pudessem avaliar a metodologia para implementação do portal';
c) em sua Representação ao TCU em face do CRQ/XX-MS, o MPF assim se manifestou: 'falta de fiscalização e prestação de contas, entre outras irregularidades (pç. 156, p. 1) ;
d) em 31/08/2015, o então Presidente do Conselho Regional, Evander Luiz Ferreira, em resposta a questionário encaminhado pelo Tribunal, reconheceu irregularidades e deficiências no Sítio Oficial do CRQ/XX-MS na Internet (pç. 160) ;
e) em 29/02/2016, o CFQ é comunicado do Acórdão 96/2016-TCU-Plenário, proferido em 27/01/2016, nos autos do Relatório de Auditoria (TC Processo 014.856/2015-8) ¿ que avaliou o descumprimento da Lei de Acesso à Informação (LAI) (Lei 12.527/2011) pelos Conselhos de Fiscalização Profissional ¿ determinando aos Conselhos Federais (em articulação com os Regionais) o cumprimento da LAI em prazo não superior a 180 dias (pç. 158, p. 673-794) ;
f) em 09/01/2017, o Presidente do CRQ/XX-MS informa que o Portal de Transparência do Conselho Regional está 'publicado no endereço na rede mundial de computadores', 'em fase adiantada de implantação' (pç. 158, p. 944-946) ;
g) em 04/10/2017, o então Presidente do Conselho Regional, Evander Luiz Ferreira, em resposta ao segundo questionário encaminhado pelo Tribunal, reconheceu novamente as mesmas irregularidades e deficiências no Sítio Oficial do CRQ/XX-MS na Internet (pç. 161) ;
h) em 05/09/2018, o CFQ é informado do Acórdão 1877/2018-TCU-Plenário ¿ proferido nos autos do Monitoramento (TC Processo 017.583/2016-0) do Acórdão 96/2016-TCU-Plenário, que apreciou o Relatório de Auditoria 'Transparência dos Conselhos de Fiscalização Profissional' ¿ considerando 'parcialmente cumpridas as determinações' sobre transparência, inclusive no âmbito do CFQ/CRQs (pç. 159, p. 415-449) ;
i) entre 24/01/2019 e 18/08/2020, o CFQ realizou cinco monitoramentos do Sítio Oficial do CRQ/XX-MS na Internet (assim como de outros Conselhos Regionais) , de acordo com Plano de Ação, elaborado em cumprimento ao Acórdão 96/2016-TCU-Plenário, Determinação 9.3, constatando deficiências crônicas no referido Sítio; e, que foi assim avaliado (considerando um índice crescente de 0 a 1) (pç. 139, p. 12-16; 69; 70; 73; 78) ; e
j) entre 05/04/2020 e 13/02/2021, o instrutor deste processo realizou, em cinco ocasiões, pesquisas e consultas no Sítio Oficial do CRQ/XX-MS na Internet, que demonstram que o referido sítio descumpre praticamente todos os dispositivos da LAI (pç. 3; 4; 6; 7; 162) .
125. Na resposta ao questionário encaminhado pelo Tribunal, em 31/08/2015, por ocasião da Auditoria de Transparência dos Conselhos Profissionais (TC Processo 014.856/2015-8) , o então Presidente do Conselho Regional, Evander Luiz Ferreira, já reconheceu as deficiências do Sítio Oficial do CRQ/XX-MS na Internet (pç. 160) :
 a) intempestividade;
 b) ausência de informações referentes a:
 b.1) atos normativos;
 b.2) programas e ações;
 b.3) deliberações e atas;
 b.4) convênios;
 b.5) despesas;
 b.6) pagamentos de indenizações a conselheiros; e
 b.7) licitações e contratos.
126. Na resposta ao segundo questionário encaminhado pelo Tribunal, em 04/10/2017, por ocasião do Monitoramento da Transparência dos Conselhos Profissionais (TC 0Processo 177.583/2016-0) , o então Presidente do Conselho Regional, Evander Luiz Ferreira, transcorridos dois anos, novamente reconheceu as mesmas deficiências do Sítio Oficial do CRQ/XX-MS na Internet (pç. 161) :
 a) intempestividade;
 b) ausência de informações referentes a:
 b.1) atos normativos;
 b.2) programas e ações;
 b.3) deliberações e atas;
 b.4) convênios;
 b.5) despesas; e
 b.6) pagamentos de indenizações a conselheiros.
127. Como resumido em parágrafo anterior, o CFQ ¿ atendendo ao Acórdão 96/2016-TCU-Plenário e ao Acórdão 1877/2018-TCU-Plenário ¿ realizou, entre Março/2019 e Julho/2020, cinco monitoramentos detalhados (de aderência à LAI) do Sítio Eletrônico do CRQ/XX-MS na Internet; medindo escores de conformidade entre 0,3336 (33,3%) e 0,3985 (39,9%) , resultantes da média de três indicadores (totalidade (volume publicado em relação ao total) , prontidão (facilidade de acesso) e atualidade (atualização dos dados) ) , por sua vez oriundos da combinação de várias 'dimensões' e 'sub dimensões' (pç. 139, p. 12-16; 69; 70; 73; 78) :
a) Março/2019: 0,3336 (pç. 69) ;
b) Maio/2019: 0,3392 (pç. 70) ;
c) Dezembro/2019: 0,3985 (pç. 73) ;
d) Abril/2020: 0,3859 (pç. 78) ; e
e) Julho/2020: 0,3790 (pç. 139, p. 12) .
128. A par de uma pequena discrepância no cálculo dos índices e nas datas de aplicação dos testes, os percentuais finais parecem superestimados: a aderência do Portal de Transparência do CRQ/XX-MS à LAI esteve e está consistentemente aquém dos percentuais avaliados pelo CFQ (entre 33,9% e 39,9%) .
129. A título de exemplo, usando-se por analogia os indicadores criados pelo CFQ, em Janeiro/2019 (pç. 69-71) ¿ complementares ao 'Plano de Ação', instituído em resposta ao Acórdão 96/2016-TCU-Plenário, Relator Ministro Weder de Oliveira ¿ as cinco pesquisas no Sítio Oficial do CRQ/XX-MS na Internet, também realizadas pelo instrutor deste processo na condição de usuário, ocorridas em Abril/2020 e Fevereiro/2021, apuraram deficiências generalizadas de transparência ativa (pç. 3; 4; 6; 7; 162) :
 a) no indicador 'totalidade':
 a.1) é inferior a 5%;
 a.2) há apenas informações parciais que não totalizam um único exercício;
 a.3) não há um único ato normativo, administrativo ou ata publicados;
 a.4) inexiste rol de responsáveis;
 a.5) não há contratos publicados, ao contrário da declaração do ex-Presidente em resposta ao questionário do Tribunal, em 04/10/2017 (pç. 161, p. 4) ;
 b) no indicador 'prontidão':
 b.1) há informações ¿ as de maior interesse dos controles externo e social ¿ que o Portal não disponibiliza, advertindo: 'Informação não disponível no momento' ou 'Esta entidade não autoriza a divulgação desta informação' (pç. 160, p. 6, 7, 16-18) ;
 b.2) os dados de despesa (do único exercício disponível) não são 'primários' e 'íntegros', mas sofrem agregações que mascaram suas origens e finalidades, dificultando, ou mesmo impedindo, os controles externo e social;
 c) a avaliação do indicador 'atualidade' resta prejudicada, considerando a indisponibilidade da informação; e
 d) em resumo: o Sítio Oficial do CRQ/XX-MS na Internet pode ser considerado quase inútil para os controles social e externo: quaisquer atividades de controle terão que ser precedidas de morosas diligências formais, haja vista a escassez e inadequação das informações no mencionado Sítio.
130. Quanto ao argumento de que presentemente 'as irregularidades encontradas no sítio do Conselho foram devidamente corrigidas, cumprindo o dever de divulgar as informações de interesse coletivo ou geral produzidas ou custodiadas pela instituição', é improcedente. O instrutor deste processo, na condição de usuário, realizou, pela sexta vez nestes autos, consultas ao Sítio Oficial do CRQ/XX-MS na Internet, verificando-se irregularidades em quase todos os quesitos de transparência ativa (pç. 200) :
a) receitas orçamentárias: a informação não é 'primária', mas resultado de agregação de lançamentos, pouco útil ao controle (Lei 12.527/2011, (pç. 200, p. 4) ;
b) despesas: único avanço identificado: publicação da relação de pagamentos referentes aos Exercícios/2015-2021 (pç. 197) ;
c) quadro-de-pessoal: indisponíveis as informações referentes aos Exercícios/2012-2019 (pç. 200, p. 6-11) ;
d) planos, ações e projetos: informações inexistentes para qualquer exercício (pç. 200, p. 13-18, 75-81) .
e) licitações e contratos: informações inexistentes para qualquer exercício: não há um único contrato ou licitação publicados (pç. 200, p. 20-33) ;
f) balanços contábeis: ausentes para os Exercícios/2012-2019 (posteriores à LAI) ; quanto aos Exercícios/2020-2021, os documentos apresentados são meros anexos sintéticos, insuficientes para o controle, além de um documento erradamente publicado (pç. 200, p. 34-51) ;
g) relatórios de prestação de contas: na seção referente ao Exercício/2020 são apresentados os Relatórios de Gestão/2014-2019 (pç. 200, p. 47) ;
h) transferências entre entidades: ausentes as informações referentes aos Exercícios/2012-2019 e 2021, embora se conheça que, ao menos, ocorrem transferências entre o CRQ/XX-MS e o CFQ (pç. 200, p. 52-60) ;
i) patrimônio (bens móveis) : ausentes as informações referentes aos Exercícios/2012-2019 (pç. 200, p. 61-67) ;
j) atos e publicações (portarias, atas, regulamentos, etc.) : inexiste uma única publicação referente aos Exercícios/2012-2021 (pç. 200, p. 68-74) ; e
k) nominata de dirigentes: ausentes as informações referentes a mandatos anteriores ao atual; ausentes as informações referentes a datas e instrumentos de posse (pç. 200, p. 82-88) .
131. Observa-se que a argumentação do Responsável Luiz Miguel Skrobot Junior, referente a fatos atuais, é similar à do Responsável Evander Luiz Ferreira, referente a fatos ocorridos oito anos antes: ambos mencionam empresa recém-contratada, o que resolveria as irregularidades de transparência ativa. Nenhuma das contratações corrigiram as irregularidades: nem a de empresa e webdesigner (supostamente ocorrida em 2014: inexiste contrato nos autos ou no Sítio Oficial) , nem a contratação da empresa RCM Informática Ltda. (supostamente ocorrida em 2020: inexiste contrato nos autos ou no Sítio Oficial) . E ainda, como analisado anteriormente, a infraestrutura do Portal de Transparência, provida pela Implanta Informática Ltda., esteve disponível, mas desabastecida de informações, confirmando que não havia deficiência tecnológica, mas de gestão.
132. Está além de qualquer parâmetro de razoabilidade de controle externo a continuidade do monitoramento e a formulação de diagnósticos ou orientações adicionais aos presidentes do CRQ/XX-MS, como consignou o Responsável em suas razões de justificativa: 'De qualquer forma, caso ainda haja problemas com o portal da transparência, basta que este Colendo Tribunal formule orientações de correção, para que quaisquer incorreções sejam sanadas, não havendo que se falar em grave infração à norma legal' (LMSJ) (pç. 187, p. 9) .
133. Ao contrário do que afirma o Responsável, há 'que se falar em grave infração à norma legal' continuada durante, no mínimo, oito anos (de 2014 ao presente) , apesar de todas as oportunidades de saneamento. A continuidade de ações de monitoramento ou de oferecimento de novas oportunidades, para saneamento das desconformidades do Sítio Oficial do CRQ/XX-MS na Internet, poderão caracterizar desperdício de recursos de controle externo. 
134. Conclusão: irregularidades não elididas. Propõe-se multa aos responsáveis. Propõe-se encaminhamento ao MPF, em razão de indícios de improbidade administrativa.
Determinações ao CFQ e ao CRQ/XX-MS
135. Nesta seção analisa-se os comentários dos gestores às propostas de determinação encaminhadas na etapa processual anterior, com fundamento na Resolução-TCU 315/2020, art. 14, 15 (pç. 163-165; 171) .
136. Como resumido na seção Histórico desta instrução, em 04/04/2014, foi autuada Representação (TC Processo 007.536/2014-3) ¿ posteriormente convertida em TCE ¿ de iniciativa do Ministério Público Federal (Procuradoria da República no Estado do Mato Grosso do Sul) em desfavor de Evander Luiz Ferreira, então Presidente do CRQ/XX-MS, noticiando irregularidades no pagamento de indenizações ao Presidente, omissão da prestação de contas e descumprimento da Lei de Acesso à Informação (LAI) :
 Ofício 253/2014 - MPF/PRMS/3ºOfício/RTCS (TC Processo 007.536/2014-3, pç. 1, p. 1) 
 Supostas transferências de valores da conta da entidade para a conta pessoal de seu Presidente [...] entre outras irregularidades, conforme demonstrado na documentação em anexo.
 Despacho (TC Processo 007.536/2014-3, pç. 1, p. 6) 
 O Representado não presta contas para o Tribunal de Contas da União e não há prestação de contas no Portal do CRQXX/MS, havendo clara violação à Lei da Transparência.
 Manifestação 29.146 (TC Processo 007.536/2014-3, pç. 1, p. 28) 
 [Secretário e Vice-Presidente do CRQ/XX-MS] solicitam que seja apresentada as prestações de contas e movimentações financeiras (extratos bancários) dos últimos cinco anos do Conselho Regional de Química 20º Região. Relatam que essas informações vem sendo negadas pela presidência aos conselheiros.
 Manifestação 29.281 (TC Processo 007.536/2014-3, pç. 1, p. 29) 
 [Tesoureiro do CRQ/XX-MS] Se apresentando voluntariamente para esclarecer que não há conhecimento da movimentação financeira nas constas do Conselho CRQXX, bem como as senhas.
137. Em 20/01/2015, o Ministro-Relator determinou cautelarmente ao CRQ/XX-MS que se abstivesse de realizar pagamentos a título de verbas indenizatórias de forma permanente ao seu então Presidente Evander Luiz Ferreira. O Conselho Regional teve ciência da determinação em 04/02/2015:
Despacho de Autoridade Ministro Augusto Sherman (Processo 007.536/2014-3, pç. 39; 40; 53) :
a) determino cautelarmente, nos termos do art. 276, caput, do RI/TCU, ao Conselho Regional de Química da 20ª Região/MS que se abstenha de realizar pagamentos a título de verbas indenizatórias de forma permanente (diárias, reembolso por quilômetro rodado e verba de representação) ao seu Presidente, Sr. Evander Luiz Ferreira, tendo em vista situações que envolvem o deslocamento diário entre a residência do beneficiário e a sede da entidade, mesmo que o deslocamento se dê entre municípios distintos e ainda que com amparo nas Resoluções Ordinárias/CFQ 15.508/2008 e 20.867/2013, uma vez que tais benefícios se revestem de caráter de transitoriedade e os respectivos pagamentos permanentes vêm configurando afronta aos princípios da moralidade, da razoabilidade e da economicidade, devendo a medida perdurar até que este Tribunal decida sobre o mérito da presente representação;
138. No mesmo despacho, o Ministro-Relator consignou que o então Presidente do CRQ/XX-MS recebera, a título de indenizações, o montante de R$ 628.387,00, no período de 28 meses (01/01/2012 a 30/04/2014) , ou o equivalente-médio a R$ 268.451,57/ano. 
139. Em 15/06/2016, nos autos da referida Representação, foi proferido o Acórdão a seguir; ratificando a medida cautelar e determinando ao CRM/XX-MS que se abstivesse de realizar pagamentos irregulares de indenizações; determinando ao CFQ o aperfeiçoamento de atos normativos sobre a matéria; e convertendo o processo em TCE 'com vistas ao ressarcimento dos valores indevidamente pagos ao Sr. Evander Luiz Ferreira, Presidente do CRQ/MS a título de diárias, reembolso por quilômetro rodado e auxílio de representação no período de abril de 2008 a janeiro de 2015'. A TCE foi subsequentemente autuada em 22/06/2016 (TC Processo 018.465/2016-1) :
 Acórdão 1544/2016-TCU-Plenário, Relator Ministro Augusto Sherman Cavalcanti
9.2. determinar ao Conselho Regional de Química de Mato Grosso do Sul (CRQ 20ª Região - CRQ/MS) [...] que: [...]
9.2.2. abstenha-se de efetuar pagamentos de verbas indenizatórias de forma permanente, em especial em situações que envolvam o desempenho de funções dentro da própria entidade (verba de representação) e o deslocamento diário entre a residência de seus membros e a sede da entidade (diárias e reembolso por quilômetro rodado) [...]; 
9.2.3. abstenha-se de efetuar pagamentos a título de diárias na forma instituída pelo art. 25, § 2º, do Regimento Interno, aprovado pela Resolução Ordinária 15.508/2008, por falta de amparo legal e normativo; 
9.2.4. abstenha-se de efetuar pagamentos a título de reembolso por quilômetro rodado [...]; 
9.3. com fulcro no artigo 47 da Lei 8.443/1992, converter o presente processo em tomada de contas especial, com vistas ao ressarcimento dos valores indevidamente pagos ao Sr. Evander Luiz Ferreira [...]; 
140. Em 20/07/2018, o Conselho Federal, por meio da Portaria-CFQ 33/2018, instituiu Comissão de Tomada de Contas Especial (Comissão TCE-CFQ) para apurar irregularidades no CRQ/XX-MS desde a criação até 2018. Posteriormente, considerando que a TCE autuada no Tribunal (TC Processo 018.465/2016-1) abrangia o período de Abril/2008 a Janeiro/2015, a Comissão concentrou as apurações no período subsequente: Fevereiro/2015 até 19/10/2018 (data da renúncia do então Presidente Evander Luiz Ferreira) (pç. 1, p. 178-243) .
141. Em 24/06/2020, nos autos da Tomada de Contas Especial (TCE) (TC Processo 018.465/2016-1) ¿ resultante da conversão da Representação do Ministério Público Federal (TC Processo 007.536/2014-3) , mencionada em parágrafo precedente ¿ proferiu-se decisum condenatório de Evander Luiz Ferreira, ex-Presidente do CRQ/XX-MS, referente ao período de Abril/2008 a Janeiro/2015:
Acórdão 1649/2020-TCU-Plenário, Relator Ministro Augusto Sherman
9.1. julgar irregulares as contas do Sr. Evander Luiz Ferreira [...] e condená-lo ao pagamento das quantias a seguir especificadas [...] [em valores históricos: R$ 527.077,50 (diárias) ; R$ 297.476,00 (quilômetro-rodado) ; R$ 698.730,00 (auxílio-representação) ].
9.2. aplicar ao Sr. Evander Luiz Ferreira a multa prevista no art. 57 da Lei 8.443/1992 c/c o art. 267 do Regimento Interno, no valor de R$ 200.000,00 (duzentos mil reais) .
142. Em 13/06/2019, um ano antes da decisão referida no parágrafo anterior, a já mencionada Comissão de Tomada de Contas Especial (Comissão TCE-CFQ) ¿ instituída pela Portaria-CFQ 33/2018, em 20/07/2018 para apurar irregularidades no CRQ/XX-MS ¿ finalizou o relatório (juntado a estes autos na inicial) reportando, entre outras constatações (pç. 1, p. 178-243) :
a) que o então Presidente do CRQ/XX-MS, Evander Luiz Ferreira, persistiu na prática de realizar pagamentos com recursos públicos, em benefício próprio a título de indenizações (pç. 1, p. 190-191) ;
b) que o então Presidente do CRQ/XX-MS reiteradamente descumpriu a cautelar, determinada em despacho do Ministro-Relator, e o Acórdão 1544/2016-TCU-Plenário, Relator Ministro Augusto Sherman, Determinação 9.2 (pç. 1, p. 190-191) : 
9.2. determinar ao Conselho Regional de Química de Mato Grosso do Sul (CRQ 20ª Região - CRQ/MS) [...] que: [...]
9.2.2. abstenha-se de efetuar pagamentos de verbas indenizatórias de forma permanente, em especial em situações que envolvam o desempenho de funções dentro da própria entidade (verba de representação) e o deslocamento diário entre a residência de seus membros e a sede da entidade (diárias e reembolso por quilômetro rodado) [...]; 
9.2.3. abstenha-se de efetuar pagamentos a título de diárias na forma instituída pelo art. 25, § 2º, do Regimento Interno, aprovado pela Resolução Ordinária 15.508/2008, por falta de amparo legal e normativo; 
9.2.4. abstenha-se de efetuar pagamentos a título de reembolso por quilômetro rodado [...]; e
c) que, no período de Fevereiro/2015 a 19/10/2018, o então Presidente, Evander Luiz Ferreira, em solidariedade com o Tesoureiro, Roney Aparecido Gomes, teria auferido, irregularmente, o montante histórico de R$ 942.850,00 (pç. 1, p. 197-200) ;
d) que os lançamentos e/ou o plano de contas do Conselho Regional teriam sido manipulados de tal forma a mascarar o pagamento de indenizações e dificultar a fiscalização (pç. 1, p. 198) ;
e) que a Comissão TCE-CFQ recebeu 'declaração de ocorrência' de que documentos guardados no Conselho Regional teriam sido danificados em razão de 'chuvas torrenciais', sem nenhuma outra comprovação, nem mesmo fotos (pç. 1, p. 188) ;
f) que outras ocorrências foram também apuradas:
 f.1) irregularidade na folha de pagamentos (pç. 1, p. 200-204) ;
f.2) irregularidades no recolhimento de obrigações legais (pç. 1, p. 200-204) ;
f.3) deficiências no controle interno (pç. 1, p. 204-206) ;
f.4) déficits crescentes (pç. 1, p. 206-207) ; 
f.5) contratação de serviços advocatícios para fins pessoais (pç. 1, p. 208-210) ;
f.6) inexistência de 'processos administrativos válidos' de aquisição (pç. 1, p. 220) ; e
f.7) irregularidade nos atos de admissão de funcionário do CRQ/XX-MS (pç.1, p. 231) .
143. Considerando a gravidade das ocorrências registradas no Relatório de TCE, que demandam apuração urgente; mas considerando, por outro lado, que o referido relatório está desacompanhado de elementos essenciais ao prosseguimento do feito; encaminharam-se propostas de determinação para comentários do CFQ e do CRQ/XX-MS:
a) ao CRQ/XX-MS: que preste contas ao CFQ, referente aos períodos:
 a.1) 01/02/2015 a 18/10/2018 (gestão de Evander Luiz Ferreira) ;
 a.2) 19/10/2018 a 14/02/2019 (gestão de Luiz Mário Ferreira) ;
 a.3) 15/02/2019 a 31/12/2020 (gestão de Luiz Miguel Skrobot Júnior) ;
b) ao CFQ:
 b.1) que encaminhe ao Tribunal a TCE do CRQ/XX-MS, referente ao período de 01/02/2015 a 18/10/2019, observando o estabelecido na legislação e regulamentação vigentes, principalmente:
b.1.1) juntada dos documentos utilizados para demonstração da ocorrência de dano;
b.1.2) identificação de cada débito, incluindo: valor histórico, data de ocorrência, responsável (eis) , valor ressarcido e data, se for o caso;
b.1.3) parecer conclusivo do Plenário do Conselho Federal;
 b.2) que encaminhe ao Tribunal as prestações de contas do CRQ/XX-MS, acompanhadas dos respectivos pareceres do Conselho Federal, e/ou instaure tomadas de contas especiais, se for ocaso, também observando a legislação e regulamentação vigentes, referentes aos períodos:
 b.2.1) 19/10/2019 a 14/02/2019 (gestão de Luiz Mário Ferreira) ;
 b.2.2) 15/02/2019 a 31/12/2020 (gestão de Luiz Miguel Skrobot Júnior) ; e
 b.3) que apure a legalidade dos atos de admissão, a qualquer título, do empregado do CRQ/XX-MS Flavio Eduardo Almeida dos Santos Silva (CPF: XXX.013.698-XX) no sistema CFQ/CRQs, encaminhando parecer ao Tribunal, acompanhado da documentação pertinente, incluindo atos administrativos e normativos e outras evidências.
144. As respectivas notificações foram enviadas e recebidas pelo CFQ (pç. 172-173) e pelo CRQ/XX-MS (pç. 175; 182) . 
145. Comentários do CRQ/XX-MS às propostas de determinação consignadas em instrução precedente (pç. 163, § 92.1) : o Conselho Regional não apresentou emendas: 'diante do ofício nº 63792/2021-TCU/Seproc, colocar-se à inteira disposição de V. Exª e dos Técnicos do TCU e, informar que cumprirá todas as propostas de determinação descritas no item 92.1 da decisão (peça nº 171) , nos prazos de cumprimento estabelecidos' (pç. 185) .
146. Comentários do CFQ às propostas de determinação consignadas em instrução precedente (pç. 163, § 92.2) : o Conselho Federal pondera que, considerando os desdobramentos ocorridos nas ações ordinárias 5000502-07.2019.4.03.6000 (ajuizada pelo CRQ/XX-MS) e 5000511-66.2019.4.03.6000 (ajuizada pelo CFQ) , em que se discutia a prerrogativa de intervenção do Federal no Regional; e considerando, principalmente, a decisão do TRF-3 em Agravo de Instrumento 5004667-55.2019.4.03.0000, interposto pelo CFQ, que teria afastado a possibilidade daquela intervenção; estaria inviabilizado o cumprimento das determinações propostas:
Resposta do CFQ (24/11/2021) (pç 177) 
Portanto, extrai-se desse aresto a impossibilidade de intervenção, e por conseguinte, exame de prestação de contas no CRQ XX, em razão de sua autonomia administrativa positivada na Lei nº 2.800/56 e decisão judicial supracitada, o que impede a realização de TCE concernente aos períodos de 19.10.2018 a 14.02.2019, bem como 15.02.2019 a 31.12.2020. 
Não obstante ao relatado, cabe salientar que essa Egrégia Corte de Contas expediu a Instrução Normativa n° 84, de 22 de abril de 2020 que fixa as diretrizes para a prestação de contas com destaque a disponibilização direta dos elementos que contêm os demonstrativos que evidenciem a boa e regular aplicação dos recursos públicos, sem obrigatoriedade de remessa ao Conselho Federal de Química.
147. Análise: primeiramente cabe observar que o Presidente do CFQ argumenta, contraditoriamente, haver litígio entre o CRQ/XX-MS e o CFQ, quando já o sabe saneado, pois houve transação entre as partes em 18/12/2020 (pç. 205) , tendo-se dado o trânsito em julgado em 15/03/2021 (pç. 206) .
148. Quanto ao decisum mencionado pelo Presidente do CFQ, este se deu quando ainda havia litígio entre o Federal e o Regional:
Agravo de Instrumento 5004667-55.2019.4.03.0000 (06/10/2020) 
TRF-3 - Acórdão da Sexta Turma (pç. 203) 
1. A Lei nº 2.800/1956, que criou os Conselhos Federal e Regionais de Química e disciplinou sobre o exercício da profissão de químico, não traz em seu teor disposição expressa quanto à possibilidade de intervenção do CFQ nos Conselhos Regionais de Química. Em contrapartida, a referida lei garantiu expressamente a autonomia administrativa e patrimonial dos Conselhos Federal e Regionais de Química, personalidades jurídicas de direito público distintas.
2. Do texto legal, também pode-se inferir que a atuação do CFQ junto aos Conselhos Regionais tem como objetivo maior o alcance da missão institucional, mantendo-se a unidade de ação [...], não a priori, se vislumbra um vínculo de subordinação na relação existente entre o CFQ e Conselhos Regionais, evidenciando-se, sim, a ampla autonomia conferida a cada autarquia, dentro das atribuições fixadas legalmente.
3. A Resolução Normativa nº 119/1190 foi expedida pelo Conselho Federal de Química e tratou sobre a intervenção nos respectivos Conselhos Regionais, sem que houvesse previsão expressa na Lei nº 2.800/1956. Nesse contexto, inevitável o questionamento acerca da própria legitimidade do ato interventivo expedido pelo CFQ, matéria arguida pelo Conselho Regional de Química - 20ª Região, ora agravado, e que demanda análise sistemática e exauriente, a ser realizada no bojo dos autos de origem.
4. A intervenção é medida extrema, pois, ainda que precedida de prévio processo administrativo e instalada sob o pálio do contraditório e da ampla defesa, impõe obrigações e suprime a autonomia do Conselho Regional, razão pela qual, deve ser decretada excepcionalmente, diante de situações gravíssimas e com prazo de duração.
5. No caso, não se vislumbra situação atual e vigente que autorize a prorrogação da intervenção pretendida.
6. A determinação quanto ao afastamento dos conselheiros regionais pelo prazo de 06 (seis) anos apresenta-se como providência de cunho sancionatório, que demanda necessariamente a instalação do contraditório, com as garantias da ampla defesa a cada um dos envolvidos, razão pela qual não se mostra razoável o seu deferimento.
7. Agravo de instrumento improvido, restando prejudicado o agravo interno. 
149. Salientando que não se trata de discutir o entendimento do Colegiado (TRF-3/Sexta Turma) ; pode-se concluir, do exame do acórdão, que:
a) o Colegiado reconhece a autonomia dos Conselhos Federal e do Regional, o que é previsível por ser a letra da Lei 2.800/1956, art. 2º;
b) o Colegiado não reconhece a subordinação do Regional ao Federal, também previsível porque a lei não a estabelece;
c) o tema da intervenção 'demanda análise sistemática e exauriente, a ser realizada no bojo dos autos de origem', o que seria também previsível, já que se discutia agravo; e
d) a intervenção poderia ser admitida ¿ esse sim entendimento novo, porque não expressamente estabelecido em lei ¿ desde que medida extrema, decretada excepcionalmente, diante de situações gravíssimas e com prazo de duração, o que é entendimento bastante razoável e até favorável ao CFQ, considerando que o instituto da intervenção é inovação administrativa do Conselho Federal.
150. A resposta do CFQ carece de coerência pelas seguintes razões:
a) motiva-se em litígio judicial, que deixou de existir por transação, ocorrida em 18/12/2020 (pç. 205) ;
b) omite transação administrativa entre o CFQ e o CRQ/XX-MS, também ocorrida em Dezembro/2020, envolvendo a transferência de R$ 2.000.000,00 ao Regional (pç. 200, p. 60) ; e
c) alega a impossibilidade de recebimento e análise de contas ¿ estabelecidos na Lei 2.800/1956, art. 8º, al. 'b' e 'd', art. 34, § 2º ¿ em razão da também impossibilidade de intervenção, quando esta é desnecessária àquelas ações (pç. 177, p. 3) .
151. Conclusão: considerando que as ponderações do CFQ não obstam o cumprimento da Lei 2.800/1956, no que se refere à prestação de contas; considerando que o instituto da intervenção é desnecessário ao cumprimento da Lei 2.800/1956 por parte do CFQ, no que se refere a contas de Conselho Regional; e considerando que a eventual resistência do Conselho Regional caracterizaria omissão no dever de prestar contas, eximindo o Conselho Federal da responsabilidade de intermediar as contas; propõe-se formalizar as determinações, já com os ajustes antecipados pelo Ministro-Relator. 
152. Ajustes do Ministro-Relator: as propostas de determinações foram originalmente elaboradas prevendo a tramitação das prestações ou tomadas de contas diretamente do CFQ ao TCU, com fundamento na Lei 2.800/1956, art. 34, § 2º. O Ministro-Relator indicou o fluxo por intermédio da Controladoria-Geral da União, estabelecido na jurisprudência do Tribunal, a saber: Acórdão 161/2015-TCU-Plenário, Relator Ministro Benjamin Zymler, Acórdão 192/2019-TCU-Plenário, Relator Ministro Raimundo Carreiro.
153. Tomada de Contas Especial: considerando que as contas do CRQ/XX-MS, referentes ao período de 09/04/2008 (data de fundação) a 31/01/2015, já são objeto de TCE (TC Processo 018.465/2016-1) ; considerando que o CFQ já instaurou TCE (Processo-CFQ 23.781/2018) , referente às contas do CRQ/XX-MS, período de 01/02/2015 a 18/10/2018, que corresponde ao interregno restante do mandato do Responsável Evander Luiz Ferreira (pç. 1, p. 178) ; considerando que o Relatório dessa mencionada TCE já foi elaborado (pç. 1, p. 178-243) ; e considerando que o referido Relatório está desacompanhado dos elementos legalmente estabelecidos e dos probatórios; propõe-se que o mesmo seja reapresentado por meio de encaminhamento à Secretaria Federal de Controle Interno da Controladoria-Geral da União, com fundamento na Lei 2.800/1956, art. 34, § 2º, § 3º; Lei 8.443/1992, art. 8º, 9º; IN-TCU 71/2012 e jurisprudência do Tribunal, conforme Proposta de Encaminhamento.
154. Contas subsequentes do Conselho Regional: considerando a gravidade das apurações destes autos, que indicam o sistemático descumprimento das obrigações de transparência ativa do CRQ/XX-MS; considerando que o Conselho Regional não está arrolado entre as unidades prestadoras de contas cujos responsáveis terão as contas julgadas pelo Tribunal, com fundamento na DN-TCU 172/2018, DN-TCU 180/2019 e DN-TCU 188/2020; e considerando a imprestabilidade da apreciação de contas do CRQ/XX-MS ¿ a exemplo da que se deu na Reunião Extraordinária do Plenário do Conselho Regional, em que se aprovaram quatro Propostas de Reforma do Orçamento-Programa e quatro Prestações de Contas, elaboradas em dois dias (por comissão de três membros nomeados pelo então Presidente, dos quais um é o atual Presidente e o outro o atual Tesoureiro) , referentes aos Exercícios/2009-2010-2011-2012, que seriam subsequentemente objeto de Representação do MPF e conversão em TCE (pç. 157, p. 93) ¿; propõe-se que o CFQ receba as prestações de contas do CRQ/XX-MS e, se cabível, instaure as respectivas TCEs, com fundamento na Lei 2.800/1956, art. 34, § 2º, § 3º; Lei 8.443/1992, art. 8º, 9º; IN-TCU 71/2012 e jurisprudência do Tribunal, conforme Proposta de Encaminhamento.
155. Determinação específica referente à admissão de pessoal: segundo apurações do CFQ, Flavio Eduardo Almeida dos Santos Silva (CPF: XXX.013.698-XX) teria sido contratado, em Agosto/2006, 'para trabalhar como estagiário do CRQ-IV/SP-MS, na cidade de Campo Grande-MS; antes, portanto, do desmembramento que originou o CRQ-XX/MS. Em 2007, o referido teria prestado concurso, promovido pelo mencionado Regional, para o cargo de 'profissional de serviços administrativos', obtendo a sexta e última colocação entre os concorrentes à única vaga oferecida. Posteriormente, teria sido 'efetivado', já no CRQ/XX-MS, em desrespeito à ordem do concurso, sem documentação que o comprove. Em 2011, o então Presidente do Regional, Evander Luiz Ferreira, por meio da Portaria-CRQ/XX-MS 21/2011, teria 'ratificado' a 'nomeação, posse e exercício do servidor FLAVIO EDUARDO ALMEIDA DOS SANTEOS SILVA [...] empossado na data de 03/12/2008, assegurando assim todos os direitos e obrigações [...]' (pç. 1, p. 13-15) .
156. Propõe-se determinar a apuração da ocorrência, incluindo a admissão e benefícios concedidos, e, conforme o caso, a instauração de TCE, ou a representação ao Tribunal, com fundamento na IN-TCU 71/2012, art. 3º, caput, parágrafo único, art. 4º, art. 6º.
Gravidade das ocorrências
157. O objeto deste processo ¿ contratações irregulares, execução irregular de contrato, recusa de fornecimento de informações e descumprimento de obrigações de transparência ativa ¿ demonstra a gestão ruinosa do CRQ/XX-MS, desde 2014, quando ocorreram os primeiros fatos, entre os tratados nestes autos. Os responsáveis lograram obstruir ações de controle do CFQ, do TCU, do MPF e dos próprios Conselheiros do Regional, e o fizeram ao longo de quase uma década, com uso de recursos públicos.
158. O quadro subsequente apresenta síntese parcial do resultado do CRQ/XX-MS (Exercícios/2015-2021) . É parcial porque o Conselho Regional não publica dados completos e confiáveis.
	159. 
	Descrição
	CRQ/XX-MS: Resultado e pagamentos anuais

	2015
	2016
	2017
	2018
	2019
	2020
	2021

	a. 
	Receitas
	970.791
	1.107.441
	1.244.897
	1.646.731
	1.579.422
	1.387.727
	1.168.348

	b. 
	Despesas
	955.883
	1.182.272
	1.186.381
	1.739.388
	1.742.462
	1.587.740
	1.506.478

	c. 
	Resultado
	14.908
	-74.831
	58.516
	-92.657
	-163.040
	-200.012
	-338.130

	d. 
	Resultado Acumulado
	14.908
	-59.923
	-1.407
	-94.064
	-257.104
	-457.117
	-795.247

	e. 
	Transferência

	2.000.000

	f. 
	Responsáveis
	Pagamentos anuais aos responsáveis (R$) 

	g. 
	Evander Luiz Ferreira
	261.010
	309.703
	249.855
	256.805
	0
	0
	0

	h. 
	Luiz M. Skrobot Junior
	0
	0
	0
	14.727
	79.271
	32.485
	30.518

Fonte: pç. 199
160. A título de comparação, o Relatório Técnico-CFQ 02/2020 (14/04/2020) (pç. 40) , registra o déficit acumulado do CRQ/XX-MS de R$ 706.041,61, em 2019, superior, portanto, à cifra do quadro precedente (R$ 257.104,00) ; discrepância resultante da inconfiabilidade das informações prestadas pelo Conselho Regional, se e quando são prestadas.
161. O quadro anterior também lista os pagamentos realizados aos presidentes do Regional, principalmente ao Responsável Evander Luiz Ferreira, após a formalização de medida cautelar do Tribunal para que o CRQ/XX-MS se abstivesse de pagamentos de 'verbas indenizatórias de forma permanente, em especial em situações que envolvam o desempenho de funções dentro da própria entidade [...]', em evidente desrespeito à decisão do Plenário (Acórdão 1544/2016-TCU-Plenário, Relator Ministro Augusto Sherman) . A ocorrência será objeto de TCE, a ser autuada em cumprimento a uma das propostas de determinação em causa neste autos.
162. Observa-se que houve continuidade na gestão ruinosa do CRQ/XX-MS: como relatado na seção 'Histórico' desta instrução, em 21/03/2014 constituiu-se Comissão de Tomada de Contas (Conselheiros indicados pelo Presidente: Leandro Honório, Roney Aparecido Gomes e Luiz Miguel Skrobot Jr.) com a finalidade de analisar as prestações de contas de 2009, 2010, 2011 e 2012 (pç. 157, p. 90-91) . 
163. Em dois dias (10-11/04/2014) , concluindo os trabalhos antes das 15:00 horas do segundo, a Comissão analisou as contas dos quatro exercícios (2009-2012) , elaborou os quatro pareceres pela aprovação, acompanhados de quatro propostas de reforma orçamentária (referentes aos mesmos exercícios) . Propostas, pareceres e contas foram aprovados em Reunião Extraordinária do Plenário, realizada no mesmo dia 11/04/2014 (pç. 157, p. 93-94) . 
164. Esses mesmos exercícios foram objeto da Representação do MPF (TC Processo 007.536/2014-3) , convertida em TCE (TC Processo 018.465/2016-1) , que resultou na condenação em débito do Responsável Evander Luiz Ferreira (Acórdão 1649/2020-TCU-Plenário, Relator Ministro Augusto Sherman) , no que se consumiram seis anos de controle externo (04/04/2014-24/06/2020) , demonstrando a inépcia das análises das contas mencionadas no parágrafo anterior; o que seria previsível, considerando que o exame do quadriênio (exercícios/2009-2012) , bem como a reformulação dos respectivos orçamentos, deram-se em apenas um dia e meio; e considerando que a Comissão responsável foi nomeada pelo próprio presidente interessado no trabalho dela. 
165. Um dos membros da mencionada Comissão é o atual Presidente do Regional (Luiz Miguel Skrobot Junior) , que, antes de ocupar a presidência, foi procurador do CRQ/XX-MS e também 'Secretário-Geral' (cargo não previsto no Plano de Carreira da Autarquia (pç. 26-27) e estranho ao Regimento Interno do Regional, que apenas regulamenta o de 'Secretário' (pç. 194) ) , antes de ocupar a Presidência (pç. 112, p. 18; pç. 136; pç. 208) .
166. Outro membro daquela Comissão (Roney Aparecido Gomes) é o atual Tesoureiro, que é responsabilizado, em solidariedade com Evander Luiz Ferreira, por desvios no valor histórico de R$ 942.850,00, em TCE instaurada pelo CFQ, referente aos Exercícios/2015-2018 (pç. 1, p. 197-200) .
167. Em razão da opacidade do CRQ/XX-MS, não é possível vislumbrar a real situação da Autarquia, no que se refere ao emprego dos recursos públicos e à missão institucional. Não é razoável esperar mudança nessa situação. 
168. As ações do MPF, do TCU, do CFQ, dos Conselheiros Regionais, dos Conselheiros Federais e da Justiça Federal ¿ todas custeadas com recursos públicos ¿ proporcionaram aos responsáveis inúmeras oportunidades para o cumprimento das obrigações de transparência, e eles as recusaram todas.
169. A proposta da Unidade Técnica consignou notificação aos responsáveis quanto à possibilidade de inabilitação para o exercício de cargo em comissão ou função de confiança no âmbito da Administração Pública (pç. 163-165) . O Ministro-Relator autorizou a 'notificação proposta no item 90.1 da instrução' (pç. 171) . Embora a notificação corresponda ao item 91 da instrução, entende-se inclusa na autorização, por ser a única no documento. De qualquer forma, a eventual decisão do Plenário pela inabilitação prescinde de prévia notificação.
170. Adicionalmente, nos autos do Relatório de Auditoria da Transparência dos Conselhos Profissionais (TC Processo 014.856/2015-8) , o Tribunal já alertara os responsáveis de que o descumprimento à Lei de Acesso à Informação poderia caracterizar, também, improbidade administrativa:
Acórdão 96/2016-TCU-Plenário, Relator Ministro Weder de Oliveira (pç. 158, p. 673-676) :
9.2. determinar aos conselhos federais que comuniquem seus regionais do conteúdo da decisão que vier a ser adotada, alertando-os que o não cumprimento da Lei de Acesso à Informação pode caracterizar grave infração à norma legal, sujeita à multa do art. 58, II, da Lei 8.443/1992, podendo, ainda, o agente público responder por improbidade administrativa, na forma do art. 32, § 2º, da Lei 12.527/2011;
171. Em razão da gravidade e extensão das irregularidades, propõe-se inabilitação dos responsáveis para o exercício de cargo em comissão ou função de confiança da Administração Pública, pelo período de cinco a oito anos, com fundamento na Lei. 8443/1992, art. 60.
MATRIZ DE RESPONSABILIZAÇÃO
Contratação e execução de contratos de serviços de advocacia
	172. 
	MATRIZ DE RESPONSABILIZAÇÃO

	a. 
	Responsável

	b. 
	Responsável: Evander Luiz Ferreira (CPF: XXX.194.718-XX) ;
Qualificação: Dirigente-máximo do Conselho Regional de Química da 20ª Região - Mato Grosso do Sul (CRQ/XX-MS) 
Exercício: Presidente (09/04/2008-18/10/2018) 

	c. 
	Ocorrência
	Nexo de Causalidade
	Culpabilidade

	d. 
	Atos praticados com grave infração à norma legal: contratações de serviços de advocacia sem o devido processo de licitação ou de inexigibilidade.
Fundamento:
Lei 8.666/1993, art. 2º, art. 25, § 1º, art. 26, art. 82;
Lei 8443/1992, art. 58, inc. II; art. 60;
	A conduta comissiva do Responsável deu causa à irregularidade a ele imputada.
	Consciência: não há elementos nos autos que fundamentem eventual inconsciência do Responsável em relação à ilicitude da conduta, que é de fácil compreensão ao gestor mediano.
Exigibilidade: é razoável exigir que o Responsável adotasse conduta diversa e lícita, pois essa seria acessível ao gestor mediano; o que caracteriza erro grosseiro e irregularidade grave.

	e. 
	Ato praticado com grave infração à norma legal: contratação de serviços de advocacia sem o devido processo de licitação ou inexigibilidade; sem justificação: de serviço técnico especializado, de natureza singular do serviço, de notória especialização e de inviabilidade de competição; sem justificativa de preço; divergindo de parecer jurídico; e em detrimento de advogados aprovados em concurso público vigente.
Fundamento:
Lei 8.666/1993, art. 2º, art. 25, § 1º, art. 26, art. 82;
Lei 8443/1992, art. 58, inc. II; art. 60;
Súmula-STF-15.
	A conduta comissiva do Responsável deu causa à irregularidade a ele imputada.
	Consciência: não há elementos nos autos que fundamentem eventual inconsciência do Responsável em relação à ilicitude da conduta, que é de fácil compreensão ao gestor mediano.
Exigibilidade: é razoável exigir que o Responsável adotasse conduta diversa e lícita, pois essa seria acessível ao gestor mediano; o que caracteriza erro grosseiro e irregularidade grave.

	f. 
	Responsável

	g. 
	Responsável: Luiz Miguel Skrobot Júnior (CPF: XXX.830.941-XX) 
Qualificação: Dirigente-máximo do Conselho Regional de Química da 20ª Região - Mato Grosso do Sul (CRQ/XX-MS) 
Exercício: Presidente (15/02/2019-em exercício) 

	h. 
	Ocorrência
	Nexo de Causalidade
	Culpabilidade

	i. 
	Ato praticado com grave infração à norma legal: execução de contrato de serviços de advocacia sem o devido processo de licitação ou inexigibilidade; sem justificação: de serviço técnico especializado, de natureza singular do serviço, de notória especialização e de inviabilidade de competição; sem justificativa de preço; divergindo de parecer jurídico; e em detrimento de advogados aprovados em concurso público vigente.
Fundamento:
Lei 8.666/1993, art. 2º, art. 25, § 1º, art. 26, art. 82;
Lei 8443/1992, art. 58, inc. II; art. 60.
Súmula-STF-15.
	A conduta comissiva do Responsável deu causa à irregularidade a ele imputada.
	Consciência: não há elementos nos autos que fundamentem eventual inconsciência do Responsável em relação à ilicitude da conduta, que é de fácil compreensão ao gestor mediano.
Exigibilidade: é razoável exigir que o Responsável adotasse conduta diversa e lícita, pois essa seria acessível ao gestor mediano; o que caracteriza erro grosseiro e irregularidade grave.

	j. 
	Evidência

	a. 
	Data
	Descrição
	Resp
	Evidência

	k. 
	21/04/2014
	Contratação, sem licitação, do Advogado Douglas de Oliveira Santos (OAB 14.666) .
	ELF
	Pç. 1, p. 209

	l. 
	13/08/2018
	O Presidente do CRQ/XX-MS contrata, sem licitação, o Advogado Leonardo Ros Ortiz, mediante pagamento de R$ 15.000,00 em detrimento de aprovados em concurso público.
	ELF
	Pç. 1, p. 209-210

	m. 
	17/10/2018
	O Presidente do CRQ/XX-MS contrata (Contrato 1/2018) ¿ sem o devido processo de licitação ou inexigibilidade; sem justificação: de serviço técnico especializado, de natureza singular do serviço, de notória especialização e de inviabilidade de competição; sem justificativa de preço; divergindo de parecer jurídico; e em detrimento de advogados aprovados em concurso público vigente ¿ o advogado Leonardo Avelino Duarte (OAB-MS 7.675) (CPF: XXX.247.351-XX) , para a execução de consultoria jurídica e prestação de serviços ao CRQ-XX na elaboração, pelo contratado, de pareceres administrativos e jurídicos, propositura de ações judiciais, bem como, defesa em todas as instâncias e grau de jurisdição nos assuntos que envolvam os interesses do contratante' 
	ELF
	Pç. 1, p. 100-109; 24; 25; 130

	n. 
	15/02/2019
ao 
presente
	O Presidente do CRQ/SS-MS dá continuidade à execução de contrato ¿ sem o devido processo de licitação ou inexigibilidade; sem justificação: de serviço técnico especializado, de natureza singular do serviço, de notória especialização e de inviabilidade de competição; sem justificativa de preço; divergindo de parecer jurídico; e em detrimento de advogados aprovados em concurso público vigente ¿ com o advogado Leonardo Avelino Duarte (OAB-MS 7.675) (CPF: XXX.247.351-XX) .
	LMSJ
	Pç. 24; 25; 130

	o. 
	12/02/2020
22/04/2020
	O Presidente do CRQ/XX-MS realiza pagamentos por serviços advocatícios ao Advogado Leonardo Avelino Duarte sem cobertura contratual, uma vez que o instrumento expirara em 17/10/2019.
	LMSJ
	Pç. 130, p. 19; 160, p. 16

	p. 
	Legenda:
Resp: responsável (eis) ;
ELF: Evander Luiz Ferreira (CPF: XXX.194.718-XX) ; 
LMSJ: Luiz Miguel Skrobot Júnior (CPF: XXX.830.941-XX) .

Transparência passiva
	173. 
	MATRIZ DE RESPONSABILIZAÇÃO

	a. 
	Responsável

	b. 
	Responsável: Evander Luiz Ferreira (CPF: XXX.194.718-XX) ;
Qualificação: Dirigente-máximo do Conselho Regional de Química da 20ª Região - Mato Grosso do Sul (CRQ/XX-MS) 
Exercício: Presidente (09/04/2008-18/10/2018) 

	c. 
	Responsável: Luiz Miguel Skrobot Júnior (CPF: XXX.830.941-XX) 
Qualificação: Dirigente-máximo do Conselho Regional de Química da 20ª Região - Mato Grosso do Sul (CRQ/XX-MS) 
Exercício: Presidente (15/02/2019-em exercício) 

	d. 
	Ocorrência
	Nexo de Causalidade
	Culpabilidade

	e. 
	Atos praticados com grave infração à norma legal: recusar o fornecimento de informação, de interesse coletivo ou geral, produzida ou custodiada pela instituição, nos termos da Lei de Acesso à Informação.
Fundamento: 
CF/1988, art. 5º, inc. XXXIII, art. 70, parágrafo único;
Lei 8443/1992, art. 58, inc. II; art. 60;
Lei 12.527/2011, art. 6º, art. 7º, art. 11, art. 32, inc. I.
	A conduta omissiva do Responsável deu causa à irregularidade a ele imputada.
	Consciência: não há elementos nos autos que fundamentem eventual inconsciência do Responsável em relação à ilicitude da conduta, que é de fácil compreensão ao gestor mediano.
Exigibilidade: é razoável exigir que o Responsável adotasse conduta diversa e lícita, pois essa seria acessível ao gestor mediano; o que caracteriza erro grosseiro e irregularidade grave.

	f. 
	Atos praticados com grave infração à norma legal: ocultar, total ou parcialmente, informação que se encontre sob sua guarda ou a que tenha acesso ou conhecimento em razão do exercício das atribuições de cargo, emprego ou função púbica.
Fundamento: 
CF/1988, art. 5º, inc. XXXIII, art. 70, parágrafo único;
Lei 8443/1992, art. 58, inc. II; art. 60;
Lei 12.527/2011, art. 6º, art. 7º, art. 11, art. 32, inc. II.
	A conduta comissiva do Responsável deu causa à irregularidade a ele imputada.
	Consciência: não há elementos nos autos que fundamentem eventual inconsciência do Responsável em relação à ilicitude da conduta, que é de fácil compreensão ao gestor mediano.
Exigibilidade: é razoável exigir que o Responsável adotasse conduta diversa e lícita, pois essa seria acessível ao gestor mediano; o que caracteriza erro grosseiro e irregularidade grave.

	g. 
	Evidência (s) 

	a. 
	Data
	Descrição
	Resp
	Evidência

	h. 
	03/10/2017
	Mensagem eletrônica enviada ao CFQ informando que o CRQ/XX-MS (e o CRQ/17) não respondera ao questionário de monitoramento da Lei de Acesso à Informação, objeto do Processo TC Processo 017.583/2016-0.
	ELF
	Pç. 61; 62

	i. 
	20/07/2018
	Ofício 551/2018-Proc: do CFQ ao CRQ/XX-MS: solicitação de relação de profissionais de Biotecnologia registrados no CRQ/XX-MS.
	ELF
	Pç. 82

	j. 
	27/07/2018
	Ofício 576/2018-CFQ: do CFQ ao CRQ/XX-MS: solicitação de documentos e de local para Comissão de TCE (Processo CFQ 23.781/2018) . O então Presidente do CRQ/XX-MS teria respondido com uma 'Contra-Notificação Extrajudicial' desatendendo a solicitação, por entendê-la improcedente.
	ELF
	Pç. 1, p. 143-145, 186; pç. 112, p. 10-16

	k. 
	09/08/2018
	Ofício 602/2018-CFQ: do CFQ ao CRQ/XX-MS: solicitação de documentos. Reiteração do Ofício 576/2018-CFQ, por não ter havido 'qualquer manifestação' do Regional
	ELF
	Pç. 1, p. 186; pç. 86

	l. 
	29/08/2018
	Notificação Extrajudicial: do CFQ ao CRQ/XX-MS: reiteração do Ofício 576/2018-CFQ e do Ofício 602/2018-CFQ.
	ELF
	Pç. 1, p. 145, 186-187; pç. 84, p. 1-2

	m. 
	13/02/2019
	Ofício 167/2019/ OUV/PRES/CFQ: solicitação do cumprimento efetivo do Plano de Ação Único do Sistema CFQ/CRQs para o cumprimento da Lei 1.527/2011 (LAI) , no prazo de até 120 dias, a contar de 24/01/2019.
	LMSJ
	Pç. 68

	n. 
	08/04/2019
	Mensagem eletrônica: CFQ ao CRQ/XX-MS: encaminha quatro denúncias de possíveis irregularidades no Conselho Regional, demanda providências e solicita documentação pertinente.
	LMSJ
	Pç. 1, p. 63-81

	o. 
	08/04/2019
	Mensagem eletrônica: CFQ ao CRQ/XX-MS: encaminha denúncia sobre nomeação de advogados em detrimento de aprovados em concurso público, demanda providências e solicita documentação pertinente.
	LMSJ
	Pç. 1, p. 82

	p. 
	25/04/2019
	Ofício 15/2019/Ouvidoria: CFQ ao CRQ/XX-MS: reiteração das mensagens eletrônicas de 08/04/2019.
	LMSJ
	Pç. 1, p. 83-84

	q. 
	25/04/2019
	Ofício 16/2019/Ouvidoria: CFQ ao CRQ/XX-MS: solicitação de informações sobre o empregado Flávio Eduardo Almeida dos Santos Silva, com a finalidade de apurar denúncia de possíveis irregularidades na admissão do empregado.
	LMSJ
	Pç. 1, p. 85-87

	r. 
	31/07/2019
	Ofício 346/2019/PRES-CFQ: solicitação de informações sobre as ações da atual gestão do CRQ-XX ante as assertivas constatadas pela Comissão de Tomada de Contas Especial no Processo Administrativo CFQ 23.781/218.
	LMSJ
	Pç. 1, p. 242-243

	s. 
	01/08/2019
	Ofício 27/2019/Ouvidoria: CFQ ao CRQ/XX-MS: reiteração das solicitações de informações feitas por mensagens eletrônicas, no dia 08/04/2019 e por meio do Ofício 15/2019/Ouvidoria, de 25/04/2019.
	LMSJ
	Pç. 1, p. 88-90

	t. 
	01/08/2019
	Ofício 28/2019/Ouvidoria: CFQ ao CRQ/XX-MS: reiteração da solicitação de informações feita por meio do Ofício 16/2019/Ouvidoria, de 25/04/2019.
	LMSJ
	Pç. 1, p. 91-93

	u. 
	24/01/2020
	Ofício Circular 28/2020/PRES-CFQ: solicitação sobre profissionais e empresas registradas no CRQ/XX-MS.
	LMSJ
	Pç. 95

	v. 
	11/02/2020
	Ofício 04/2020/OUVID/CFQ: Solicitação do quantitativo de profissionais registrados e ativos e pessoas jurídicas registradas e ativas no CRQ-XX até janeiro de 2020.
	LMSJ
	Pç. 104

	w. 
	14/02/2020
	Ofício Circular 63/2020/PRES-CFQ: detalhamento das informações solicitadas no Ofício Circular 28/2020/PRES-CFQ, de 21/01/2020.
	LMSJ
	Pç. 99

	x. 
	11/02/2020
	Ofício 05/2020/OUVID/CFQ: solicitação da cópia dos processos eleitorais ocorridos no ano de 2019 para apuração de denúncia protocolada no CFQ.
	LMSJ
	Pç. 100

	y. 
	29/05/2020
	Ofício 16/2020/OUVID/CFQ: reiteração das informações solicitadas por meio do Ofício 05/2020/OUVID/CFQ, de 11/02/2020.
	LMSJ
	Pç. 103

	z. 
	29/05/2020
	Ofício 17/2020/OUVID/CFQ: solicitação da cópia dos processos eleitorais ocorridos no ano de 2020 para apuração de denúncia protocolada no CFQ.
	LMSJ
	Pç. 101

	aa. 
	29/05/2020
	Ofício Circular 141/2020/ASCOM/PRES-CFQ: solicitação do número de óbitos e dos casos relacionados à COVID-19 entre os profissionais da química, em especial aos profissionais que atuam na área da biotecnologia, bioquímica e análises clínicas.
	LMSJ
	Pç. 102

	bb. 
	19/06/2020
	Ofício 28.125/2020-TCU/Seproc: diligência do TCU ao CRQ/XX-MS: a resposta não incluiu todas as informações solicitadas; embora não caracterize 'desatendimento a diligência do Tribunal'.
	LMSJ
	Pç. 8-11; 18

	cc. 
	17/06/2020
	Ofício 157/2020/PRES-CFQ: solicitação de imediata solução sobre a recusa injustificada de se efetuar o repasse de cota-parte, nos termos do art. 30 da Lei 2.800/1956, bem como preceituam as Resoluções Normativas CFQ 199/2004, 228 e 229, ambas de 2010.
	LMSJ
	Pç. 105

	dd. 
	Legenda:
Resp: responsável (eis) ;
ELF: Evander Luiz Ferreira (CPF: XXX.194.718-XX) ; 
LMSJ: Luiz Miguel Skrobot Júnior (CPF: XXX.830.941-XX) .

Transparência ativa
	174. 
	MATRIZ DE RESPONSABILIZAÇÃO

	a. 
	Responsável

	b. 
	Responsável: Evander Luiz Ferreira (CPF: XXX.194.718-XX) ;
Qualificação: Dirigente-máximo do Conselho Regional de Química da 20ª Região - Mato Grosso do Sul (CRQ/XX-MS) 
Exercício: Presidente (09/04/2008-18/10/2018) 

	c. 
	Responsável: Luiz Miguel Skrobot Júnior (CPF: XXX.830.941-XX) 
Qualificação: Dirigente-máximo do Conselho Regional de Química da 20ª Região - Mato Grosso do Sul (CRQ/XX-MS) 
Exercício: Presidente (15/02/2019-em exercício) 

	d. 
	Ocorrência
	Nexo de Causalidade
	Culpabilidade

	e. 
	Atos reiterados praticados com grave infração à norma legal: descumprimento do dever de divulgar, independentemente de requerimentos, no sítio oficial da rede mundial de computadores (Internet) , informações de interesse coletivo ou geral produzidas ou custodiadas pela instituição.
Fundamento: 
CF/1988, art. 5º, inc. XXXIII, art. 70, parágrafo único;
Lei 8443/1992, art. 58, inc. II; art. 60;
Lei 12.527/2011, art. 6º, art. 7º, art. 8º, caput, § 2º, art. 32, inc. II.
	A conduta omissiva do Responsável deu causa à irregularidade a ele imputada.
	Consciência: não há elementos nos autos que fundamentem eventual inconsciência do Responsável em relação à ilicitude da conduta, que é de fácil compreensão ao gestor mediano.
Exigibilidade: é razoável exigir que o Responsável adotasse conduta diversa e lícita, pois essa seria acessível ao gestor mediano; o que caracteriza erro grosseiro e irregularidade grave.

	f. 
	Atos reiterados praticados com grave infração à norma legal: desatendimento aos requisitos legais e regulamentares do sítio oficial da rede mundial de computadores (Internet) .
Fundamento:
CF/1988, art. 5º, inc. XXXIII, art. 70, parágrafo único;
Lei 8443/1992, art. 58, inc. II; art. 60.
Lei 12.527/2011, art. 6º, art. 7º, art. 8º, caput, §1º, § 2º; § 3º, art. 32, inc. II.
	A conduta omissiva do Responsável deu causa à irregularidade a ele imputada.
	Consciência: não há elementos nos autos que fundamentem eventual inconsciência do Responsável em relação à ilicitude da conduta, que é de fácil compreensão ao gestor mediano.
Exigibilidade: é razoável exigir que o Responsável adotasse conduta diversa e lícita, pois essa seria acessível ao gestor mediano; o que caracteriza erro grosseiro e irregularidade grave.

	g. 
	Evidência (s) 

	a. 
	Data
	Descrição
	Resp
	Evidência

	h. 
	2013
	Sessão Plenária Extraordinária do CRQ/XX-MS de 24/02/2014: O Conselheiro e vice-presidente Dr. Eduardo José de Arruda [...] lembrando que no ano passado com a Lei da Transparência houve solicitação proposta pelo vice-presidente e secretário da necessidade de adequação à legislação federal de todas as autarquias do Governo Federal, incluindo os Conselhos Federais e Regionais de classe profissional.
	ELF
	Pç. 157, p. 84

	i. 
	24/02/2014
	Ata da Sessão Plenária Extraordinária do CRQ/XX-MS de 24/02/2014: conselheiros manifestaram ao Presidente a 'necessidade de maior transparência'.
	ELF
	Pç. 157, p. 83-87

	j. 
	24/02/2014
	Ata da Sessão Plenária Extraordinária do CRQ/XX-MS de 24/02/2014: 'o Sr. Presidente Evander Luiz Ferreira, mas tem limitações e problemas para colocar as informações da Transparência CRQXX-MS no site do CRQXX-MS: http://www.crqxx.gov.br/, e que em Abril de 2014 será colocado pelo Webdesigner do CRQXX-MS e da Empresa já contratada para instalar o Sistema de Gestão do CRQXX-MS'.
	ELF
	Pç. 157, p. 86

	k. 
	04/04/2014
	Manifestação do MPF: 'falta de fiscalização e prestação de contas, entre outras irregularidades'.
	ELF
	Pç. 156, p. 1

	l. 
	31/08/2015
	Na resposta ao questionário encaminhado pelo Tribunal, por ocasião da Auditoria de Transparência dos Conselhos Profissionais (TC Processo 014.856/2015-8) , o então Presidente do Conselho Regional, Evander Luiz Ferreira, já reconheceu as deficiências do Sítio Oficial do CRQ/XX-MS na Internet.
	ELF
	Pç. 160

	m. 
	29/02/2016
	Acórdão 96/2016-TCU-Plenário - Relator Ministro Weder de Oliveira: comunicado ao CFQ em 29/02/2016: 'Destaco, de início, que os conselhos demonstraram não ter adequado entendimento sobre sua submissão à Lei 12.527/2011 [...] de um modo geral, a transparência e a divulgação das informações dos conselhos, nos moldes definidos na LAI, estão muito aquém do desejado e necessário.'
	ELF
LMSJ
	Pç. 158, p. 673-794; 944-946

	n. 
	09/01/2017
	Ofício CRQ-XX 003/2017: o Presidente do CRQ/XX-MS informa que adquiriu sistema eletrônico para Portal de Transparência; e que 'a implementação das diretrizes estabelecidas no plano de ação [do CFQ] estava em fase adiantada e a efetivação completa da publicidade das informações ocorreria em 120 (cento e vinte dias) da data de expedição do ofício'.
	ELF
	Pç. 63, p. 1-4

	o. 
	04/10/2017
	Na resposta ao segundo questionário encaminhado pelo Tribunal, por ocasião do Monitoramento da Transparência dos Conselhos Profissionais (TC 0Processo 177.583/2016-0) , o então Presidente do Conselho Regional, Evander Luiz Ferreira, transcorridos dois (2) anos, novamente reconheceu as mesmas deficiências do Sítio Oficial do CRQ/XX-MS na Internet.
	ELF
	Pç. 68; 161

	p. 
	25/10/2017
	Ofício 512/2017/PRESIDÊNCIA/CRQXX: o Presidente do CRQ/XX-MS responde a indagação do MPF, informando que 'não há qualquer tipo de Sistema disponibilizado para os Conselhos Regionais façam uso de forma GRATUITA [...] Porém este Conselho Regional está buscando de forma exaustiva formas para o cumprimento do Acórdão 96/2016-TCU-Plenário.
	ELF
	Pç. 64, p. 3

	q. 
	05/09/2018
	Acórdão 1877/2018-TCU-Plenário, Relator Ministro Weder de Oliveira: comunicado ao CFQ em 05/09/2018: 'Os exames realizados no monitoramento demonstram que houve melhoria no cumprimento
da Lei 12.527/2011 (LAI) , mas ainda há vários quesitos de transparência que precisam ser implementados ou aprimorados.'
	ELF
LMSJ
	Pç. 159, p. 415-449 

	r. 
	24/01/2019
	Primeiro Monitoramento do CFQ no Portal de Transparência do CRQ/XX-MS: 
Índice de avaliação: 0,3990 (escala crescente de 0 a 1) .
	LMSJ
	Pç. 69

	s. 
	21/05/2019
	Segundo Monitoramento do CFQ no Portal de Transparência do CRQ/XX-MS:
Índice de avaliação: 0,3392 (escala crescente de 0 a 1) .
	LMSJ
	Pç. 70

	t. 
	20/12/2019
	Terceiro Monitoramento do CFQ no Portal de Transparência do CRQ/XX-MS:
Índice de avaliação: 0,3985 (escala crescente de 0 a 1) .
	LMSJ
	Pç. 73

	u. 
	05/04/2020
	Primeira análise realizada pelo instrutor deste processo do Portal de Transparência do CRQ/XX-MS: desconformidades generalizadas com a LAI.
	LMSJ
	Pç. 3

	v. 
	06/04/2020
	Segunda análise realizada pelo instrutor deste processo do Portal de Transparência do CRQ/XX-MS: desconformidades generalizadas com a LAI.
	LMSJ
	Pç. 4

	w. 
	07/04/2020
	Terceira análise realizada pelo instrutor deste processo do Portal de Transparência do CRQ/XX-MS: desconformidades generalizadas com a LAI.
	LMSJ
	Pç. 6

	x. 
	13/04/2020
	Quarto Monitoramento do CFQ no Portal de Transparência do CRQ/XX-MS:
Índice de avaliação: 0,3859 (escala crescente de 0 a 1) .
	LMSJ
	Pç. 78

	y. 
	20/04/2020
	Quarta análise realizada pelo instrutor deste processo do Portal de Transparência do CRQ/XX-MS: desconformidades com a LAI.
	LMSJ
	Pç. 7

	z. 
	18/08/2020
	Quinto Monitoramento do CFQ no Portal de Transparência do CRQ/XX-MS:
Índice de avaliação: 0,3790 (escala crescente de 0 a 1) .
	LMSJ
	Pç. 139, p. 12-13

	aa. 
	15/09/2020
	Relatório encaminhado pelo CFQ sobre diversos assuntos, incluindo 'Descumprimento ao dever de transparência' pelo CRQ/XX-MS: 'O descumprimento das legislações de transparência, por si só, evidencia ilegalidade, todavia, a questão piora ao se constatar que as ações, ou melhor omissão, são para esconder os atos administrativos que revelariam à sociedade os atos tidos como ímprobos realizados pela atual gestão do CRQ-XX/MS (...) a evolução histórica ressalta a estagnação sem qualquer avanço.'
	LMSJ
	Pç. 139, p.12-16

	bb. 
	12/02/2021
	Quinta análise realizada pelo instrutor deste processo do Portal de Transparência do CRQ/XX-MS: desconformidades generalizadas com a LAI.
	LMSJ
	Pç. 162

	cc. 
	11/03/2022
	Sexta análise realizada pelo instrutor deste processo do Portal de Transparência do CRR/XX-MS: desconformidades generalizadas com a LAI.
	LMSJ
	Pç. 200

	dd. 
	Legenda:
Resp: responsável
ELF: Evander Luiz Ferreira (CPF: XXX.194.718-XX) ; 
LMSJ: Luiz Miguel Skrobot Júnior (CPF: XXX.830.941-XX) .

CONCLUSÃO
175. A admissibilidade foi reconhecida em etapa processual anterior (§ 49) .
176. A presença de risco, materialidade e relevância, em Exame Sumário, foi reconhecida pelo Ministro-Relator em etapa processual anterior (§ 50) .
177. A adoção de medida cautelar foi indeferida em etapa processual anterior (§ 51-53) .
178. Não se apurou motivo para sobrestar estes autos (§ 54) .
179. A matéria tratada neste processo compreende: nomeação de advogados e contratação e/ou execução de contratos irregulares de serviços de advocacia, em detrimento de aprovados em concurso público vigente; irregularidades relacionadas à transparência (passiva e ativa) ; e contas do CRQ/XX-MS (§ 55) .
180. Houve pedido de desistência desta representação, indeferido pelo Ministro-Relator (§§ 56) .
181. Registrou-se pedido de sustentação oral, indeferido pelo Ministro-Presidente, por intempestividade (§ 57) .
182. A irregularidade referente à nomeação de advogados em detrimento de aprovados em concurso foi elidida (§§ 61-72) .
183. Apurou-se irregularidade de contratação de serviços de advocacia, sem licitação e em detrimento de candidatos aprovados em concurso público vigente: propõe-se multa (§§ 73-82) .
184. Apurou-se irregularidade de contratação e execução de contrato de serviços de advocacia, sem licitação, contrariando parecer jurídico e em detrimento de candidatos aprovados em concurso: propõe-se multa (§§ 83-98) .
185. Apurou-se irregularidade de descumprimento de obrigações de transparência passiva: propõe-se multa (§§ 99-111) .
186. Apurou-se irregularidade de descumprimento de obrigações de transparência ativa: propõe-se multa (§§ 112-134) .
187. Propõe-se determinações ao CFQ e ao CRQ/XX-MS, referentes às contas do Conselho Regional (§§ 135-156) .
188. Em razão da gravidade das ocorrências, propõe-se a inabilitação dos responsáveis para o exercício de cargo em comissão ou função de confiança da Administração Pública, pelo período de cinco a oito anos, com fundamento na Lei. 8443/1992, art. 60 (pç. 157-171) .
189. Propõe-se encaminhamento ao Ministério Público Federal, em razão dos indícios de improbidade administrativa e de outras ocorrências:
a. infrações reiteradas à Lei de Acesso à Informação (§§ 99-134) ; e
b. indício má-fé processual (§ 123) .
190. Elaborou-se Matriz de Responsabilização (§§ 172-174) .
INFORMAÇÕES ADICIONAIS
Rol de Responsáveis
	§
	Rol de Responsáveis

	191. 
	Responsável
	CPF
	Qualificação
	Mandato

	a. 
	Luiz Miguel Skrobot Júnior
	728.904.609-9
	Presidente do CRQ/XX-MS
	15/02/2019-em exercício

	b. 
	Luiz Mário Ferreira
	XXX.830.941-XX
	Vice-Presidente no exercício da Presidência 
do CRQ/XX-MS
	19/10/2018-14/02/2019

	c. 
	Evander Luiz Ferreira
	XXX.194.718-XX
	Presidente do CRQ/XX-MS
	09/04/2008-18/10/2018

Fonte: pç. 1, p. 193-194
Processos conexos
	§
	Quadro de Processos Conexos

	192. 
	Identificação
	Descrição
	Evidência

	a. 
	2007.60.00.009156-4
	TRF-3: Ação Penal Pública, referente a conduta de Evander Luiz Ferreira, quando agente fiscal do Conselho Regional de Química/IV Região. Trânsito em julgado em 01/06/2017
	Pç. 1, p. 149

	b. 
	1.21.001172/2013-48
	Inquérito Administrativo do MPF
	Pç. 119, p. 83

	c. 
	1.21.000.002221/2014-41
	Inquérito Civil Público, instaurado para apurar se o Conselho Regional do Mato Grosso do Sul tem dado efetivo cumprimento ao Dever de Transparência e à Lei 12.527/2011, notadamente em relação à divulgação de informações sobre sua gestão na rede mundial de computadores.
	Pç. 64

	d. 
	TC Processo 007.536/2014-3
	Of. 253/2014-MPF/PRMS/3º OFÍCIO/RTCS-MPF/MS - Representação do MPF/MS em 'desfavor de Evander Luiz Ferreira', então Presidente do CRQ/XX-MS, referente a 'supostas transferências de valores da conta da entidade para a conta pessoal de seu Presidente, recebimento irregular de diárias e falta de fiscalização e prestação de contas, entre outras irregularidades'.
	 (-) 

	e. 
	TC-Processo 014.856/2015-8
	Auditoria destinada a avaliar o cumprimento da Lei de Acesso à Informação (Lei 12.527/2011) pelos conselhos de fiscalização das atividades profissionais.
	 (-) 

	f. 
	TC Processo 018.465/2016-1
	TCE resultante da conversão do TC-Processo 007.536/2014-3, por determinação do Acórdão 1544/2016-TCU-Plenário.
Acórdão 1649/2020-TCU-Plenário:
Evander Luiz Ferreira multado em R$ 200.000,00 e condenado a restituir os montantes, em valor histórico: diárias: R$ 527.077,50; quilômetro-rodado: R$ 297.476,00; auxílio-representação: R$ 698.730,00.
Fase atual: comunicação de rejeição de embargos de declaração (01/12/2020) .
	 (-) 

	g. 
	TC Processo 017.583/2016-0
	Monitoramento das determinações expedidas pelo Acórdão 96/2016-TCU-Plenário, no âmbito da auditoria de avaliação do cumprimento da Lei de Acesso à Informação pelos conselhos de fiscalização profissional (TC-Processo 014.856/2015-8) 
	 (-) 

	h. 
	0004687-81.2016.4.03.600
	Ação Civil Pública de Improbidade Administrativa em desfavor de Evander Luiz Ferreira, 1ª. Vara de Campo Grande-MS.
	Pç. 1, p. 149

	i. 
	1.019.898-69.2018.4.01.3400
	16ª vara Federal de Brasília-DF (Eleições) 
	Pç. 1, p. 176

	j. 
	1.20.000.000149.2018-88
	Inquérito Civil do Ministério Público Federal, originado de representação do CRQ/XX-MS referente possíveis irregularidades praticadas pelo CFQ e pelo CRQ-MT: 1) não repasse de cota-parte devida ao CFQ; 2) parcelamento ilegal de dívida do CRQ-MT para com o CFQ.
	Pç. 19, p. 2-3

	k. 
	5005895-44.2018.4.03.6000
	1ª Vara Federal da Seção Judiciária de Campo Grande-MS, movida pelo CFQ.
	Pç. 1, p. 237

	l. 
	Processo CFQ 23.779/2018
	Apuração de atos normativos irregulares do CRQ/XX-MS, que permitiriam o recebimento de diárias de forma ilegal.
	Pç. 1, p. 118

	m. 
	Processo CFQ 23.781/2018
	Tomada de Contas Especial: instaurado por meio da Portaria-CFQ 33/2018, em 20/07/2018 para apurar irregularidades desde a criação do CRQ/XX-MS até 2018. O então Presidente do Regional desatendeu à Comissão.
	Pç. 1, p. 141-157, 179-243

	n. 
	Processo CFQ 24.025/2018
	Inquérito Administrativo: instaurado por meio da Portaria-CFQ 40/2018, em 21/09/2018, para apurar representação de Presidente da Comissão de TCE PR CFQ 23.781/2018, acerca do desacato do Presidente do CRQ/XX-MS às demandas daquela Comissão.
	Pç. 1, p. 141-157

	o. 
	Processo CFQ 24.376/2018
	Processo que documentou as atividades da Comissão Interventora que atuou no CRQ/XX-MS, nomeada pelo CFQ em 22/10/208.
	Pç. 1, p. 188

	p. 
	Processo CFQ 03/2019
	Processo instaurado pelo CFQ: contratação direta de escritório de advocacia. Não atendimento dos requisitos formais, contratação de advogados
por livre nomeação. preterição a concurso público. denúncias. 
	Pç. 1, p. 116-139

	q. 
	1.16.000.001732/2019-10
	Representação ao Ministério Público Federal - DF, referente a diversas irregularidades supostamente ocorridas no CFQ.
	Pç. 19, p. 7

	r. 
	5.000.502-07.2019.4.03.6000
	Ação Ordinária CRQ/XX-MS x CFQ, de 28/01/2019, opondo-se à intervenção do CFQ no Conselho Regional.
	Pç. 1, p. 158-167; 176

	s. 
	5.000.511-66.2019.4.03.6000
	Ação Ordinária CFQ x CRQ/XX-MS, de 29/01/2019, pleiteando judicialmente o caráter de urgência da intervenção, com a finalidade de mantê-la e dar continuidade ao saneamento do Conselho Regional.
	Pç. 1, p. 158-167

	t. 
	5.001.208-87.2019.4.03.6000
	CRQ/XX-MS x CFQ, Primeira Vara de Campo Grande, referente à reeleição de Conselheiros do CFQ.
	Pç. 19, p. 5; 176

	u. 
	5.002.599-77.2019.4.03.6000
	Ação Civil Pública - MPF-MS: descumprimento do dever de transparência.
	Pç. 1, p. 15

	v. 
	5.004.667-55.2019.4.03.0000
	CFQ x CRQ/XX-MS, Agravo de Instrumento
	Pç. 38, p. 3

	w. 
	5.006.026-82.2019.4.03.6000
	Ação Declaratória de Nulidade da Resolução Normativa CFQ 272/2018, 1ª Vara de Campo Grande-MS.
	Pç. 19, p. 6; 176

	x. 
	5008649-40.2018.4.03.6000
	 (-) 
	Pç. 1, p. 196

	y. 
	1.020.410-18.2019.4.01.3400
	Ação Civil Pública, de 26/07/2019, 14ª Vara Federal Cível-DF, em face do CFQ e de seu Presidente, referente a supostos pagamentos irregulares de indenizações.
	Pç. 19, p. 6; 176

	z. 
	5.007.380-45.2019.4.03.6000
	Ação Civil Pública, de 03/09/2019, 4ª Vara Federal de Campo Grande-MS, referente a supostos pagamentos irregulares em favor do ex-Presidente do CRQ/XX-MS, Evander Luiz Ferreira.
	Pç. 19, p. 7

	aa. 
	5.000.161-44.2020.4.03.6000
	1ª Vara Federal de Campo Grande (anulação de 11 cargos de Conselheiros) .
	Pç. 1, p. 176

193. O quadro precedente é apenas informativo, não se propõe medidas em relação aos processos nele arrolados.
PROPOSTA DE ENCAMINHAMENTO
194. Conhecer da presente Representação, satisfeitos os requisitos de admissibilidade. Fundamento: Lei 8.443/1992, art. 53, caput; RI-TCU/2002, art. 237, inc. III, parágrafo único.
195. Considerar a presente representação, no mérito, procedente. Fundamento: RI-TCU/2002, art. 1º, inc. XXIV.
196. Aplicar, individualmente, multa ao (s) responsável (eis) a seguir identificado (s) pela (s) conduta (s) respectiva (s) . Fundamento: Lei 8.443/1992, art. 58, inc. II; RI-TCU/2002, art. 268, inc. II.
	§
	Responsável
	CPF

	a. 
	Evander Luiz Ferreira
	XXX.194.718-XX

	a. 
	Conduta (s) 
	Fundamento

	b. 
	Atos praticados com grave infração à norma legal: contratações de serviços de advocacia sem o devido processo de licitação ou de inexigibilidade.
	Lei 8.666/1993, art. 2º, art. 25, § 1º, art. 26, art. 82;

	c. 
	Atos praticados com grave infração à norma legal: contratação de serviços de advocacia sem o devido processo de licitação ou inexigibilidade; sem justificação: de serviço técnico especializado, de natureza singular do serviço, de notória especialização e de inviabilidade de competição; sem justificativa de preço; divergindo de parecer jurídico; e em detrimento de advogados aprovados em concurso público vigente.
	Lei 8.666/1993, art. 2º, art. 25, § 1º, art. 26, art. 82;
Súmula-STF-15.

	d. 
	Atos praticados com grave infração à norma legal: recusar o fornecimento de informação, de interesse coletivo ou geral, produzida ou custodiada pela instituição, nos termos da Lei de Acesso à Informação.
	CF/1988, art. 5º, inc. XXXIII, art. 70, parágrafo único;
Lei 12.527/2011, art. 6º, art. 7º, art. 11, art. 32, inc. I.

	e. 
	Atos praticados com grave infração à norma legal: ocultar, total ou parcialmente, informação que se encontre sob sua guarda ou a que tenha acesso ou conhecimento em razão do exercício das atribuições de cargo, emprego ou função púbica.
	CF/1988, art. 5º, inc. XXXIII, art. 70, parágrafo único;
Lei 12.527/2011, art. 6º, art. 7º, art. 11, art. 32, inc. II.

	f. 
	Atos reiterados praticados com grave infração à norma legal: descumprimento do dever de divulgar, independentemente de requerimentos, no sítio oficial da rede mundial de computadores (Internet) , informações de interesse coletivo ou geral produzidas ou custodiadas pela instituição.
	CF/1988, art. 5º, inc. XXXIII, art. 70, parágrafo único;
Lei 12.527/2011, art. 6º, art. 7º, art. 8º, caput, § 2º, art. 32, inc. II.

	g. 
	Atos reiterados praticados com grave infração à norma legal: desatendimento aos requisitos legais e regulamentares do sítio oficial da rede mundial de computadores (Internet) .
	CF/1988, art. 5º, inc. XXXIII, art. 70, parágrafo único;
Lei 12.527/2011, art. 6º, art. 7º, art. 8º, caput, §1º, § 2º; § 3º, art. 32, inc. II.

	h. 
	Responsável
	CPF

	a. 
	Luiz Miguel Skrobot Junior
	XXX.830.941-XX

	a. 
	Conduta (s) 
	Fundamento

	i. 
	Atos praticados com grave infração à norma legal: execução de contrato de serviços de advocacia sem o devido processo de licitação ou inexigibilidade; sem justificação: de serviço técnico especializado, de natureza singular do serviço, de notória especialização e de inviabilidade de competição; sem justificativa de preço; divergindo de parecer jurídico; e em detrimento de advogados aprovados em concurso público vigente.
	Lei 8.666/1993, art. 2º, art. 25, § 1º, art. 26, art. 82;
Súmula-STF-15.

	j. 
	Atos praticados com grave infração à norma legal: recusar o fornecimento de informação, de interesse coletivo ou geral, produzida ou custodiada pela instituição, nos termos da Lei de Acesso à Informação.
	CF/1988, art. 5º, inc. XXXIII, art. 70, parágrafo único;
Lei 12.527/2011, art. 6º, art. 7º, art. 11, art. 32, inc. I.

	k. 
	Atos praticados com grave infração à norma legal: ocultar, total ou parcialmente, informação que se encontre sob sua guarda ou a que tenha acesso ou conhecimento em razão do exercício das atribuições de cargo, emprego ou função púbica.
	CF/1988, art. 5º, inc. XXXIII, art. 70, parágrafo único;
Lei 12.527/2011, art. 6º, art. 7º, art. 11, art. 32, inc. II.

	l. 
	Atos reiterados praticados com grave infração à norma legal: descumprimento do dever de divulgar, independentemente de requerimentos, no sítio oficial da rede mundial de computadores (Internet) , informações de interesse coletivo ou geral produzidas ou custodiadas pela instituição.
	CF/1988, art. 5º, inc. XXXIII, art. 70, parágrafo único;
Lei 12.527/2011, art. 6º, art. 7º, art. 8º, caput, § 2º, art. 32, inc. II.

	m. 
	Atos reiterados praticados com grave infração à norma legal: desatendimento aos requisitos legais e regulamentares do sítio oficial da rede mundial de computadores (Internet) .
	CF/1988, art. 5º, inc. XXXIII, art. 70, parágrafo único;
Lei 12.527/2011, art. 6º, art. 7º, art. 8º, caput, §1º, § 2º; § 3º, art. 32, inc. II.

197. Fixar o prazo de quinze (15) dias, a contar da notificação, para que o (s) responsável (eis) comprove (m) , o recolhimento da (s) respectiva (s) dívida (s) aos cofres do Tesouro Nacional; e, caso paga (s) após o vencimento, atualizada (s) monetariamente desde a data do Acórdão que vier a ser proferido até o dia do efetivo recolhimento, conforme legislação em vigor. Fundamento: Lei 8.443/1992, art. 1º, inc. IX; RI-TCU/2002, art. 1º, inc. XIV, art. 269.
198. Autorizar a cobrança judicial da (s) dívida (s) , caso o (s) responsável (eis) não comprove (m) o recolhimento até a término do prazo estabelecido. Fundamento: CF/1988, art. 71, § 3º.
199. Autorizar, caso solicitado e o processo não tenha sido remetido para cobrança judicial, o pagamento da (s) dívida (s) em até 36 (trinta e seis) parcelas mensais e consecutivas, fixando-se o vencimento da primeira parcela em quinze (15) dias, a contar do recebimento da notificação, e o das demais a cada mês, devendo incidir sobre cada valor mensal os correspondentes acréscimos legais, conforme legislação em vigor; alertando o (s) responsáveis de que a falta de comprovação do recolhimento de qualquer parcela implicará o vencimento antecipado do saldo devedor. Fundamento: RI-TCU/2002, art. 1º, inc. XIV.
200. Inabilitar o (s) responsável (eis) a seguir identificados para o exercício de cargo em comissão ou função de confiança da Administração Pública, pelo período correspondente. Fundamento: Lei. 8443/1992, art. 60; RI-TCU/2002, art. 270.
	§
	Responsável
	CPF/CNPJ
	Período

	a. 
	Evander Luiz Ferreira
	XXX.194.718-XX
	5 a 8 anos

	b. 
	Luiz Miguel Skrobot Junior
	XXX.830.941-XX
	5 a 8 anos

201. Determinar ao (s) jurisdicionado (s) a seguir identificado (s) , a (s) medida (s) correspondente (s) discriminada (s) logo abaixo. Fundamento: CF/1988, art. 71, inc. IX; Lei 8.443/1992, art. 45, caput; RI-TCU/2002, art. 1º, inc. XXI, art. 251, caput.
	a. 
	Jurisdicionado: Conselho Regional de Química da 20ª Região - Mato Grosso do Sul (CRQ/XX-MS) 
	CNPJ: 09.558.631/0001-03

	a. 
	Determinação
	Fundamento
	Prazo

	b. 
	Encaminhar ao CFQ a prestação de contas do CRQ/XX-MS referente ao período: 01/02/2015 a 18/10/2018, abrangendo, necessariamente: relação completa de todos os valores de suprimento de fundos, jetom e indenização pagos a qualquer título (diárias, passagens, auxílios-representação, quilômetro-rodado, auxílio-deslocamento, ou qualquer outra rubrica similar) , a qualquer beneficiário, vinculado ou não ao Conselho Regional, incluindo, para cada cifra discriminadamente:
a) nome do beneficiário;
b) CPF do beneficiário;
c) data do pagamento;
d) valor pago;
e) rubrica (diárias, passagens, jetons, auxílios-representação, quilômetro-rodado, auxílio-deslocamento, ou qualquer outra rubrica similar) ;
f) finalidade; e
g) fundamento normativo.
	CF/1988, art. 70, parágrafo único;
Lei 2.800/1956, art. 34, § 2º, § 3º.
	30 dias

	c. 
	Encaminhar ao CFQ a prestação de contas do CRQ/XX-MS referente ao período: 19/10/2018 a 14/02/2019, abrangendo, necessariamente: relação completa de todos os valores de suprimento de fundos, jetom e indenização pagos a qualquer título (diárias, passagens, auxílios-representação, quilômetro-rodado, auxílio-deslocamento, ou qualquer outra rubrica similar) , a qualquer beneficiário, vinculado ou não ao Conselho Regional, incluindo, para cada cifra discriminadamente:
a) nome do beneficiário;
b) CPF do beneficiário;
c) data do pagamento;
d) valor pago;
e) rubrica (diárias, passagens, jetons, auxílios-representação, quilômetro-rodado, auxílio-deslocamento, ou qualquer outra rubrica similar) ;
f) finalidade; e
g) fundamento normativo.
	CF/1988, art. 70, parágrafo único;
Lei 2.800/1956, art. 34, § 2º, § 3º.
	60 dias

	d. 
	Encaminhar ao CFQ a prestação de contas do CRQ/XX-MS referente ao período: 15/02/2019 a 31/12/2021, abrangendo, necessariamente: 
1) informações completas sobre a transferência de R$ 2.000.000,00 (dois milhões de reais) , recebida do CFQ em Dezembro/2021, incluindo a relação individualizada de todas a rubricas de destinação e valores;
2) relação completa de todos os valores de suprimento de fundos, jetom e indenização pagos a qualquer título (diárias, passagens, auxílios-representação, quilômetro-rodado, auxílio-deslocamento, ou qualquer outra rubrica similar) , a qualquer beneficiário, vinculado ou não ao Conselho Regional, incluindo, para cada cifra discriminadamente:
a) nome do beneficiário;
b) CPF do beneficiário;
c) data do pagamento;
d) valor pago;
e) rubrica (diárias, passagens, jetons, auxílios-representação, quilômetro-rodado, auxílio-deslocamento, ou qualquer outra rubrica similar) ;
f) finalidade; e
g) fundamento normativo.
	CF/1988, art. 70, parágrafo único;
Lei 2.800/1956, art. 34, § 2º, § 3º.
	90 dias

	e. 
	Remeter ao CFQ toda informação disponível sobre Flavio Eduardo Almeida dos Santos Silva (CPF: XXX.013.698-XX) , acompanhado da documentação pertinente, incluindo atos administrativos e normativos, relação de pagamentos e outras evidências.
	CF/1988, art. 70, parágrafo único;
Lei 2.800/1956, art. 34, § 2º, § 3º.
	30 dias

	f. 
	Jurisdicionado: 
Conselho Federal de Química (CFQ) 
	CNPJ: 33.839.275/0001-72

	a. 
	Determinação
	Fundamento
	Prazo

	g. 
	Encaminhar à Secretaria Federal de Controle Interno da Controladoria-Geral da União (CGU/SFC) a já instaurada Tomada de Contas Especial do Conselho Regional de Química da 20ª Região - Mato Grosso do Sul (CRQ/XX-MS) , referente ao período de 01/02/2015 a 18/10/2018, elaborando o Pronunciamento do Plenário do Conselho Federal quando solicitado pela CGU/SFC e observando o estabelecido na legislação, regulamentação e jurisprudência do TCU vigentes, em especial:
a) relatório do tomador de contas;
b) relatório (s) de gestão;
c) identificação de cada débito, incluindo: valor histórico, data de ocorrência, responsabilização (individual ou solidária) , valor ressarcido (se for o caso) e data; e
d) documentos de demonstração da ocorrência de dano.
	Lei 2.800/1956, art. 34, § 2º;
Lei 8.443/1992, art. 8º, 9º;
Instrução Normativa-TCU 71/2012;
Acórdão 161/2015-TCU-Plenário, Relator Ministro Benjamin Zymler; Acórdão 192/2019-TCU-Plenário, Relator Ministro Raimundo Carreiro.
	120 dias

	h. 
	Examinar a prestação de contas do CRQ/XX-MS, referente ao período de 19/10/2018 a 14/02/2019 e, se diante de dano ao Erário: instaurar a correspondente Tomada de Contas Especial e encaminhá-la à Secretaria Federal de Controle Interno da Controladoria-Geral da União (CGU/SFC) , elaborando o Pronunciamento do Plenário do Conselho Federal quando solicitado pela CGU/SFC e observando o estabelecido na legislação, regulamentação e jurisprudência do TCU vigentes, em especial:
a) relatório do tomador de contas;
b) relatório (s) de gestão;
c) identificação de cada débito, incluindo: valor histórico, data de ocorrência, responsabilização (individual ou solidária) , valor ressarcido (se for o caso) e data; e
d) documentos de demonstração da ocorrência de dano.
	Lei 2.800/1956, art. 34, § 2º;
Lei 8.443/1992, art. 8º, 9º;
Instrução Normativa-TCU 71/2012;
Acórdão 161/2015-TCU-Plenário, Relator Ministro Benjamin Zymler; Acórdão 192/2019-TCU-Plenário, Relator Ministro Raimundo Carreiro.
	180 dias

	i. 
	Examinar a prestação de contas do CRQ/XX-MS, referente ao período de 15/02/2019 a 31/12/2021 e, se diante de dano ao Erário: instaurar a correspondente Tomada de Contas Especial e encaminhá-la à Secretaria Federal de Controle Interno da Controladoria-Geral da União (CGU/SFC) , elaborando o Pronunciamento do Plenário do Conselho Federal quando solicitado pela CGU/SFC e observando o estabelecido na legislação, regulamentação e jurisprudência do TCU vigentes, em especial:
a) relatório do tomador de contas;
b) relatório (s) de gestão;
c) identificação de cada débito, incluindo: valor histórico, data de ocorrência, responsabilização (individual ou solidária) , valor ressarcido (se for o caso) e data; e
d) documentos de demonstração da ocorrência de dano.
	Lei 2.800/1956, art. 34, § 2º;
Lei 8.443/1992, art. 8º, 9º;
Instrução Normativa-TCU 71/2012;
Acórdão 161/2015-TCU-Plenário, Relator Ministro Benjamin Zymler; Acórdão 192/2019-TCU-Plenário, Relator Ministro Raimundo Carreiro.
	180 dias

	j. 
	Apurar legalidade dos atos de admissão, a qualquer título, bem como os modificadores subsequentes e os de concessão de benefícios, do empregado do CRQ/XX-MS, Flavio Eduardo Almeida dos Santos Silva (CPF: XXX.013.698-XX) , no sistema CFQ/CRQs; e, conforme o caso, instaurar TCE (em caso de dano ao Erário) , ou representar ao Tribunal (em caso de irregularidade grave ou ilegalidade de que não resultem dano ao Erário) .
	IN-TCU 71/2012, art. 3º, caput, parágrafo único, art. 4º, art. 6º.
	180 dias

202. Encaminhar ao destinatário a seguir identificado a documentação correspondente, para providências que julgar cabíveis. Fundamento: Lei 8.443/1992, art. 1º, inc. VIII; RI-TCU/2002, art. 1º, inc. XVI.
	§
	Destinatário

	a. 
	Ao Procurador-Chefe da Procuradoria da República no Distrito Federal

	b. 
	Documentação

	c. 
	Decisão que vier a ser proferida nestes autos.

203. Encaminhar cópia da deliberação que vier a ser proferida ao (s) destinatário (s) a seguir identificado (s) , informando-o (s) de que o voto e o relatório podem ser consultados no endereço eletrônico: www.tcu.gov.br/acordaos. Fundamento: RI-TCU/2002, art. 169, § 1º:
	§
	Destinatário
	CPF/CNPJ

	a. 
	Evander Luiz Ferreira
	XXX.194.718-XX

	b. 
	Luiz Miguel Skrobot Junior
	XXX.830.941-XX

	c. 
	Conselho Federal de Química (CFQ) 
	33.839.275/0001-72

	d. 
	Conselho Regional de Química da 20ª Região - Mato Grosso do Sul (CRQ/XX-MS) 
	09.558.631/0001-03

204. Encerrar este processo. Fundamento: RI-TCU/2002, art. 169, inc. V."
É o relatório.

Sílvio de Almeida Silva (OAB/MS 12.865), representando Conselho Regional de Química XX Região (MS); Valquíria Sartorelli Pradebon (OAB/MS 8.276), representando Evander Luiz Ferreira; Carlos Alberto de Jesus Marques (OAB 4862/MS), representando Luiz Miguel Skrobot Junior.

Não atuou.

REPRESENTAÇÃO. IRREGULARIDADES PRATICADAS POR GESTORES DE CONSELHO DE FISCALIZAÇÃO PROFISSIONAL. CONTRATAÇÃO DE ADVOGADO POR INEXIGIBILIDADE. DESCUMPRIMENTO DAS REGRAS DE TRANSPARÊNCIA ATIVA E PASSIVA CONSTANTES DA LEI DE ACESSO À INFORMAÇÃO. AUDIÊNCIA. RAZÕES DE JUSTIFICATIVA. REJEIÇÃO. MULTA. DETERMINAÇÕES. COMUNICAÇÕES.

REPRESENTAÇÃO (REPR)

Secretaria de Controle Externo da Administração do Estado (SecexAdministração).

Examina-se representação, com pedido de medida cautelar, formulada pelo Conselho Federal de Química a respeito de supostas irregularidades cometidas pelos ex-presidentes do Conselho Regional de Química no Mato Grosso do Sul (CRQ/XX-MS) Evander Luiz Ferreira e Luiz Miguel Skrobot Junior referentes, de forma sintética, aos seguintes fatos:
contratação de advogados em detrimento de candidatos aprovados em concurso público;
contratação de serviços de advocacia sem licitação, em detrimento de candidatos aprovados em concurso;
infrações à Lei 12.527/2011, Lei de Acesso à Informação (LAI) .
2.	Considerando as irregularidades supramencionadas, o representante requereu o afastamento imediato de Luiz Miguel Skrobot Júnior das funções de presidente do CRQ/XX-MS.[footnoteRef:2] [2:  Peça 1.] 
3.	A extinta Secretaria de Controle Externo do Trabalho e Entidades Paraestatais, então responsável pela instrução do processo, em exame preliminar[footnoteRef:3], propôs o conhecimento da representação e a realização de oitiva prévia e de diligência ao CRQ/XX-MS. [3:  Peça 8.] 
4.	Em despacho[footnoteRef:4], acolhi a mencionada proposta e determinei a restituição do processo à unidade instrutiva para o prosseguimento do feito. [4:  Peça 10.] 
5.	Após exame da documentação juntada aos autos em resposta à oitiva prévia e à diligência realizadas, este Tribunal, em consonância com o proposto na instrução[footnoteRef:5], proferiu o Acórdão 9728/2020-TCU-Primeira Câmara[footnoteRef:6], indeferindo o pedido de adoção de medida acautelatória de afastamento temporário do Sr. Luiz Miguel Skrobot Júnior da função de presidente do Conselho Regional de Fiscalização. [5:  Peça 137.]  [6:  Peça 148.] 
6.	Em nova manifestação[footnoteRef:7], o representante, além de ratificar os termos da inicial desta representação, apresentou novos indícios de que o presidente do CRQ/XX-MS estaria descumprindo seu dever de transparência e obstruindo a ação fiscalizatória do Conselho Federal de Química (CFQ) , com a imposição de dificuldades a eventuais ações de ressarcimento de dano ao erário referentes aos prejuízos causados pelo próprio dirigente. [7:  Peça 139.] 
7.	A Secretaria de Controle Externo da Administração do Estado (SecexAdministração) , que passou a ser responsável pela instrução deste processo, analisou os elementos constantes dos autos e propôs a expedição de determinações e a realização de audiências dos responsáveis[footnoteRef:8]. [8:  Peça 164.] 
8.	No despacho de peça 171, autorizei a unidade instrutiva a proceder à audiência dos Srs. Evander Luiz Ferreira e Luiz Miguel Skrobot Júnior para que apresentassem razões de justificativa para os fatos de que tratarei adiante e determinei que, nos termos do art. 14 da Resolução TCU 315/2020, fossem colhidas as manifestações do CFQ e do CRQ/XX-MS sobre os processos de prestação de contas ou de tomada de contas especial relacionados nos itens 92.1 e 92.2 da instrução de peça 164. Uma vez que não restou caracterizada nos autos a irregularidade referente à nomeação de advogados não concursados em detrimento de advogados aprovados em concurso público, não autorizei a realização de audiência pertinente. 
9.	No mesmo despacho, esclareci, em resposta ao expediente do CFQ referente à desistência do pedido de afastamento do presidente do CRQ/XX-MS e das "demais análises por parte do TCU"[footnoteRef:9], sobre a obrigatoriedade de este Tribunal dar prosseguimento à apuração de irregularidades de que tenha tomado conhecimento, com a finalidade de promover as correções e as responsabilizações devidas. [9:  Peça 166.] 
II
10.	Passo a examinar as razões de justificativa apresentadas.
11.	Os Srs. Evander Luiz Ferreira e Luiz Miguel Skrobot foram ouvidos, considerando os respectivos períodos de gestão como presidentes do CRQ/XX-MS, pela contratação de serviços de advocacia sem licitação, apesar de existirem candidatos aprovados para o cargo de advogado em concurso público então vigente, o que seria contrário aosdisposto nos arts. 2º, 26 e 82 da Lei 8.666/1993.
12.	As razões de justificativa apresentadas pelo Sr. Luiz Miguel Skrobot Júnior demonstraram que as contratações apontadas como irregulares ocorreram antes do início de seu mandato e que um dos contratos sequer visou à prestação de serviços jurídicos, mas, sim, teve por objeto a locação de imóvel. Logo, tais razões de justificativa podem ser aceitas.
13.	O Sr. Evander Luiz Ferreira não conseguiu trazer aos autos documentação referente ao processo administrativo da contratação de advogados que comprovasse se tratar de serviço técnico especializado. Não foi demonstrada a necessidade de notória especialização, não tendo sido evidenciada a razão de escolha do contratado, a justificativa de preço nem a publicação da contratação na imprensa oficial. Dessa forma, as razões de justificativa do responsável devem ser rejeitadas.
14.	Ainda no que concerne à contratação de serviços de advocacia sem a devida comprovação dos pressupostos da inexigibilidade, os responsáveis apresentaram razões de justificativa para a contratação do advogado Leonardo Avelino Duarte (contrato 1/2018) , desconsiderando as orientações da procuradoria jurídica da autarquia (parecer 2/2018/Jurídico/CRQXX-CRQ-XX/PGF, peça 35) no sentido de que fosse justificado o afastamento da licitação, a singularidade do objeto, o preço, além da publicação na imprensa oficial.
15.	Novamente, restou demonstrado que a referida contratação não ocorreu na gestão do Sr. Luiz Miguel Skrobot Júnior. O auditor instrutor apontou irregularidades na execução do contrato por esse gestor, mas essas falhas não foram incluídas na audiência do responsável. Acolhe-se, portanto, as razões de justificativa apresentadas pelo Sr. Luiz Miguel.
16.	Já o Sr. Evander Luiz Ferreira, ao justificar a contratação como necessidade de "defender os interesses da Autarquia em normas/ações expedidas pelo Conselho Federal de Química, visto que a Autarquia vinha sendo alvejada por ações judiciais e administrativas por parte dos membros do Conselho Federal de Química", não demonstrou, como ressaltado na instrução, a finalidade institucional da contratação, tampouco o preenchimento dos pressupostos de inexigibilidade de que tratam os arts. 25 e 26 da Lei 8.666/1993. Suas razões de justificativa não podem ser aceitas.
17.	O segundo ponto objeto de audiência foi o descumprimento da Lei de Acesso à Informação (LAI) , configurado pela recusa dos responsáveis em fornecer "informação, coletiva ou de interesse coletivo ou geral, produzida ou custodiada pela instituição" (arts. 6º, 7º, 11 e 32, II, da LAI c/c o art. 5º, XIV, e 70, parágrafo único, da Constituição Federal) .
18.	Os responsáveis alegam que apresentaram as informações solicitadas pelo CFQ e que agiram em consonância com a autonomia administrativa do CRQ/XX-MS, garantida pela Lei 2.800/1956, bem como por decisões da Justiça Federal.
19.	Entretanto, segundo consignado na instrução[footnoteRef:10], reiteradamente, deixaram de encaminhar resposta ou se recusaram a fornecer informações à autarquia federal, deixando de cumprir com os deveres de prestar contas e de transparência. [10:  Peça 210.] 
20.	No mesmo sentido, os responsáveis foram instados a apresentar razões de justificativa pelo descumprimento do dever de divulgar, independentemente de requerimentos, no sítio oficial da rede de computadores (internet) , informações de interesse coletivo custodiadas pelo CRQ/XX-MS durante as respectivas gestões.
21.	De se ressaltar que a falta de divulgação de informações no site do referido conselho vem sendo objeto de questionamentos tanto por parte de conselheiros da própria autarquia regional quanto do próprio CFQ, desde 2014, sem que as irregularidades tenham sido corrigidas ao longo dos anos.
22.	O Sr. Evander Luiz Ferreira alegou que durante toda sua gestão buscou implementar melhorias no site do CRQ e que não cometeu infração legal. Aduziu ainda que eventuais irregularidades encontradas no site do conselho regional foram saneadas durante sua gestão, mas que, em caso de constatação da persistência das irregularidades, competiria a este Tribunal expedir orientações de correção.
23.	O Sr. Luiz Miguel Skrobot Júnior afirmou ter contratado a empresa RCM Informática Ltda., que iniciou a implantação do Sistema Integrado de Pessoal e do Portal da Transparência, em 2020, cumprindo com o dever de prestar informações coletivas ou gerais custodiadas pela instituição. Argumentou, tal qual o Sr. Evander Luiz Ferreira, que quaisquer problemas quanto ao cumprimento do dever de transparência deveriam ser corrigidos por meio de orientações deste Tribunal
24.	Conforme consta da instrução, durante as gestões administrações de ambos os responsáveis, foram identificados pagamentos à empresa Implanta Informática Ltda., a qual disponibilizou ao conselho a infraestrutura tecnológica necessária à divulgação das informações. Entretanto, por omissão e negligência dos responsáveis, o site não foi abastecido com as informações exigidas na LAI visando ao cumprimento do dever de transparência dos atos de gestão. 
25.	Considero, dessa forma, que as razões de justificativas de ambos os responsáveis devem ser rejeitadas quanto ao descumprimento da Lei de Acesso à Informação, aplicando-se-lhes a multa prevista no art. 58, II, da Lei 8.443/1992. Tendo em vista o conjunto das irregularidades examinadas nestes autos e a aceitação parcial das razões de justificativa apresentadas pelo Sr. Luiz Miguel Skrobot Júnior no que diz respeito à contratação direta de serviços de advocacia, sem a comprovação do atendimento dos requisitos de inexigibilidade, deverá haver diferenciação no valor individual das multas, de modo a refletir as particularidades de cada conduta.
27.	Ressalto, adicionalmente, que não houve a prescrição da pretensão punitiva, nos termos do art. 4º, III, Resolução TCU 344/2022, uma vez que este Tribunal tomou conhecimento desta representação em 9/3/2020[footnoteRef:11] e desde então o processo vem tramitando regularmente, com diversas interrupções do prazo prescricional de 5 anos. Tampouco ocorreu a prescrição intercorrente, tendo em vista que o processo não ficou paralisado por mais de 3 anos. [11:  Peça 1.] 
III
28.	Examino as propostas de determinação formuladas pela SecexAdministração na instrução de peça 210, item 92.1 e respectivos subitens.
29.	Em observância ao art. 14 da Resolução TCU 315/2020, o CFQ e o CRQ/XX-MS manifestaram-se quanto às referidas propostas.
30.	As propostas de determinação ao CRQ-XX-MS dizem respeito ao encaminhamento das prestações de contas referentes aos períodos de 1º/2/2015 a 18/10/2018 (gestão de Evander Luiz Ferreira) , 19/10/2018 a 14/2/2019 (gestão de Luiz Mário Ferreira) e 15/2/2019 a 31/12/2019 (gestão de Luiz Miguel Skrobot Júnior) ao CFQ. O conselho regional colocou-se à disposição para cumprir todas as determinações expedidas por esta Corte.
31.	As propostas de determinação ao CFQ tratam do encaminhamento, a este Tribunal, do processo de tomada de contas especial referente ao CRQ/XX-MS, período de 1º/2/2015 até 18/10/2019, bem como dos processos de prestações de contas daquele conselho regional, acompanhadas dos pareceres do conselho fiscal correspondentes, instaurando tomadas de contas especiais, quando for o caso, no que concerne aos seguintes períodos de gestão: 19/10/2018 a 14/2/2019 e 15/2/2019 a 31/12/2020.
32.	O CFQ declarou a inviabilidade de cumprir as determinações em razão da existência de litígio judicial entre as partes[footnoteRef:12], que teria resultado na impossibilidade de intervenção para examine das prestações de contas e instauração de eventual processo de tomada de contas especial, haja vista a autonomia. [12:  Ação ordinária 5000502-07.2019.4.03.6000, ajuizada pelo CRQ/XX-MS, e ação ordinária 5000511-66.2019.4.03.6000, ajuizada pelo CFQ.] 
33.	A SecexAdministração aduz, contudo, que a informação do CFQ de que estaria impossibilitado de examinar as contas é improcedente, uma vez que o alegado litígio judicial deixou de existir após a transação entre as partes, em 18/12/2020, e que não há necessidade de intervenção judicial para o cumprimento da Lei 2.800/1956[footnoteRef:13] no que diz respeito ao recebimento e à análise das prestações de contas por parte do CFQ, bem como ao posterior envio a este Tribunal. [13:  Art, 34, §§ 2º e 3º.] 
34.	Assiste razão à unidade instrutiva, não há óbices para que o CFQ demande dos conselhos regionais a apresentação da prestação de contas, em consonância com o art. 70, parágrafo único, da Constituição Federal.
35.	Conforme consignado no despacho de peça 171, as referidas prestações de contas anuais deverão observar o disposto nas decisões normativas deste Tribunal concernentes a essa matéria e serão encaminhadas previamente à Controladoria Geral da União (art. 9º, III, do RI/TCU) . Tal situação já foi ajustada na proposta de encaminhamento constante da instrução final.
36.	Por fim, deixo de acolher a proposta de apuração da legalidade do ato de admissão, e alterações subsequentes, do Sr. Flávio Eduardo Almeida dos Santos Silva, bem como de instauração de TCE ou de representação, uma vez que o referido servidor teria tomado posse no cargo em 3/12/2008, não sendo passível de eventuais responsabilizações por irregularidades a ele atinentes, e que não há elementos nos autos que indiquem a ocorrência de dano ao erário.
Diante do exposto, voto pela aprovação do acórdão que ora submeto à apreciação deste Colegiado.
TCU, Sala das Sessões, em 7 de dezembro de 2022.
Weder de Oliveira
Relator